ACORDAO-COMPLETO-2441769

ACÓRDÃO 5315/2021 ATA 9/2021 - PRIMEIRA CÂMARA

VISTOS, relatados e discutidos estes autos de Tomada de Contas Especial instaurada pelo extinto Ministério da Integração Nacional em desfavor de Jandira Soares Silva Xavier, ex-Prefeita do Município de Baianópolis/BA, em face da execução parcial do Convênio 50/2008, celebrado junto à Secretaria Nacional de Defesa Civil com vistas à "reconstrução" de três pontes nas localidades de Rio dos Angicos, Mutamba e Boa Esperança, ao custo total de R$ 315.000,00,
ACORDAM os Ministros do Tribunal de Contas da União, reunidos em sessão de 1ª Câmara, ante as razões expostas pelo Relator, em:
9.1. considerar revel a empresa Aratu Empreendimentos Comerciais e Serviços Ltda. - ME, com fundamento no art. 12, § 3º, da Lei 8.443/1992;
9.2. acolher parcialmente as alegações de defesa formuladas pela Sra. Jandira Soares Silva Xavier aproveitando-se esse acolhimento à referida empresa revel, nos termos do art. 161 do Regimento Interno/TCU;
9.3. julgar regulares com ressalva as contas dos responsáveis Sra. Jandira Soares Silva Xavier, ex-Prefeita do Município de Baianópolis/BA; e da empresa Aratu Empreendimentos Comerciais e Serviços Ltda. - ME, com fundamento nos arts. 1º, inciso I, 16, inciso II, 18 e 23, inciso II, todos da Lei 8.443/1992, dando-lhes quitação; e
9.4. dar ciência deste Acórdão aos responsáveis.

Tomada de Contas Especial instaurada pelo Ministério da Integração Nacional, em razão da Execução parcial do objeto, referente ao convênio nº50/2008, celebrado com a Prefeitura Municipal de Baianópolis/BA.

Primeira Câmara

Prefeitura Municipal de Baianópolis - BA.

3. Responsáveis: Aratu Empreendimentos Comerciais e Serviços Ltda. - ME (06.890.563/0001-89); Jandira Soares Silva Xavier (XXX.529.455-XX).

13.1. Ministros presentes: Walton Alencar Rodrigues (Presidente), Benjamin Zymler e Jorge Oliveira.
13.2. Ministro-Substituto convocado: Marcos Bemquerer Costa.
13.3. Ministros-Substitutos presentes: Augusto Sherman Cavalcanti (Relator) e Weder de Oliveira.

AUGUSTO SHERMAN

Trata-se de Tomada de Contas Especial instaurada pelo Ministério da Integração Nacional em desfavor de Jandira Soares Silva Xavier, ex-Prefeita do Município de Baianópolis/BA, em face da execução parcial do Convênio 50/2008, celebrado com vistas à reconstrução de três pontes nas localidades de Rio dos Angicos, Mutamba e Boa Esperança ao custo total de R$ 315.000,00, sendo R$ 300.000,00 o montante dos recursos federais transferidos.
2.	O feito foi distribuído inicialmente à então Secex/BA, recebendo instrução à peça 27, com pareceres favoráveis do titular da unidade instrutiva e da Procuradora-Geral junto ao Ministério Público às peças 29/30. Transcrevo a seguir o teor da referida análise inicial desta tomada de contas especial:
"INTRODUÇÃO
1.	Trata-se de tomada de contas especial instaurada pelo Ministério da Integração Nacional em desfavor da Sra. Jandira Soares Silva Xavier, ex-prefeita de Baianópolis/BA (gestão 2005-2012) , em razão da execução parcial dos recursos transferidos aquele município por força do Convênio 50/2008 (Siafi 625894) , celebrado com o Ministério da Integração Nacional, tendo por objeto a reconstrução de três pontes, nas localidades de Rio dos Angicos, Mutumba e Boa Esperança (peça 1, p. 105) .
HISTÓRICO 
2.	Conforme disposto na cláusula quarta do termo de convênio, foram previstos R$ 315.000,00 para a execução do objeto, dos quais R$ 300.000,00 seriam repassados pelo concedente e R$ 15.000,00 corresponderiam à contrapartida (peça 1, p. 108) . 
3.	O Siafi registra a celebração de termo aditivo, no valor de R$ 7.141,14 (peça 2, p. 349) , cujo termo não consta dos autos.  Na peça 2, p. 112, fica esclarecido tratar-se dos rendimentos de aplicação financeira.
4.	Os recursos federais foram repassados em parcela única, mediante a Ordem Bancária 2008OB901886, no valor de R$ 300.000,00, emitida em 25/6/2008. Os recursos foram creditados na conta específica (Banco do Brasil, agência 1486-9, conta corrente 10644-5) em 1/7/2008, conforme extrato assente na peça 1, p. 342. 
5.	O convênio vigeu no período de 25/6/2008 a 30/5/2009, conforme cláusula terceira do ajuste (peça 1, p. 108) e 1º e 2º termos aditivos (peça 1, p. 130 e 153) , e previa a apresentação da prestação de contas até 30 dias contados da data do término da vigência.
6.	Segundo o repassador dos recursos, após inspeção in loco, constatou-se que houve uma redução de 17% no objeto conveniado, conforme assente no Relatório de Inspeção 076/2011-ASR (peça 2, p. 82) :
	Item
	Discriminação dos serviços
	Un
	Quant. a executar
	Quant. executada
	Total (%) executado

	1.1
	Reconstrução da Ponte Comunidade de Angicos
	m2
	42,00
	36,00
	85,00

	2.1
	Reconstrução da Ponte Comunidade Mutumba
	m2
	63,00
	54,00
	85,00

	2.3
	Reconstrução da Ponte Comunidade Boa Esperança
	m2
	35,00
	12,00
	34,00

	                                               Memória de Cálculo
A: Ponte comunidade de Angicos:
Previsto reconstrução de 42,00 m2, executado apenas 36,00  m2
Valor total para 42,00 m2 = R$ 123.185,29
Valor por m2 = R$ 2.932,98
Valor executado da obra = 36,00 m2 x R$ 2.932,98 = R$105.587,28
B: Ponte Comunidade de Mutumba: 
Previsto reconstrução de 63,00 m2, executado apenas 54,00 m2 
Valor total para 63,00 m2 = R$ 175.602,08 
Valor por m2 = R$ 2.787,33 
Valor executado da obra = 54,00 m2 x R$ 2.787,33 = R$ 150.515,82 
C: Ponte Comunidade de Boa Esperança: 
Previsto reconstrução de 35,00 m2, executado apenas 12,00 m2 
Valor total para 35,00 m2 = R$ 16.212,63 
Valor por m2 = R$ 463.21 
Valor executado da obra = 12,00 m2 x RS 463,21 = R$ 5.558,52 
TOTAL REALIZADO DE OBRA = RS 261.661,62 
TOTAL PREVISTO DE OBRA - RS 315.000,00 
Percentuais: executado = 83% 
                    não executado = 17%

7.	Questionado, o município de Baianópolis/BA sustentou que (peça 2, p. 94) :
O valor de aproximadamente 17% (dezessete por cento) informado como não aplicado, fora utilizado nas execuções das ampliações das alturas dos pilares e profundidades das fundações das pontes de Angico e Mutumba, visto que tais valores existentes nos projetos apresentados não condisseram com os valores em campo, talvez por uma falha no perfil topográfico, tendo, com isto, que sofrer alterações, bem como a alteração no valor da aquisição das vigas metálicas, visto que na região inexistia fornecedores para tal. (sic) 
8.	O concedente, após a análise das justificativas apresentadas pelo município, e considerando não terem sido apresentados os projetos executivos que confirmassem o que foi executado e apresentado em Planilhas e Orçamentos, manteve a diferença apontada (16,9328%) bem como o correspondente débito de R$ 53.338,28 (peça 2, p. 106) .
9.	Em nova análise, constante da Informação Financeira 115/20212/CAPC/CGCONV /DGI/DSECEX/MI (peça 2, p. 112) , o concedente retificou o valor do débito:
	Recursos
	Valor do Convênio (R$) 
	Percentual não executado
	Valor glosado (R$) 

	Federal
	300.000,00
	16,9328%
	50.798,46

	Contrapartida
	15.000,00
	16,9328%
	2.539,92

	Rendimento de aplicação financeira
	7.141,14
	16,9328%
	 (1.209,19) 

10. Segundo o concedente, o valor de R$ 1.209,19 deve ser estornado do débito para evitar cobrança em duplicidade, uma vez que já está sendo solicitada a devolução de R$ 50.798,46 corrigido monetariamente. 
11. Ainda na mencionada análise (peça 2, p. 112) , o concedente anotou que: (i) houve devolução de saldo de convênio; (ii) as despesas registradas na relação de pagamento foram devidamente identificadas nos extratos da consta específica; (iii) a contrapartida, apesar de não ser sido depositada em sua totalidade na conta específica, foi comprovada na Nota Fiscal 1368; e (iv) foi realizado o devido processo licitatório, que culminou com a contratação da empresa Aratu Empreendimentos Comerciais e Serviços Ltda..
12. Notificado novamente do débito (peça 2, p. 125) , o município apresentou as seguintes alegações (peça 2, p. 133) :
a) a obra da ponte localizada na Comunidade Boa Esperança não seria reconstrução e sim reforma, o que poderia ser verificado ao se analisar a composição dos itens do projeto básico e se constatar a ausência de itens necessários tais como mesoestrutura, superestrutura, tabuleiro, itens que estariam presentes nos projetos básicos das outras duas pontes;  ademais o próprio valor desta ponte seria bem inferior aos das demais, o que confirmaria a tese de que no projeto básico teria se tratado de uma reforma; 
b) na inspeção realizada pelo concedente houve equívoco quanto às medidas realizadas;
c) os valores por m2 apresentados pelo Ministério da Integração seriam abusivos; apresentou nova memória de cálculo para o valor glosado, concluindo que o valor do débito não poderia passar de R$ 12.980,80, ou seja, 4,12% do total conveniado de R$ 315.000,00 (peça 2, p. 140/141) ;
d) se houve diferença na metragem, essa diferença teria ocorrido somente no item 'tabuleiro', referente às pontes de Rio dos Angicos e Mutumba e, no caso da ponte de Boa Esperança, não se trataria de reconstrução, mas de reforma na estrutura de alvenaria de pedra, e em nenhum item se trataria de concreto armado, e que deveria ser levado em consideração que nesta obra, no leito do rio, foi colocada uma camada de alvenaria de pedra argamassada, formando uma pequena contenção ou barragem para reter parte da água.
13. Na análise das informações trazidas pelo convenente, o Ministério da Integração Nacional, em parecer lançado na peça 2, p. 155, asseverou que: (i) na inspeção o engenheiro chegou à diferença questionada  utilizando uma trena: mediu o comprimento e a largura das pontes, e ao multiplicar as dimensões aferidas, chegou ao resultado explanado; (ii) o convenente acompanhou toda a inspeção e não questionou a metodologia adotada; e (iii) caberia ao convenente, ao questionar a forma de medição, demonstrar a metragem correta. Assim, manteve o débito apontado.
14. O convenente foi novamente notificado do débito (peça 2, p. 157-167) e de sua inscrição no Cadin (peça 2, p. 186) .  Em resposta, limitou-se a solicitar o valor atualizado do débito (peça 2, p. 194) .
15. Ao prestar a informação requerida, o concedente excluiu o valor referente à contrapartida e parte dos rendimentos de aplicação financeira (peça 2, p. 197) :
	Data
	Valor
	D/C
	Referente

	25/6/2008
	50.798,46
	D
	Glosa de 16,9328% sobre a parcela do concedente em decorrência de diferença nas metragens das pontes.

	11/3/2010
	6.978,00
	D
	Rendimento de aplicação financeira

	11/3/2010
	1.209,19
	C
	Estorno rendimento de aplicação financeira sobre o valor glosado.

16. Constam dos autos, o Relatório do Tomador de Contas (peça 2, p. 327) , Relatório de Auditoria do Órgão de Controle Interno (peça 2, p. 354) , o Certificado de Auditoria (peça 3, p. 2) , o Pronunciamento do Dirigente do Órgão de Controle Interno (peça 3, p. 3) , e o Pronunciamento Ministerial (peça 3, p. 7) .
17. No âmbito deste Tribunal o processo foi preliminarmente instruído com proposta de citação da Sra. Jandira Soares Silva Xavier, solidariamente com a sociedade empresária Aratu Empreendimentos Comerciais e Serviços Ltda., responsável pela execução das obras (peça 6) .
EXAME TÉCNICO
18. Em cumprimento ao Despacho do Secretário (peça 8) , foram expedidos os Ofícios 1215/2016 (peça 10)  e 1216/2016-TCU/SECEX-BA (peça 11) , ambos datados de 12/6/2016.
19. O Ofício 1215/2016-TCU/SECEX-BA, destinado à citação da sociedade empresária Aratu Empreendimentos Comerciais e Serviços Ltda., enviado ao endereço apurado na base de dados da Receita Federal (peça 9) , foi devolvido com a informação aposta de 'mudou-se' (peça 12) .
20. Após as infrutíferas tentativas de apurar o endereço atual da empresa, relatadas na peça 42, a Unidade Técnica promoveu a citação da sociedade empresária por meio do Edital 0046/2016, de 7/6/2016 (peça 21) , publicado na Sessão 3 do Diário Oficial da União de 16/6/2016 (peça 23) .
21. Transcorrido o prazo regimental fixado e mantendo-se inerte o aludido responsável, impõe-se que este seja considerado revel, dando-se prosseguimento ao processo, de acordo com o art. 12, § 3º, da Lei 8.443/1992.
22. Cumpre salientar que o efeito da revelia não se restringe ao prosseguimento dos atos processuais, como erroneamente se pode inferir do teor do mencionado dispositivo legal, vez que esse seguimento constitui decorrência lógica na estipulação legal dos prazos para que as partes produzam os atos de seu interesse. O próprio dispositivo legal citado vai mais além ao dizer que o seguimento dos atos, uma vez configurada a revelia, se dará para todos os efeitos, inclusive para o julgamento pela irregularidade das contas, como se pode facilmente deduzir.
23. Quanto à citação da Sra. Jandira Soares Silva Xavier, o Aviso de Recebimento (AR) referente ao Ofício 1216/2016-TCU/SECEX-BA (peça 22) atesta a entrega do expediente no seu endereço residencial.
24. Devidamente citada, a ex-gestora, por meio do seu procurador (peça 15) , solicitou e obteve cópia dos presentes autos (peças 16-17) .
Alegações de defesa da ex-prefeita
25. Por intermédio do expediente constante da peça 20, a responsável juntou aos autos as suas alegações de defesa, arguindo, em síntese, que:
	a) consoante o disposto no art. 16, § 2º, da Lei 8.4443/92, a responsabilidade solidária somente pode ser atribuída ao agente público que praticou o ato irregular;
	b) a responsabilização civil nos processos no âmbito dos tribunais de contas surge quando o gestor provoca ou contribui para a ocorrência de prejuízo aos cofres públicos, ao violar normativos legais, regulamentares ou convencionais aplicáveis ao caso concreto, e isto jamais foi demonstrado nos autos;
	c) adotou todos os cuidados necessários para o devido cumprimento do convênio: todos os procedimentos exigidos por lei foram adotados, tais como o Processo Administrativo (13/2008) para a realização da licitação, Tomada de Preço 001/2008, processos de pagamento, dentre outros; a empresa vencedora do certame emitiu todas as notas fiscais, onde resta demonstrado que os pagamentos foram realizados de acordo com a medição das obras, bem como foram recolhidos todos os impostos devidos;
	d) a fiscalização das obras foi realizada por engenheiro da prefeitura, o mesmo que assinou as planilhas relativas ao orçamento das obras (peça 20, p. 7) ; inexiste culpa que lhe possa ser imputada, pois, para evitar qualquer negligência, imprudência ou imperícia, além de adotar todos os procedimentos legais e contratuais exigidos, exigiu que um servidor, qualificado para tanto, acompanhasse todas as etapas das obras; resta demonstrada a ausência de um dos elementos necessários à existência da responsabilidade do agente público, a culpa;
	e) todas as obras foram concluídas, e são ainda hoje utilizadas diuturnamente pelos moradores daquelas localidades; a higidez das obras foi atestada pelo mencionado engenheiro fiscal da prefeitura;
	f) cumpriu com o exigido no art. 67 da Lei 8.666/93, quando determinou que o engenheiro fiscal da prefeitura acompanhasse e fiscalizasse a execução das obras;
	g) ressalta o teor do Acórdão 1296/2015-TCU-Plenário (relatado pelo Exmo. Ministro José Múcio Monteiro) , para afirmar que, de acordo com as exigências inerentes àquela decisão, bem como nos documentos anexos à TCE, fica devidamente demonstrada a sua postura proba e eficiente quanto à gestão e execução do Convênio 050/2008.
Análise das alegações de defesa
26. A ex-gestora não logrou trazer aos autos prova de que tenha apresentado ao concedente proposta de alteração do objeto pactuado no ajuste.  Limitou-se a tentar transferir ao engenheiro por ela designado para acompanhar e fiscalizar a execução das obras a responsabilidade pelas irregularidades apontadas pelo concedente na execução do ajuste.
27. A Cláusula Sexta do termo do ajuste dispôs textualmente que (peça 1, p. 109) :
CLÁUSULA SEXTA - ALTERAÇÃO DO CONVÊNIO
Este Convênio poderá ser alterado mediante proposta do CONVENENTE, devidamente formalizada e justificada, a ser apresentada ao CONCEDENTE para análise e decisão, no prazo mínimo de 30 (trinta) dias antes do término da vigência, sendo vedada a alteração do objeto descrito na CLÁUSULA PRIMEIRA.
28. Logo, diferentemente do que aduz a indigitada, a sua responsabilidade pelas irregularidades tratadas na presente TCE é claramente objetiva, na medida em que, ao reduzir a meta física sem a prévia autorização do órgão concedente, não respeitou as disposições expressas na Cláusula Sexta do convênio.
29. A alegada necessidade de alteração do objeto, com a redução das dimensões das pontes, obrigatoriamente deveria ter sido comunicada ao concedente, para que, se autorizada, fosse firmado o pertinente Termo Aditivo, o que não ocorreu.
30. Portanto, as alegações de defesa apresentadas pela ex-prefeita Jandira Soares Silva Xavier não merecem prosperar, uma vez que não tem o condão de justificar a redução da meta física pactuada no convênio sem a prévia autorização do órgão concedente.
CONCLUSÃO
31. Regularmente citada por este Tribunal, a sociedade empresária Aratu Empreendimentos Comerciais e Serviços Ltda. não compareceu aos autos. Operaram-se, portanto, os efeitos da revelia, dando-se prosseguimento ao processo, nos termos do art. 12, § 3º, da Lei 8.443/1992.
32. Diante da revelia da empresa contratada para a execução do objeto pactuado no convênio em tela, inexistindo nos autos comprovação da boa e regular aplicação da totalidade dos recursos federais recebidos, e na ausência de elementos que permitam concluir pela ocorrência de boa-fé ou de outros excludentes de culpabilidade em sua conduta, propõe-se que suas contas sejam julgadas irregulares e que esta seja condenada em débito, solidariamente com a ex-prefeita Jandira Soares Silva Xavier, bem como que lhe seja aplicada, individualmente, a multa prevista no art. 57 da Lei 8.443/1992.
33. Em face da análise promovida nos itens 26 a 30 da presente instrução, propõe-se rejeitar a defesa apresentada pela Sra. Jandira Soares Silva Xavier (peça 20) , uma vez que não foi suficiente para sanear as irregularidades a ela atribuídas, tampouco para afastar o débito que lhe fora imputado.  Inexistindo nos autos comprovação da boa e regular aplicação da totalidade dos recursos federais transferidos ao município de Baianópolis/BA por força do Convênio 050/2008 (Siafi 625894) , e na ausência de elementos que permitam concluir pela ocorrência de boa-fé ou de outros excludentes de culpabilidade em sua conduta, propõe-se que suas contas sejam julgadas irregulares e que esta seja condenada em débito, solidariamente com a sociedade empresária Aratu Empreendimentos Comerciais e Serviços Ltda., bem como que lhe seja aplicada, individualmente, a multa prevista no art. 57 da Lei 8.443/1992.
34. Quanto ao montante devido, deve ser lançado a crédito o saldo de convênio recolhido pelo convenente em 11/3/2010, no valor de R$ 163,14, (peça 1, p. 403) 
35. O valor atualizado do débito, sem a incidência de juros de mora é de R$ 96.608,71 (peça 25) , enquanto o valor da dívida atualizada com juros de mora é de R$ 138.068,72 (peça 26) .
INFORMAÇÕES ADICIONAIS 
36. Consta da peça 2, p. 204, notícia do inquérito civil público 1.14.003.000224/2011-10, instaurado pelo Ministério Público Federal - Procuradoria da República em Barreiras/BA para apurar a ocorrência de possíveis irregularidades na execução do convênio em tela.
37. Na peça 2, p. 208, consta notícia trazida pela Advocacia Geral da União, de que tramita na 1ª Vara Federal da Subseção Judiciária de Barreiras/BA o processo 587-85.2013.4.01.3303, movido pela Sra. Jandira Soares da Silva Xavier, contra a União, pleiteando a anulação do processo administrativo que deu origem à presente TCE.
PROPOSTA DE ENCAMINHAMENTO
38. Diante do exposto, submetem-se os autos à consideração superior, propondo:
a) considerar revel a sociedade empresária Aratu Empreendimentos Comerciais e Serviços Ltda. (CNPJ 06.890.563/0001-89) , nos termos do art. 12, § 3º, da Lei 8.443/1992;
b) com fundamento nos arts. 1º, inciso I, 16, inciso III, alíneas 'b' e 'c', da Lei 8.443/1992 c/c os arts. 19 e 23, inciso III, da mesma Lei, e com arts. 1º, inciso I, 209, inciso I, 210 e 214, inciso III, do Regimento Interno do TCU (RI-TCU) , que sejam julgadas irregulares as contas da Sra. Jandira Soares Silva Xavier (CPF XXX.529.455-XX) ex-prefeita do Município de Baianópolis/BA (gestão 2005-2012) e da sociedade empresária Aratu Empreendimentos Comerciais e Serviços Ltda. (CNPJ 06.890.563/0001-89) , condenando-as, solidariamente, ao pagamento das quantias a seguir especificadas, com a fixação do prazo de quinze dias, a contar da notificação, para comprovar, perante o Tribunal (art. 214, inciso III, alínea 'a', do Regimento Interno) , o recolhimento da dívida aos cofres do Tesouro Nacional, atualizada monetariamente e acrescida dos juros de mora, calculados a partir das datas discriminadas, até a data do recolhimento, na forma prevista na legislação em vigor, abatendo-se, na oportunidade, o valor já ressarcido.  O débito decorre da execução parcial do Convênio 50/2008 (Siafi 625894) , celebrado com o Ministério da Integração Nacional, tendo por objeto a reconstrução de três pontes, nas localidades de Rio dos Amigos, Mutumba e Boa Esperança no município de  Baianópolis/BA.
	VALOR ORIGINAL (R$) 
	DATA DA OCORRÊNCIA

	620,00 (D) 
	22/4/2009

	1.320,00 (D) 
	22/4/2009

	18.000,00 (D) 
	11/3/2009

	2.060,00 (D) 
	4/11/2008

	35.939,60 (D) 
	3/11/2008

	163,14 (C) 
	11/3/2010

                                          Valor atualizado até 28/7/2017, com juros de mora: R$ 138.068,72
c) aplicar à Sra. Jandira Soares Silva Xavier e à sociedade empresária Aratu Empreendimentos Comerciais e Serviços Ltda., individualmente, a multa prevista no art. 57 da Lei 8.443/1992 c/c o art. 267 do Regimento Interno (RI-TCU) , com a fixação do prazo de quinze dias, a contar da notificação, para comprovar, perante o Tribunal (art. 214, inciso III, alínea 'a', do RI-TCU) , o recolhimento das dívidas aos cofres do Tesouro Nacional, atualizadas monetariamente desde a data do acórdão que vier a ser proferido até a do efetivo recolhimento, se forem pagas após o vencimento, na forma da legislação em vigor;
d) autorizar, desde logo, nos termos do art. 28, inciso II, da Lei 8.443/1992, a cobrança judicial das dívidas caso não atendidas as notificações;
e) remeter cópia dos elementos pertinentes à Procuradoria da República no Estado da Bahia, para ajuizamento das ações civis e penais que entender cabíveis, com fundamento no art. 209, § 7º, do RI/TCU."
 
3.	Recebidos os autos em meu Gabinete, pronunciei-me em caráter preliminar (peça 31) no sentido do retorno dos autos para saneamento, mediante diligências que entendi necessárias, haja vista que pesquisa realizada por minha assessoria ao sítio da Justiça Federal na Internet (www.jfba.jus.br) revelara que a ação judicial movida pela responsável, e mencionada na instrução, com vistas à anulação do processo administrativo e respectivos pareceres que resultaram na instauração desta tomada de contas especial, foi levada a termo, tendo o magistrado proferido sentença judicial favorável ao pleito da ex-prefeita, em 1º/12/2017, em cuja parte dispositiva se podia ler o seguinte:
	"Posto isso, JULGO PROCEDENTE O PEDIDO deduzido na inicial, para o fim de desconstituir a decisão emanada do Processo nº 59050.002919/2007-70 e reconhecer o cumprimento do Convênio nº 50/2008-MI, firmado entre o Município de Baianópolis/BA, extinguindo o feito com resolução do mérito, art. 487, I do CPC." (in: https://processual.trf1.jus.br/consultaProcessual/processo.php?proc=00005878520134013303&secao=BES&pg=1&enviar=Pesquisar) .
4.	Assim, da leitura da referida sentença, aferi que houve a realização de perícia judicial, cujo laudo pericial serviu de base para a decisão do magistrado.
5.	E em que pese a independência das instâncias judicial e administrativa, bem como o fato de que a União apresentou recurso de apelação contra essa sentença, que se encontrava, portanto, sob efeito suspensivo, restava induvidosa, a meu ver, a importância de referido laudo pericial para a formação de convicção definitiva de mérito sobre as presentes contas, ensejando o cotejamento desse laudo e da sentença com os demais elementos constantes desta tomada de contas especial, face, inclusive e especialmente, o princípio da verdade material.
6.	Assim, com fundamento nos arts. 10, § 1º, e 11 da Lei 8.443/1992 c/c o art. 157 do Regimento Interno/TCU, determinei, preliminarmente à então Secex/BA que fizesse a juntada a estes autos de cópia da sentença judicial havida em primeira instância da Justiça Federal no processo 0000587-85.2013.4.01.3303 e diligenciasse à Advocacia-Geral da União com vistas a obter cópia do processo judicial em questão, ou cópia do laudo pericial judicial produzido anteriormente à sentença proferida pelo Juízo da 1ª Vara Federal da Justiça Federal, Subseção Judiciária de Barreiras/BA, relativo ao processo 000587-85.2013.4.01.3303, juntamente com as peças processuais produzidas por aquele órgão jurídico na defesa dos interesses da União, incluindo aquela relativa ao recurso de apelação interposto, bem como das respectivas razões e contrarrazões recursais apresentadas pelas partes. E, caso as informações requeridas se revelassem indisponíveis ou insuficientes, que se requeresse diretamente à Justiça Federal, mediante a realização de diligência, cópia do referido processo judicial.
7.	Determinei, ainda, que o feito fosse reinstruído, após a obtenção desses elementos, procedendo-se a análise da documentação obtida em confronto com as demais constantes destes autos, de forma a conduzir ao juízo de mérito sobre estas contas, devolvendo os autos ao Ministério Público/TCU, para novo pronunciamento, nos termos do art. 81 da LO/TCU. 
8.	E, por fim, determinei que caso a análise conduzisse à manutenção da proposição anterior de julgamento pela irregularidade das contas, com condenação em débito, ofertasse às partes nova oportunidade de pronunciamento, incluindo sobre os novos elementos juntados aos autos, para garantia do contraditório e ampla defesa, considerando o disposto no art. 298 do Regimento Interno, os artigos 9º e 10 do CPC, e o disposto na jurisprudência deste Tribunal (Acórdão 3615/2015-TCU-Primeira Câmara e Acórdão 1601/2014-TCU-Plenário) .
9.	Com a distribuição do processo à Secretaria de Controle Externo de Tomada de Contas Especial (SecexTCE) , produziu-se nova instrução com a análise dos elementos obtidos em diligência, vazada nos termos essenciais a seguir reproduzidos (peça 40) :
" (...) 
EXAME TÉCNICO
28. Em cumprimento à determinação dos itens 14.1 e 14.2 do Despacho do Exmo. Ministro-Relator Augusto Sherman Cavalcanti indicado no item 27 anterior:
28.1 Foi juntada aos autos a cópia da sentença judicial havida em primeira instância da Justiça Federal no processo 0000587-85.2013.4.01.3303 (peça 32) .
28.2. Mediante Ofício 1688/2018-TCU/SECEX-BA, de 10/7/2018 (peça 33 - AR peça 34) e Ofício 2413/2018-TCU/SECEX-BA, de 01/11/2018 (peça 35 - AR peça 38) , foi efetuada diligencia à Advocacia-Geral da União solicitando cópia do processo judicial 0000587-85.2013.4.01.3303, ou cópia do laudo pericial judicial produzido anteriormente à sentença proferida pelo Juízo da 1ª Vara Federal da Justiça Federal, Subseção Judiciária de Barreiras/BA, relativo ao processo 000587-85.2013.4.01.3303, juntamente com as peças processuais produzidas por aquele órgão jurídico na defesa dos interesses da União, incluindo aquela relativa ao recurso de apelação interposto, bem como das respectivas razões e contrarrazões recursais apresentadas pelas partes. A diligência foi atendida mediante Ofício 5681/2018-AGU/PU/BA-NL (peça 36, p.1) , acompanhado dos documentos da peça 36, p. 2-511, e da peça 37.
29. Antes da análise da documentação que foi obtida, indicada no item 28 anterior, é importante destacar que, conforme informações do item 6 anterior, de forma equivocada, o Relatório de Inspeção in loco 076/2011-ASR (peça 2, p. 82-85) indicou a área a executar de 42,00 m² de Reconstrução da Ponte de Angicos; 63,00 m² de área a executar na Reconstrução da Ponte Mutamba; e 35,00 m2 de área a executar na Reconstrução da Ponte Comunidade Boa Esperança. Essas áreas das 3 (três) pontes que também foram indicadas no campo 'identificação do Objeto' do Plano de Trabalho (peça 1, p. 20) não são corretas:
O PROJETO VISA A RECONSTRUÇÃO DE 03 (TRÊS) PONTES NO MUNICÍPIO DE BAIANÓPOLIS - BA. SENDO: UMA NA LOCALIDADE DE RIO DOS ANGICOS COM 42,00 m2, UMA NA LOCALIDADE DE MUTAMBA COM 63,00 m2 E A ULTIMA NA LOCALIDADE DE BOA ESPERANÇA COM 35,00 m2
29.1. Tais informações são equivocadas, pois as planilhas orçamentárias dos Projetos Básicos (PB) , que fazem parte do Plano de Trabalho, comprovam que a área da Ponte no Rio dos Angicos é de 48,00 m² e não de 42,00 m2, a área da Ponte no Rio Mutumba é de 72,00 m² e não de 63,00 m2, e a área da Ponte na Boa Esperança é de 32,00 m² e não de 35,00 m2, conforme será esclarecido a seguir:
29.1.1. Inicialmente cabe ressaltar que, conforme disposto na cláusula quarta do termo de convênio, foram previstos R$ 315.000,00 para a execução do objeto, dos quais R$ 300.000,00 seriam repassados pelo concedente e R$ 15.000,00 corresponderiam à contrapartida (peça 1, p. 108) . O valor conveniado de R$ 315.000,00 foi obtido com base na soma das planilhas orçamentárias dos Projetos Básicos (PB) : R$ 123.185,29 referente ao PB da Ponte no Rio dos Angicos (peça 1, p. 50) + R$ 175.602,08 referente ao PB da Ponte no Rio Mutamba (peça 1, p.51) + R$ 16.212,63 referente ao PB da Ponte na Boa Esperança (peça 1, p.52) . 
a) PONTE NO RIO DOS ANGICOS: A área da Ponte no Rio dos Angicos é de 48,00 m², pois, conforme indicado na Planilha orçamentária do Projeto Básico da Ponte no Rio dos Angicos, o item do Serviço 01.02 LOCAÇÃO DA OBRA tem a quantidade de 48,00 m²; o item do Serviço 05.04 ESCORAMENTO DO TABULEIRO tem a quantidade de 48,00 m²; e também o item do Serviço 06.01 LIMPEZA DA OBRA tem a quantidade de 48,00 m²:
 	Planilha orçamentária do Projeto Básico da Ponte no Rio dos Angicos (peça 1, p.50) :
	ITEM
	DESCRIÇÃO
	UN
	CÓDIGO
	QUANT.
	R$ UNIT
	R$ TOTAL

	01
	SERVIÇOS PRELIMINARES
	M2
				11.283,00

	01.01
	INSTALAÇAO DE CANTEIROS COM BARRACÃO PROVISÓRIO
	M2
	CANT 23604
	48,00
	188,05
	9.026,40

	01.02 
	LOCAÇÃO DA OBRA
	M2
	SERT 23738/001
	48,00
	6,50
	312,00

	01.03 
	PLACA DA OBRA
	M2
	CANT 23605 
	12,00
	128,53
	1.542,36

	01.04
	RETIRADA DE MADEIRA IMPRESTÁVEIS
	M2
	SERP 338-1
	48,00
	8,38
	402,24

	02 
	INFRA ESTRUTURA
					46.587,26

	02.1 
	ESCAVAÇÃO DE TUBULÃO AR COMPRIMIDO
	M3
	MOVT 8047
	18,09
	41,52
	750,95

	02.02
	FORMA DE TÁBUA P/CAMISA TUBULÃO
	M2
	FUES 8101
	60,32
	54,98
	3.316,32

	02.03
	ARMADURA DE AÇO CA 50
	KG
	FUES 68624
	3.979,01
	5,58
	22.202,86

	02.04
	CONCRETO FCK 18 Mpa
	M3
	FUES 1218
	39,79
	290,00
	11.539,12

	02.05
	ALVENARIA DE PEDRA
	M3
	PARE 9770
	46,20
	190,00
	8.778,00

	03
	MESO ESTRUTURA
					14.675,76

	03.01
	FORMA PARA CONCRETO APARENTE
	M2
	FUES 8084
	30,14
	80,39
	2.423,28

	03.02
	CONCRETO FCK = 30 Mpa
	M3
	FUES 26311-011
	13,84
	297,09
	4.112,68

	03.03
	ARMADURA DE AÇO CA 50
	KG
	FUES 68624
	1.384,32
	5,88
	8.139,80

	04
	SUPER ESTRUTURA
					29.806,46

	04.01
	VIGA I 400x600 mm
	ML
	COBE 18701-1
	3.720,00
	7,21
	26.821,20

	04.02
	PERFIL LAMINADO DE 15'
	ML
	COBE 25624-01
	409,50
	7,29
	2.985,26

	05
	TABULEIRO
					20.769,45

	05.01
	FORMA PARA CONCRETO APARENTE
	M2
	FUES 8084
	90,00
	80,39
	7.235,10

	05.02
	CONCRETO FCK = 30 Mpa
	M3
	FUES 26311-011
	14,67
	297,09
	4.358,31

	05.03
	ARMADURA DE AÇO CA 50
	KG
	FUES 68624
	1.467,00
	5,88
	8.625,96

	05.04
	ESCORAMENTO DO TABULEIRO
	M2
	FUES 56650-1
	48,00
	11,46
	550,08

	06 
	SERVIÇOS COMPLEMENTARES
					63,36

	06.01
	LIMPEZA DA OBRA
	M2
	SEDI 13630
	48,00
	1,32
	63,36

		                                     TOTAL
					R$ 123.185,29

		                            BDI UTILIZADO                                                                      25%               
	
b) PONTE NO MUTAMBA: A área da Ponte no Rio Mutamba é de 72,00 m², pois, conforme indicado na Planilha orçamentária do Projeto Básico da Ponte no Rio Mutamba, o item do Serviço 01.02 LOCAÇÃO DA OBRA tem a quantidade de 72,00 m²; o item do Serviço 05.04 ESCORAMENTO DO TABULEIRO tem a quantidade de 72,00 m²; e também o item do Serviço 06.01 LIMPEZA DA OBRA tem a quantidade de 72,00 m²:
 	Planilha orçamentária do Projeto Básico da Ponte no Mutamba (peça 1, p.51) :
	ITEM
	DESCRIÇÃO
	UN
	CÓDIGO
	QUANT.
	R$ UNIT
	R$ TOTAL

	01
	SERVIÇOS PRELIMINARES
	M2
				11.640,12

	01.01
	INSTALAÇAO DE CANTEIROS COM BARRACÃO PROVISÓRIO
	M2
	CANT 23604
	48,00
	188,05
	9.026,40

	01.02 
	LOCAÇÃO DA OBRA
	M2
	SERT 23738/001
	72,00
	6,50
	468,00

	01.03 
	PLACA DA OBRA
	M2
	CANT 23605 
	12,00
	128,53
	1.542,36

	01.04
	RETIRADA DE MADEIRA IMPRESTÁVEIS
	M2
	SERP 338-1
	72,00
	8,36
	603,36

	02 
	INFRA ESTRUTURA
					65.491,89

	02.1 
	ESCAVAÇÃO DE TUBULÃO A AR COMPRIMIDO
	M3
	MOVT 8047
	27,13
	41,52
	1.126,42

	02.02
	FORMA PARA TUBULÃO
	M2
	FUES 8101
	90,48
	54,98
	4.974,48

	02.03
	ARMADURA DE AÇO CA 50
	KG
	FUES 68624
	5.968,51
	5,58
	33.304,30

	02.04
	CONCRETO FCK 18 Mpa
	M3
	FUES 1218
	59,69
	290,00
	17.308,68

	02.05
	ALVENARIA DE PEDRA
	M3
	PARE 9770
	46,20
	190,00
	8.778,00

	03
	MESO ESTRUTURA
					22.013,62

	03.01
	FORMA PARA CONCRETO APARENTE
	M2
	FUES 8084
	45,22
	80,39
	3.634,91

	03.02
	CONCRETO FCK = 30 Mpa
	M3
	FUES 26311-011
	20,76
	297,09
	6.169,01

	03.03
	ARMADURA DE AÇO CA 50
	KG
	FUES 68624
	2.076,48
	5,88
	12.209,70

	04
	SUPER ESTRUTURA
					45.207,23

	04.01
	VIGA I 400x600 mm
	KG
	COBE 18701-1
	5.580,01
	7,21
	40.231,80

	04.02
	PERFIL LAMINADO DE 15'
	KG
	COBE 25624-01
	682,50
	7,29
	4.975,43

	05
	TABULEIRO
					31.154,18

	05.01
	FORMA PARA CONCRETO APARENTE
	M2
	FUES 8084
	135,00
	80,39
	10.852,65

	05.02
	CONCRETO FCK = 30 Mpa
	M3
	FUES 26311-011
	22,01
	297,09
	6.537,47

	05.03
	ARMADURA DE AÇO CA 50
	KG
	FUES 68624
	2.200,50
	5,88
	12.938,94

	05.04
	ESCORAMENTO DO TABULEIRO
	M2
	FUES 56650-1
	72,00
	11,46
	825,12

	06 
	SERVIÇOS COMPLEMENTARES
					95,04

	06.01
	LIMPEZA DA OBRA
	M2
	SEDI 13630
	72,00
	1,32
	95,04

		                                     TOTAL
					R$ 175.602,08

		                            BDI UTILIZADO                                                                      25%               
	
c) PONTE NA BOA ESPERANÇA: A área da Ponte no Rio Nova Esperança é de 32,00 m², pois, conforme indicado na Planilha orçamentária do Projeto Básico da Ponte na Boa Esperança, o item do Serviço 01.02 LOCAÇÃO DA OBRA tem a quantidade de 32,00 m²; e também o item do Serviço 06.01 LIMPEZA DA OBRA tem a quantidade de 32,00 m²:
 	Planilha orçamentária do Projeto Básico da Ponte na Boa Esperança (peça 1, p.52) :
	ITEM
	DESCRIÇÃO
	UM
	CÓDIGO
	QUANT.
	R$ UNIT
	R$ TOTAL

	01
	SERVIÇOS PRELIMINARES
	M2
				7.392,39

	01.01
	INSTALAÇAO DE CANTEIROS COM BARRACÃO PROVISÓRIO
	M2
	CANT 23604
	12,00
	188,05
	2.256,60

	01.02 
	LOCAÇÃO DA OBRA
	M2
	SERT 23738/001
	32,00
	6,50
	208,00

	01.03 
	PLACA DA OBRA
	M2
	CANT 23605 
	12,00
	128,53
	1.524,36

	01.04
	RETIRADA DE ALVENARIA DE PEDRA DANIFICADA
	M2
	SERP 327
	45,00
	75,23
	3.385,43

	02 
	INFRA ESTRUTURA
					8.778,00

	02.01
	ALVENARIA DE PEDRA
	M3
	PARE 9770
	46,20
	190,00
	8.778,00

	05 
	SERVIÇOS COMPLEMENTARES
					42,24

	05.01
	LIMPEZA DA OBRA
	M2
	SEDI 13630
	32,00
	1,32
	42,24

		                                     TOTAL
					R$ 16.212,63

		                            BDI UTILIZADO                                                                      25%               
	
ANÁLISE DA DOCUMENTAÇÃO INDICADA NO ITEM 28 ANTERIOR, QUE FORAM OBTIDAS EM CUMPRIMENTO À DETERMINAÇÃO DOS ITENS 14.1 E 14.2 DO DESPACHO DO EXMO. MINISTRO-RELATOR AUGUSTO SHERMAN CAVALCANTI  
LAUDO DO PERITO DO JUÍZO ACERCA DO OBJETO DO CONVÊNIO 050/2008-MI (PEÇA 37, P. 6-33) 
30. Referido Laudo serviu de base para Decisão favorável à responsável em primeira instância da Justiça Federal, no processo 000587-85.2013.4.01.3303, na ação judicial que moveu contra a união, com vistas à anulação do processo administrativo e respectivos pareceres que resultaram na instauração desta tomada de contas especial.
PONTE DOS ANGICOS.
31. Transcrevemos no excerto a seguir as conclusões obtidas pelo perito do Juízo acerca da Ponte do rio dos Angicos:
12 - PONTE DOS ANGICOS
12.2 - ÁREA ESPECIFICA DA PONTE DOS ANGICOS CONSTANTE NO CONVÊNIO
A área projetada, ou seja, aquela que aparece como firmada no convênio da Ponte do Angico em estudo foi de 42 m2, fls.32, objeto.
12.4 - DIMENSÕES
Largura do Tabuleiro = Largura Total = 3,78 m
Comprimento do Tabuleiro = Comprimento Total da Ponte = 12,15 m
Áreas:
Área do Tabuleiro = Área da Ponte = 3,78 x 12,15 = 45,68 m2.
12.5 ANÁLISE DO CUSTO DESCRITO NO CONVÊNIO E O RESULTADO OBTIDO NA EXECUÇÃO DA OBRA DA PONTE DOS ANGICOS. 
Considerando a área descrita para construção no Convênio 050/2008, PROJETO BÁSICO, ANEXO 4 - PLANILHA ORÇAMENTÁRIA - Para reconstrução de 42,00 m2 de ponte (sic) Fls. 76 do processo judicial.
SERVIÇOS PRELIMINARES       - R$ 11.283,00
INFRA ESTRUTURA                     - R$ 46.587,26
MESO ESTRUTURA                       - R$ 14.675,76
SUPER ESTRUTURA                      - R$ 29.806,46
TABULEIRO                                    - R$ 20.769,45
SERVIÇOS COMPLEMENTARES - R$ 63,36
----------------------------------------------------------
TOTAL DA OBRA                           - R$ 123.185,29
Observa-se que a previsão de custo total de R$123.185,29 para a construção de 42,00 m2 geraria um custo geral por m2 da obra em R$ 2.932,98 (sic) 
CONSTATOU-SE 
Na execução houve redução do custo de construção, quando a previsão era de construir 42.00 m2, no físico foi construída uma ponte de 45.68m², portanto, com uma área a mais executada na Ponte dos Angicos de 3,68m², gerou uma redução no custo previstos do m2, realizando a obra à um custo m2 de RS 2.696.70 (sic) . 
ANÁLISE:
32. Referidas conclusões do Laudo Pericial acerca da Ponte dos Angicos são equivocadas, pois:
32.1. De forma correta, apurou o custo total da obra de R$123.185,29, com base na Planilha orçamentária do Projeto Básico da Ponte no Rio dos Angicos (peça 1, p.50) :
	ITEM
	DESCRIÇÃO
	UN
	CÓDIGO
	QUANT.
	R$ UNIT
	R$ TOTAL

	01
	SERVIÇOS PRELIMINARES
					11.283,00

	02 
	INFRA ESTRUTURA
					46.587,26

	03
	MESO ESTRUTURA
					14.675,76

	04
	SUPER ESTRUTURA
					29.806,46

	05
	TABULEIRO
					20.769,45

	06 
	SERVIÇOS COMPLEMENTARES
					63,36

	                                     TOTAL
					R$ 123.185,29

32.2. Mas, de forma equivocada, indicou que era previsto a execução de 42,00 m2, quando na verdade a área prevista é de 48,00 m2, pois, conforme a referida Planilha orçamentária do Projeto Básico da Ponte no Rio dos Angicos, o item do Serviço 01.02 LOCAÇÃO DA OBRA tem a quantidade de 48,00 m²; o item do Serviço 05.04 ESCORAMENTO DO TABULEIRO tem a quantidade de 48,00 m²; e também o item do Serviço 06.01 LIMPEZA DA OBRA tem a quantidade de 48,00 m²:
	ITEM
	DESCRIÇÃO
	UN
	CÓDIGO
	QUANT.
	R$ UNIT
	R$ TOTAL

	01
	SERVIÇOS PRELIMINARES
					
	01.02 
	LOCAÇÃO DA OBRA
	M2
	SERT 23738/001
	48,00
	6,50
	312,00

	05
	TABULEIRO
					
	05.04
	ESCORAMENTO DO TABULEIRO
	M2
	FUES 56650-1
	48,00
	11,46
	550,08

	06 
	SERVIÇOS COMPLEMENTARES
					
	06.01
	LIMPEZA DA OBRA
	M2
	SEDI 13630
	48,00
	1,32
	63,36

32.3. Portanto, como ficou comprovado era prevista a execução de 48,00 m2 da Ponte no Rio dos Angicos, não sendo verdadeiras as conclusões do Perito do Juízo, de que:
Observa-se que a previsão de custo total de R$123.185,29 para a construção de 42,00 m2 geraria um custo geral por m2 da obra em R$ 2.932,98 (sic) 
CONSTATOU-SE 
Na execução houve redução do custo de construção, quando a previsão era de construir 42.00 m2, no físico foi construída uma ponte de 45.68m², portanto, com uma área a mais executada na Ponte dos Angicos de 3,68m², gerou uma redução no custo previstos do m2, realizando a obra à um custo m2 de RS 2.696.70 (sic) 
PONTE DA MUTAMBA.
33. Transcrevemos no excerto a seguir as conclusões obtidas pelo perito do Juízo acerca da Ponte da Mutamba:
13 - PONTE DA MUTAMBA 
13.2 - ÁREA ESPECIFICA DA PONTE DA MUTAMBA CONSTANTE NO CONVÊNIO
A área projetada, ou seja, aquela que aparece como firmada no convênio da Ponte da Mutamba em estudo foi de 63,00 m2, fls.32, objeto.
13.4 - DIMENSÕES
Largura do Tabuleiro = Largura Total = 3,86 m
Comprimento do Tabuleiro Comprimento Total da Ponte = 18,24 m
Áreas da Ponte:
Área do Tabuleiro = Área da Ponte = 3,86x 18,24 = 70,40 m2.
13.4 ANÁLISE DO CUSTO DESCRITO NO CONVÊNIO E O RESULTADO OBTIDO NA EXECUÇÃO DA OBRA DA PONTE DA MUTAMBA. 
Considerando a área descrita para construção no Convênio 050/2008, PROJETO BÁSICO, ANEXO 4 - PLANILHA ORÇAMENTÁRIA - Para reconstrução de 63,00 m2 de ponte (sic) Fls. 79 do processo judicial.
SERVIÇOS PRELIMINARES       - R$ 11.640,12
INFRA ESTRUTURA                     - R$ 65.491,89
MESO ESTRUTURA                       - R$ 22.013,62
SUPER ESTRUTURA                      - R$ 45.207,23
TABULEIRO                                    - R$ 31.154,18
SERVIÇOS COMPLEMENTARES - R$ 95,04
----------------------------------------------------------
TOTAL DA OBRA                           - R$ 175.602,08
Observa-se que a previsão de custo total de R$175.602,08 para a construção de 63,00 m2 geraria um custo geral de por m2 da obra em R$ 2.787,33 (sic) 
CONSTATOU-SE 
Na execução houve redução do custo de construção, quando a previsão era de construir 63,00 m², no físico foi construída uma ponte de 70,40 m2, portanto, com uma área a maior executada na Ponte da Mutamba de 7,40 m², gerou uma redução no custo previsto do m², realizando a obra à um custo m2 de RS 2.494.34 (sic) . 
ANÁLISE:
34. Referidas conclusões do Laudo Pericial acerca da Ponte do Mutamba são equivocadas, pois:
34.1 De forma correta, apurou o custo total da obra de R$175.602,08, com base na Planilha orçamentária do Projeto Básico da Ponte no Rio dos Mutamba (peça 1, p.51) :
	ITEM
	DESCRIÇÃO
	UN
	CÓDIGO
	QUANT.
	R$ UNIT
	R$ TOTAL

	01
	SERVIÇOS PRELIMINARES
					11.640,12

	02 
	INFRA ESTRUTURA
					65.491,89

	03
	MESO ESTRUTURA
					22.013,62

	04
	SUPER ESTRUTURA
					45.207,23

	05
	TABULEIRO
					31.154,18

	06 
	SERVIÇOS COMPLEMENTARES
					95,04

		                                     TOTAL
					R$ 175.602,08

34.2. Mas, de forma equivocada, indicou que era previsto a execução de 63,00 m2, quando na verdade a área prevista é de 72,00 m2, pois, conforme a referida Planilha orçamentária do Projeto Básico da Ponte no Rio Mutamba, o item do Serviço 01.02 LOCAÇÃO DA OBRA tem a quantidade de 72,00 m²; o item do Serviço 05.04 ESCORAMENTO DO TABULEIRO tem a quantidade de 72,00 m²; e também o item do Serviço 06.01 LIMPEZA DA OBRA tem a quantidade de 72,00 m²:	
	ITEM
	DESCRIÇÃO
	UN
	CÓDIGO
	QUANT.
	R$ UNIT
	R$ TOTAL

	01
	SERVIÇOS PRELIMINARES
	M2
				
	01.02 
	LOCAÇÃO DA OBRA
	M2
	SERT 23738/001
	72,00
	6,50
	468,00

	05
	TABULEIRO
					
	05.04
	ESCORAMENTO DO TABULEIRO
	M2
	FUES 56650-1
	72,00
	11,46
	825,12

	06 
	SERVIÇOS COMPLEMENTARES
					
	06.01
	LIMPEZA DA OBRA
	M2
	SEDI 13630
	72,00
	1,32
	95,04

34.3. Portanto, como ficou comprovado era prevista a execução de 72,00 m2 da Ponte no rio dos Mutamba, não sendo verdadeiras as conclusões do Perito do Juízo, de que:	
Observa-se que a previsão de custo total de R$175.602,08 para a construção de 63,00 m2 geraria um custo geral de por m2 da obra em R$ 2.787,33 
CONSTATOU-SE 
Na execução houve redução do custo de construção, quando a previsão era de construir 63,00 m², no físico foi construída uma ponte de 70,40 m², portanto, com uma área a maior executada na Ponte da Mutamba de 7,40 m², gerou uma redução no custo previsto do m², realizando a obra à um custo m2 de RS 2.494.34 
PONTE BOA ESPERANÇA.
35. Transcrevemos no excerto a seguir as conclusões obtidas pelo perito do Juízo acerca da Ponte de Boa Esperança:
14 - PONTE DA COMUNIDADE DE BOA ESPERANÇA 
14.3 - ÁREA DA PONTE DA COMUNIDADE BOA ESPERANÇA CONSTANTE NO CONVÊNIO
A área projetada, ou seja, aquela que aparece como firmada no convênio da Ponte da Comunidade Boa Esperança em estudo foi de 35,00 m2, fls.32, objeto. Contudo, nesse caso não se tratou de uma reconstrução, mas sim, de uma reforma nas alas da ponte com reconstrução das partes de pedra das alas da ponte
14.5 - DIMENSÕES
Não foi possível colher as dimensões pois a reforma compreendeu apenas a reestruturação das alas em pedras.
14.6 ANÁLISE DO CUSTO DESCRITO NO CONVÊNIO E O RESULTADO OBTIDO NA EXECUÇÃO DA OBRA DA PONTE DA COMUNIDADE BOA ESPERANÇA. 
Considerando a área descrita para construção no Convênio 050/2008, PROJETO BÁSICO, ANEXO 4 - PLANILHA ORÇAMENTÁRIA - Para reconstrução de 35,00 m2 de ponte (sic) Fls. 51 do processo judicial.
Para esse caso, diferentemente das demais pontes que eram reconstrução, para as quais constavam como serviços a serem executados nas pontes SERVIÇOS PRELIMINARES, INFRA ESTRUTURA, MESO ESTRUTURA, SUPER ESTRUTURA, TABULEIRO, SERVIÇOS COMPLEMENTARES, com os respectivos custos para cada etapa.
Existindo apenas os serviços como sendo:
SERVIÇOS PRELIMINARES       - R$ 7.392,39
INFRA ESTRUTURA                     - R$ 8.778,00
SERVIÇOS COMPLEMENTARES - R$ 42,24
----------------------------------------------------------
TOTAL DA OBRA                           - R$ 16.212,63
Observa-se que a previsão de custo total de R$16.212,63 para a construção de 35,00 m2 geraria um custo geral por m2 da obra em R$ 463,18.
CONSTATOU-SE 
Nesse caso existe um ERRO ao apontar a obra como a ser RECONSTRUÍDA no convênio 050/200 entre o Município de Baianópolis e o Ministério da Integração Nacional, quando a previsão era de reconstruir 35,00 m², não poderia um custo de RS 16.212.63 ser suficientes, projetando um custo unitário de R$ 463,18 para cada m² da obra, incompatível com os custos encontrados previstos para reconstrução das demais pontes (Angico e Mutamba) quando o custo unitário previsto girou em torno da média de R$ 2.860,15/m² e ainda, constata-se o equívoco com a descrição dos serviços na planilha fls. 51 do processo, como sendo apenas: SERVIÇOS PRELIMINARES, INFRA ESTRUTURA e SERVIÇOS COMPLEMENTARES, não poderia estar tratando de uma reconstrução, pois para essa, é indispensável os serviços na MESO ESTRUTURA, SUPER ESTRUTURA e TABULEIRO, muito embora se perceba aí também outro equívoco, pois enquanto reformaram as alas, os serviços deveriam estar descritos como na MESO ESTRUTURA, contudo este último equívoco não compromete a constatação aqui afirmada. 
Ainda que se leve em consideração a redução dos custos do m² obtido na maior redução do custo em relação ao previsto para a reconstrução da Ponte da Mutamba com execução realizada em R$ 2.494,34/m², EXISTE UMA DISCREPÂNCIA entre aqueles previstos para reconstrução da Ponte da Comunidade Boa Esperança previsto em R$ 463,18/m². Portanto, no caso da Ponte da Comunidade Boa Esperança de fato passou por uma REFORMA das alas externas, de pedras e NÃO uma reconstrução total da ponte. 
Constata-se que as áreas visualmente verificadas para as alas reformadas são coerentes com a área de 35m² de muros de pedras que foram executados. 
14.9 - AVALICÃO DOS CUSTOS INVESTIDOS E RESULTADO PERICIADOS NO USO 
Constatou-se que a ponte foi apenas REFORMADA nas alas, ou seja, nas fls. 32 que apresenta um objeto de convênio para a Ponte da Comunidade Boa Esperança como sendo a área a RECONSTRUIR de 35,00 m² o que se constatou é que de fato NÃO SE TRATOU DE UMA RECONSTRUÇÃO, mas sim, de uma REFORMA nas alas externas da ponte, constatou-se que o investimento descrito nas fls. 51, e a área de 35 m², foi proporcional ao muro de pedras executado nas alas para contenção da estrada, especialmente do lado direito da ponte, quando os muros de pedra também servem para conter um lago que se forma a montante da ponte. 
14.10 - CONCLUSÃO PARA REFORMA DA PONTE DA COMUNIDADE BOA ESPERANÇA
O convênio 050/2008 que descreve como para a reconstrução de 35 m² da Ponte da Comunidade Boa Esperança, NÃO é o que de fato a planilha expressou com os serviços ali descritos, tratando-se os serviços descritos apenas de uma REFORMA e não de uma RECONSTRUÇÃO, conclui-se pela proporcionalidade entre os custos conveniados e pela execução das alas externas da ponte como sendo a execução de 35m2 de muro de pedra que servem de contenção para o aterramento da estrada, sobretudo, do lado esquerdo da ponte, que o muro serve de contenção para um lago que se forma a montante da ponte. 
ANÁLISE: 
36. As conclusões do Laudo Pericial acerca da Ponte na Boa Esperança são equivocadas, indicando a inexistência de débito, com intervenção apenas das alas externas em pedra (grifei) , e não uma reconstrução total da ponte. Ao contrário do informado, há débito sim, devendo serem glosados os serviços do item 01.02 da Planilha orçamentária do Projeto Básico da Ponte na Boa Esperança, de locação da obra = área do tabuleiro = área da ponte (32 m2) , no valor total de R$ 208,00, que não foi executado. E também o item 05.01 da referida planilha, de limpeza da obra = área do tabuleiro = área da ponte (32 m2) , no valor de R$ 42,24, pois não existe limpeza de algo que não foi executado. Portanto, em relação à Ponte na Boa Esperança, devem ser glosados R$ 250,42 de serviços que não foram executados (R$ 208,00 + R$ 42,24) . 
	Planilha orçamentária do Projeto Básico da Ponte na Boa Esperança (peça 1, p.52) :
	ITEM
	DESCRIÇÃO
	UN
	CÓDIGO
	QUANT.
	R$ UNIT
	R$ TOTAL

	01
	SERVIÇOS PRELIMINARES
	M2
				7.392,39

	01.01
	INSTALAÇAO DE CANTEIROS COM BARRACÃO PROVISÓRIO
	M2
	CANT 23604
	12,00
	188,05
	2.256,60

	01.02 
	LOCAÇÃO DA OBRA
	M2
	SERT 23738/001
	32,00
	6,50
	208,00

	01.03 
	PLACA DA OBRA
	M2
	CANT 23605 
	12,00
	128,53
	1.524,36

	01.04
	RETIRADA DE ALVENARIA DE PEDRA DANIFICADA
	M2
	SERP 327
	45,00
	75,23
	3.385,43

	02 
	INFRA ESTRUTURA
					8.778,00

	02.01
	ALVENARIA DE PEDRA
	M3
	PARE 9770
	46,20
	190,00
	8.778,00

	05 
	SERVIÇOS COMPLEMENTARES
					42,24

	05.01
	LIMPEZA DA OBRA
	M2
	SEDI 13630
	32,00
	1,32
	42,24

		                                     TOTAL
					R$ 16.212,63

		                            BDI UTILIZADO                                                                      25%               
	
SENTENÇA JUDICIAL HAVIDA EM PRIMEIRA INSTÂNCIA DA JUSTIÇA FEDERAL NO PROCESSO 0000587-85.2013.4.01.3303 
37. Referido Laudo do perito do juízo acerca do objeto do convênio 050/2008-MI, que, conforme foi demonstrado, possui erros e com conclusões incorretas, serviu de base para Decisão favorável à responsável em primeira instância da Justiça Federal, no processo 000587-85.2013.4.01.3303, na ação judicial que moveu contra a União, com vistas à anulação do processo administrativo e respectivos pareceres que resultaram na instauração desta tomada de contas especial (peça 37, p. 49-59) , conforme excertos a seguir:
 (...) 
Com efeito, tenho que a prova produzida em juízo, mormente o laudo pericial de fls. 225/252, confere vigor ao que foi alegado pela demandante, sendo suficientemente capaz de ilidir o resultado do ato vergastado - a conclusão do processo nº 59050.002919/2007-70 -, na medida em que restou devidamente demonstrado que as obras realizadas pelo Município de Baianópolis/BA atingiram o objetivo traçado no Convênio nº 050/2008-MI, firmado com o Ministério da Integração Nacional. 
Essas foram as conclusões obtidas pelo perito do Juízo acerca do objeto do Convênio nº 050/2008-MI
 (...) 
Como se pode observar, o laudo pericial produzido foi bastante elucidativo quanto à execução integral do objeto conveniado. 
 (...) 
É certo, por outro lado, que, como alegado pela União, o convênio trazia vedação expressa quanto à alteração de seu objeto, nestes termos: 
'CLÁUSULA SEXTA
Este Convênio poderá ser alterado mediante proposta do CONVENENTE, devidamente formalizada e justificada, a ser apresentada ao CONCEDENTE, para análise e decisão, no prazo mínimo de 30 (trinta) dias do término da vigência, sendo vedada a alteração do objeto descrito na CLÁUSULA PRIMEIRA.' 
Todavia, como dito, a finalidade do plano de trabalho subjacente ao convênio, conforme se infere das fls. 32/34, foi cumprido na gestão da demandante. Frise-se, em relação à Ponte do Angico e da Mutamba, com aumento da área reconstruída descrita no projeto inicial, haja vista a redução dos custos. Data vênia, o mero incremento na extensão das pontes não pode, de forma alguma, ser entendido com desvio do objeto do convênio. 
De outra banda, a previsão de reconstrução da Ponte da Boa Esperança contida no Convênio 050/2008-MI deve ser interpretada com parcimônia, vez que a um olhar leigo sobre a descrição do projeto e memória de cálculo é perceptível que a execução da obra seria impossível na forma traçada, havendo, pois, de fato, um erro na terminologia empregada no serviço a ser realizado. Vê-se que, enquanto o valor do m² para reconstrução da ponte da Comunidade de Angicos seria de R$ 2.932,98 e da Mutamba de R$ 2.787,33, o indicado para a Ponte Comunidade de Boa Esperança foi de apenas R$ 463,21, sendo claramente inviável o cumprimento do objeto na forma exigida para as demais, como constatado pelo perito do Juízo. 
Assim, as características do projeto e a disposição orçamentária são compatíveis com a execução de uma reforma na Ponte da Boa Esperança, o que foi comprovado na perícia, sendo certo que a obra realizada pelo Ente Público Municipal atingiu a finalidade pública exigida, que é a de oferecer melhores condições de trafegabilidade à comunidade local. 
Lado outro, não se poderia exigir do convenente o cumprimento de um objeto fadado a inexequibilidade desde o nascedouro, em vista de um equívoco na nomenclatura do objeto - reconstrução ao invés de reforma. 
Ademais, exigir que o autor restitua à União o custo a maior da obra, decorrente daquele incremento (quanto à Ponte dos Angicos e Mutamba) , sem que se possa cogitar de desvio da finalidade pública, poderia representar um enriquecimento sem causa do ente público, à custa de ônus excessivo para o particular, ex-gestora pública, o que é iníquo e não encontra amparo legal. 
Destarte, as considerações acima, calcadas nas provas citadas, por si sós, promovem, prima facie, a necessária verossimilhança das alegações da autora, no que se refere à regularidade da execução das obras relativas ao Convênio nº 050/2008-MI.
Assim, a conclusão é a de que não é juridicamente cabível impor à autora a obrigação de devolução de valores aos cofres públicos, quando não houve apropriação ou desvio de verbas, nem desídia ou inexecução de obra, razão pela qual a decisão obtida no Processo nº 59050.002919/2007-70 mostra-se incompatível com a prova pericial produzido em Juízo, sob o crivo do contraditório, devendo, portanto, ser reconhecida a nulidade de tal ato administrativo ora impugnado, por ausência de motivação. 
Por conseguinte, a desconstituição do Processo n.º 59050.002919/2007-70, que determinou a devolução de valores aos cofres públicos, inclusive com a inscrição do parte autora nos registros do SIAFI e CADIN, é medida de rigor, sendo procedente o pedido inaugural. 
3. Dispositivo 
Posto isso, JULGO PROCEDENTE O PEDIDO o pedido deduzido na inicial, para o fim de desconstituir a decisão emanada do Processo nº 59050.002919/2007-70 e reconhecer o cumprimento do Convênio nº 50/2008-MI, firmado entre o Município de Baianópolis/BA, extinguindo o feito com resolução do mérito, art. 487, I do CPC. 
Condeno a requerida à devolução dos honorários periciais e ao pagamento das custas e honorários advocatícios fixados em 10% sobre o valor da causa (arts. 85, § 3º, I, do CPC) . 
Arquivem-se os autos, oportunamente, com baixa na distribuição e anotações de estilo. 
Publique-se. Registre-se. Intimem-se.
38. Tendo em vista que, conforme ficou comprovado no item 29 anterior, a quantidade a executar na Reconstrução da Ponte Comunidade de Angicos é de 48,00 m² e não de 42,00 m2, a área da reconstrução da Ponte no Rio Mutamba é de 72,00 m² e não de 63,00 m2, corrigindo os percentuais não executados da obra referente a essas duas pontes no quadro do item 6 anterior, tem-se:
	Item
	Discriminação dos serviços
	Un
	Quant. a executar
	Quant. executada
	Total (%) executado

	1.1
	Reconstrução da Ponte Comunidade de Angicos
	m2
	48,00
	36,00
	75,00

	2.1
	Reconstrução da Ponte Comunidade Mutumba
	m2
	72,00
	54,00
	75,00

38.1. Quanto à Ponte Comunidade Boa Esperança, conforme demonstrado no item 36 anterior, deve ser glosado R$ 250,42 de serviços que não foram executados (R$ 208,00 + R$ 42,24) , referente aos seguintes itens da Planilha orçamentária do Projeto Básico: 01.02 de locação da obra = área do tabuleiro = área da ponte (32 m2) , no valor total de R$ 208,00, que não foi executado. E também o item 05.01, de limpeza da obra = área do tabuleiro = área da ponte (32 m2) , no valor de R$ 42,24, pois não existe limpeza de algo que não foi executado. 
38.2 E, portanto, os valores a serem glosados são os seguintes:
38.2.1. 	Ponte comunidade de Angicos:
	Previsto reconstrução de 48,00 m2, executado apenas 36,00 m2
	Valor total para 48,00 m2 = R$123.185,29
	Valor por m2 = R$2.566,39
	Valor não executado da obra = 12,00 m2 x R$ 2.566,39 = R$ 30.796,32
38.2.2.	Ponte Comunidade de Mutamba: 
	Previsto reconstrução de 72,00 m2, executado apenas 54,00 m2 
	Valor total para 72,00 m2 = R$ 175.602,08 
	Valor por m² = R$ 2.438,92 
	Valor não executado da obra = 18,00 m2 x R$ 2.438,92 = R$ 43.900,52 
38.2.3.	Ponte Comunidade de Boa Esperança: 
	Valor não executado da obra = R$ 250,42 
39. Portanto, foi apurado o dano a valores originais ao erário decorrente de pagamento por serviços não executados à empresa Aratu Empreendimentos Comerciais e Serviços Ltda., no valor de R$ 74.947,26, com aproveitamento da parcela executada, de responsabilidade da Sra. Jandira Soares Silva Xavier (CPF XXX.529.455-XX) ex-Prefeita do Município de Baianópolis-BA e da empresa Aratu Empreendimentos Comerciais e Serviços Ltda. (CNPJ 06.890.563/0001-89) .
CONCLUSÃO
40. O exame das ocorrências retro descritas permitiu, na forma dos arts. 10, § 1º, e 12, incisos I e II, da Lei 8.443/1992 c/c o art. 202, incisos I e II, do RI/TCU, comprova o seguinte dano a valores originais ao erário decorrente de pagamento por serviços não executados à empresa Aratu Empreendimentos Comerciais e Serviços Ltda. (CNPJ 06.890.563/0001-89) , no valor de R$ 74.947,26, com aproveitamento da parcela executada, de responsabilidade solidária da Sra. Jandira Soares Silva Xavier (CPF XXX.529.455-XX) ex-Prefeita do Município de Baianópolis-BA, e da empresa Aratu Empreendimentos Comerciais e Serviços Ltda. (CNPJ 06.890.563/0001-89) . Compete registrar que já houve autorização para as citações propostas, conforme acima mencionado.
 PROPOSTA DE ENCAMINHAMENTO
41. Diante do exposto, submetem-se os autos à consideração superior, propondo:
41.1 realizar a seguinte citação:
i) solidária da Sra. Jandira Soares Silva Xavier (CPF XXX.529.455-XX) ex-Prefeita do Município de Baianópolis-BA e da empresa Aratu Empreendimentos Comerciais e Serviços Ltda. (CNPJ 06.890.563/0001-89) , com fundamento nos arts. 10, § 1º, e 12, incisos I e II, da Lei 8.443/1992 c/c o art. 202, incisos I e II, do RI/TCU, para que, no prazo de quinze dias, apresentem alegações de defesa e/ou recolham, solidariamente, aos cofres do Tesouro Nacional, a quantia abaixo indicada, atualizada monetariamente a partir da respectiva data até o efetivo recolhimento, na forma da legislação em vigor, em decorrência de pagamento por serviços não executados à empresa Aratu Empreendimentos Comerciais e Serviços Ltda. com recursos repassados pelo Ministério da Integração Nacional, mediante o Convênio 50/2008 (Siafi 625894) :
	VALOR ORIGINAL (R$) 
	DATA DA OCORRÊNCIA

	74.947,26 (D) 
	01/07/2008 

	                      Valor atualizado até 25/05/2020: R$ 141.178,15
	Dispositivos violados: arts. 37, caput c/c. 70, § único, da Constituição Federal/1988; art. 93 do Decreto-Lei 200, de 25/2/1967; arts. 66 do Decreto 93.872/1986; arts. 62 e 63 da Lei 4.320/1964.
Irregularidade: inexecução parcial do objeto do Convênio 50/2008 (Siafi 625894) , com aproveitamento útil da parcela executada;
Evidências: Relatório de Inspeção 076/2011-ASR (peça 2, p. 82) ; Planilhas orçamentárias dos Projetos Básicos (PB) , que fazem parte do Plano de Trabalho (peça 1, p. 50-52) .
Condutas:
a) Sra. Jandira Soares Silva Xavier (CPF XXX.529.455-XX) , ex-Prefeita do Município de Baianópolis-BA (gestão 2005-2012) - Realizar pagamentos a empresa Aratu Empreendimentos Comerciais e Serviços Ltda. relativos à parcela do objeto do Convênio 50/2008 (Siafi 625894) maior que a efetivamente executada;
b) Aratu Empreendimentos Comerciais e Serviços Ltda. (CNPJ 06.890.563/0001-89) , empresa contratada. - Receber pagamentos relativos à parcela do objeto do Convênio 50/2008 (Siafi 625894) , maior que a efetivamente executada;
Nexo causal: 
a) A realização de pagamento relativo à parcela do objeto do Convênio 50/2008 (Siafi 625894) , maior que a efetivamente executada, resultou em prejuízo equivalente à diferença entre o valor pago e o valor correspondente à parcela executada;
b) O recebimento de pagamento relativo à parcela do objeto do Convênio 50/2008 (Siafi 625894) , maior do que a efetivamente executada, resultou em prejuízo equivalente à diferença entre o valor pago e o valor correspondente à parcela executada;
41.2. encaminhar cópia da presente instrução aos responsáveis para subsidiar a elaboração das alegações de defesa;
41.3. Informar aos responsáveis que:
 caso venham a ser condenado pelo Tribunal, o débito ora apurado será acrescido de juros de mora, desde a data da ocorrência até a data do recolhimento, nos termos do § 1º do art. 202 do RI/TCU. 
 o recolhimento tempestivo do débito somente saneará o processo caso seja reconhecida a sua boa-fé e não se constate outra irregularidade nas contas, nos termos do art. 12, inciso VI, da Resolução-TCU 170/2004.
 o não atendimento à citação implicará revelia, para todos os efeitos, dando-se prosseguimento ao processo, nos termos do art. 12, inciso VII, da Resolução-TCU 170/2004."
 
10.	Com a subida dos autos a meu Gabinete, para pronunciamento, e considerando a necessidade de se estabelecer o devido contraditório, em observância ao devido processo legal, restituí o feito à SecexTCE para que, com fulcro nos arts. 10, § 1º, e 11 da Lei 8.443/1992 realizasse a citação solidária dos responsáveis arrolados, conforme proposto (Despacho de peça 43) .
11.	Concluída a nova etapa de contraditório, vieram aos autos as alegações de defesa da responsável, Sra. Jandira Soares Silva Xavier, examinadas na derradeira instrução produzida pela SecexTCE à peça 67, que contou com o de acordo da diretoria da unidade e do respectivo titular da secretaria (peças 68/69) . Reproduzo a seguir referida instrução de peça 67:
 "INTRODUÇÃO
1.	Trata-se de tomada de contas especial instaurada pelo Ministério da Integração Nacional em desfavor da Sra. Jandira Soares Silva Xavier, ex-prefeita de Baianópolis/BA (gestão 2005-2012) , em razão da execução parcial do objeto do Convênio 50/2008 (Siafi 625894) , celebrado com o Ministério da Integração Nacional e aquele município, tendo por objeto a reconstrução de três pontes, nas localidades de Rio dos Amigos, Mutumba e Boa Esperança (peça 1, p. 105) .
HISTÓRICO 
2.	Conforme disposto na cláusula quarta do termo de convênio, foram previstos R$ 315.000,00 para a execução do objeto, dos quais R$ 300.000,00 seriam repassados pelo concedente e R$ 15.000,00 corresponderiam à contrapartida (peça 1, p. 108) . 
3.	O Siafi registra a celebração de termo aditivo, no valor de R$7.141,14 (peça 2, p. 349) , cujo termo não consta dos autos. Na peça 2, p. 112, fica esclarecido tratar-se dos rendimentos de aplicação financeira.
4.	Os recursos federais foram repassados em parcela única, mediante a Ordem Bancária 2008OB901886, no valor de R$ 300.000,00, emitida em 25/6/2008. Os recursos foram creditados na conta específica (Banco do Brasil, agência 1486-9, conta corrente 10644-5) em 1/7/2008, conforme extrato assente na peça 1, p. 342. 
5.	O convênio vigeu no período de 25/6/2008 a 30/5/2009, conforme cláusula terceira do ajuste (peça 1, p. 108) e 1º e 2º termos aditivos (peça 1, p. 130 e 153) , e previa a apresentação da prestação de contas até 30 dias contados da data do término da vigência.
6.	Conforme o repassador dos recursos, após inspeção in loco, constatou-se que houve uma redução de 17% no objeto conveniado, conforme assente no Relatório de Inspeção 076/2011-ASR (peça 2, p. 82) :
	Item
	Discriminação dos serviços
	Un
	Quant. a executar
	Quant. executada
	Total (%) executado

	1.1
	Reconstrução da Ponte Comunidade de Angicos
	m2
	42,00 
	36,00
	85,00

	2.1
	Reconstrução da Ponte Comunidade Mutumba
	m2
	63,00 
	54,00
	85,00

	2.3
	Reconstrução da Ponte Comunidade Boa Esperança
	m2
	35,00  
	12,00
	34,00

	                                               Memória de Cálculo
A: Ponte comunidade de Angicos:
Previsto reconstrução de 42,00 m2, executado apenas 36,00 m2
Valor total para 42,00 m2 = R$123.185,29
Valor por m2 = R$2.932,98
Valor executado da obra = 36,00 m2 x R$ 2.932,98 = R$105.587,28
B: Ponte Comunidade de Mutumba: 
Previsto reconstrução de 63,00 m2, executado apenas 54,00 m2 
Valor total para 63,00 m2 = R$ 175.602,08 
Valor por m2 = R$ 2.787,33 
Valor executado da obra = 54,00 m2 x R$ 2.787,33 = R$ 150.515,82 
C: Ponte Comunidade de Boa Esperança: 
Previsto reconstrução de 35,00 m2, executado apenas 12,00 m2 
Valor total para 35,00 m2 = R$ 16.212,63 
Valor por m2 = R$ 463.21 
Valor executado da obra = 12,00 m2 x RS 463,21 = R$ 5.558,52 
TOTAL REALIZADO DE OBRA = RS 261.661,62 
TOTAL PREVISTO DE OBRA - RS 315.000,00 
Percentuais: executado = 83% 
                    não executado = 17%

7.	Questionado, o município de Baianópolis/BA sustentou que (peça 2, p. 94) :
O valor de aproximadamente 17% (dezessete por cento) informado como não aplicado, fora utilizado nas execuções das ampliações das alturas dos pilares e profundidades das fundações das pontes de Angico e Mutumba, visto que tais valores existentes nos projetos apresentados não condisseram com os valores em campo, talvez por uma falha no perfil topográfico, tendo, com isto, que sofrer alterações, bem como a alteração no valor da aquisição das vigas metálicas, visto que na região inexistia fornecedores para tal. (sic) 
8.	O concedente, após a análise das justificativas apresentadas pelo município e considerando não terem sido apresentados os projetos executivos que confirmassem o que foi executado e apresentado em Planilhas e Orçamentos, manteve a diferença apontada (16,9328%) bem como o correspondente débito de R$ 53.338,28 (peça 2, p. 106) .
9.	Em nova análise, constante da Informação Financeira 115/2012/CAPC/CGCONV /DGI/DSECEX/MI (peça 2, p. 112) , o concedente retificou o valor do débito:
	Recursos
	Valor do Convênio (R$) 
	Percentual não executado
	Valor glosado (R$) 

	Federal
	300.000,00
	16,9328%
	50.798,46

	Contrapartida
	15.000,00
	16,9328%
	2.539,92

	Rendimento de aplicação financeira
	7.141,14
	16,9328%
	 (1.209,19) 

10. Segundo o concedente, o valor de R$ 1.209,19 deve ser estornado do débito, para evitar cobrança em duplicidade, uma vez que já está sendo solicitada a devolução de R$ 50.798,46 corrigidos monetariamente. 
11. Ainda na mencionada análise (peça 2, p. 112) , o concedente anotou que: (i) houve devolução de saldo de convênio; (ii) as despesas registradas na relação de pagamento foram devidamente identificadas nos extratos da consta específica; (iii) a contrapartida, apesar de não ter sido depositada em sua totalidade na conta específica, foi comprovada na Nota Fiscal 1368; e (iv) foi realizado o devido processo licitatório, que culminou com a contratação da empresa Aratu Empreendimentos Comerciais e Serviços Ltda.
12. Notificado novamente do débito (peça 2, p. 125) , o município apresentou as seguintes alegações (peça 2, p. 133) :
a) a obra da ponte localizada na Comunidade Boa Esperança não seria reconstrução e sim reforma, o que poderia ser verificado ao se analisar a composição dos itens do projeto básico e se constatar a ausência de itens necessários, tais como, mesoestrutura, superestrutura, tabuleiro, itens que estariam presentes nos projetos básicos das outras duas pontes; ademais, o próprio valor desta ponte seria bem inferior aos das demais, o que confirmaria a tese de que o projeto básico teria se tratado de uma reforma; 
b) na inspeção realizada pelo concedente houve equívoco quanto às medidas realizadas;
c) os valores por m2 apresentados pelo Ministério da Integração seriam abusivos. apresentou nova memória de cálculo para o valor glosado, concluindo que o valor do débito não poderia passar de R$ 12.980,80, ou seja, 4,12% do total conveniado de R$ 315.000,00 (peça 2, p. 140/141) ;
d) se houve diferença na metragem, essa diferença teria ocorrido somente no item 'tabuleiro', referente às pontes de Rio dos Angicos e Mutumba e, no caso da ponte de Boa Esperança, não se trataria de reconstrução, mas de reforma na estrutura de alvenaria de pedra, e em nenhum item se trataria de concreto armado, e que deveria ser levado em consideração que, nesta obra, no leito do rio, foi colocada uma camada de alvenaria de pedra argamassada, formando uma pequena contenção ou barragem para reter parte da água.
13. Na análise das informações trazidas pelo convenente, o Ministério da Integração Nacional, em parecer lançado na peça 2, p. 155, asseverou que: (i) na inspeção o engenheiro chegou à diferença questionada utilizando uma trena: mediu o comprimento e a largura das pontes, e, ao multiplicar as dimensões aferidas, chegou ao resultado explanado; (ii) o convenente acompanhou toda a inspeção e não questionou a metodologia adotada; e (iii) caberia ao convenente, ao questionar a forma de medição, demonstrar a metragem correta. Assim, manteve o débito apontado.
14. O convenente foi novamente notificado do débito (peça 2, p. 157-167) e de sua inscrição no Cadin (peça 2, p. 186) .  Em resposta, limitou-se a solicitar o valor atualizado do débito (peça 2, p. 194) .
15. Ao prestar a informação requerida, o concedente excluiu o valor referente à contrapartida e parte dos rendimentos de aplicação financeira (peça 2, p. 197) :
	Data
	Valor
	D/C
	Referente

	25/6/2008
	50.798,46
	D
	Glosa de 16,9328% sobre a parcela do concedente em decorrência de diferença nas metragens das pontes.

	11/3/2010
	6.978,00
	D
	Rendimento de aplicação financeira

	11/3/2010
	1.209,19
	C
	Estorno rendimento de aplicação financeira sobre o valor glosado.

16. Constam dos autos, o Relatório do Tomador de Contas (peça 2, p. 327) , Relatório de Auditoria do Órgão de Controle Interno (peça 2, p. 354) , o Certificado de Auditoria (peça 3, p. 2) , o Pronunciamento do Dirigente do Órgão de Controle Interno (peça 3, p. 3) e o Pronunciamento Ministerial (peça 3, p. 7) .
17. No âmbito deste Tribunal, foram citados a Sra. Jandira Soares Silva Xavier, solidariamente com a sociedade empresária Aratu Empreendimentos Comerciais e Serviços Ltda., responsável pela execução das obras (peça 6) .
18. Em cumprimento ao Despacho do Secretário (peça 8) , foram expedidos os Ofícios de citação 1215/2016 (peça 10) e 1216/2016-TCU/SECEX-BA (peça 11) , ambos datados de 12/6/2016.
19. O Ofício 1215/2016-TCU/SECEX-BA, destinado à citação da sociedade empresária Aratu Empreendimentos Comerciais e Serviços Ltda., enviado ao endereço apurado na base de dados da Receita Federal (peça 9) , foi devolvido com a informação aposta de 'mudou-se' (peça 12) .
20. Após as infrutíferas tentativas de apurar o endereço atual da empresa, relatadas na peça 42, a Unidade Técnica promoveu a citação da sociedade empresária por meio do Edital 0046/2016, de 7/6/2016 (peça 21) , publicado na Sessão 3 do Diário Oficial da União de 16/6/2016 (peça 23) .
21. Transcorrido o prazo regimental fixado e mantendo-se inerte a aludida responsável, impõe-se que esta seja considerada revel, dando-se prosseguimento ao processo, de acordo com o art. 12, § 3º, da Lei 8.443/1992.
22. Cumpre salientar que o efeito da revelia não se restringe ao prosseguimento dos atos processuais, como erroneamente se pode inferir do teor do mencionado dispositivo legal, vez que esse seguimento constitui decorrência lógica na estipulação legal dos prazos para que as partes produzam os atos de seu interesse. O próprio dispositivo legal citado vai mais além ao dizer que o seguimento dos atos, uma vez configurada a revelia, dar-se-á para todos os efeitos, inclusive para o julgamento pela irregularidade das contas, como se pode facilmente deduzir.
23. A Sra. Jandira Soares Silva Xavier, por intermédio do expediente constante da peça 20, juntou aos autos as suas alegações de defesa, arguindo, em síntese, que:
	a) consoante o disposto no art. 16, § 2º, da Lei 8.443/1992, a responsabilidade solidária somente pode ser atribuída ao agente público que praticou o ato irregular;
	b) a responsabilização civil nos processos no âmbito dos tribunais de contas surge quando o gestor provoca ou contribui para a ocorrência de prejuízo aos cofres públicos, ao violar normativos legais, regulamentares ou convencionais aplicáveis ao caso concreto, e isto jamais foi demonstrado nos autos;
	c) adotou todos os cuidados necessários para o devido cumprimento do convênio: todos os procedimentos exigidos por lei foram adotados, tais como o Processo Administrativo (13/2008) para a realização da licitação, Tomada de Preço 001/2008, processos de pagamento, dentre outros; a empresa vencedora do certame emitiu todas as notas fiscais, onde resta demonstrado que os pagamentos foram realizados de acordo com a medição das obras, bem como foram recolhidos todos os impostos devidos;
	d) a fiscalização das obras foi realizada por engenheiro da prefeitura, o mesmo que assinou as planilhas relativas ao orçamento das obras (peça 20, p. 7) . inexiste culpa que lhe possa ser imputada, pois, para evitar qualquer negligência, imprudência ou imperícia, além de adotar todos os procedimentos legais e contratuais exigidos, exigiu que um servidor, qualificado para tanto, acompanhasse todas as etapas das obras. resta demonstrada a ausência de um dos elementos necessários à existência da responsabilidade do agente público: a culpa;
	e) todas as obras foram concluídas, e são ainda hoje utilizadas diuturnamente pelos moradores daquelas localidades a higidez das obras foi atestada pelo mencionado engenheiro fiscal da prefeitura;
	f) cumpriu com o exigido no art. 67 da Lei 8.666/93, quando determino que o engenheiro fiscal da prefeitura acompanhasse e fiscalizasse a execução das obras;
	g) ressalta o teor do Acórdão 1296/2015-TCU-Plenário (relatado pelo Exmo. Ministro José Múcio Monteiro) , para afirmar que, de acordo com as exigências inerentes àquela decisão, bem como nos documentos anexos à TCE, fica devidamente demonstrada a sua postura proba e eficiente quanto à gestão e execução do Convênio 050/2008.
24. A instrução da peça 27 analisou as alegações apresentadas pela Sra. Jandira Soares Silva Xavier, nos termos do excerto a seguir:  
26.	A ex-gestora não logrou trazer aos autos prova de que tenha apresentado ao concedente proposta de alteração do objeto pactuado no ajuste.  Limitou-se a tentar transferir ao engenheiro por ela designado para acompanhar e fiscalizar a execução das obras a responsabilidade pelas irregularidades apontadas pelo concedente na execução do ajuste.
27.	A Cláusula Sexta do termo do ajuste dispôs textualmente que (peça 1, p. 109) :
CLÁUSULA SEXTA - ALTERAÇÃO DO CONVÊNIO
Este Convênio poderá ser alterado mediante proposta do CONVENENTE, devidamente formalizada e justificada, a ser apresentada ao CONCEDENTE para análise e decisão, no prazo mínimo de 30 (trinta) dias antes do término da vigência, sendo vedada a alteração do objeto descrito na CLÁUSULA PRIMEIRA.
28.	Logo, diferentemente do que aduz a indigitada, a sua responsabilidade pelas irregularidades tratadas na presente TCE é claramente objetiva, na medida em que, ao reduzir a meta física sem a prévia autorização do órgão concedente, não respeitou as disposições expressas na Cláusula Sexta do convênio.
29.	A alegada necessidade de alteração do objeto, com a redução das dimensões das pontes, obrigatoriamente deveria ter sido comunicada ao concedente, para que, se autorizada, fosse firmado o pertinente Termo Aditivo, o que não ocorreu.
30.	Portanto, as alegações de defesa apresentadas pela ex-prefeita Jandira Soares Silva Xavier não merecem prosperar, uma vez que não tem o condão de justificar a redução da meta física pactuada no convênio sem a prévia autorização do órgão concedente.
25. A respectiva proposta de encaminhamento (peça 27, p. 6-7) sugeriu considerar revel a sociedade empresária Aratu Empreendimentos Comerciais e Serviços Ltda. (CNPJ 06.890.563/0001-89) , nos termos do art. 12, § 3º, da Lei 8.443/1992, julgar irregulares suas contas e as da Sra. Jandira Soares Silva Xavier, condenando-as, solidariamente, ao pagamento da dívida e, ainda, com aplicação de multa.    
26. Os dirigentes de instâncias superiores da Secex-BA anuíram com essa proposta (peças 28 e 29) . O MP/TCU também consentiu com a proposta formulada pela Secex-BA (peça 30) .
27. Em Despacho da peça 31, o Exmo. Ministro-Relator Augusto Sherman Cavalcanti fez breve resumo dos fatos e se pronunciou no sentido do retorno dos autos para saneamento, mediante diligências que entendeu necessárias, nos termos do excerto a seguir:
11.	Pesquisa realizada nesta data ao sítio da Justiça Federal na Internet (www.jfba.jus.br) revela que a ação judicial movida pela responsável, com vistas à anulação do processo administrativo e respectivos pareceres que resultaram na instauração desta tomada de contas especial, foi levada a termo, tendo o magistrado proferido sentença judicial favorável ao pleito da ex-prefeita, em 1º/12/2017, em cuja parte dispositiva se lê o seguinte:
'Posto isso, JULGO PROCEDENTE O PEDIDO deduzido na inicial, para o fim de desconstituir a decisão emanada do Processo nº 59050.002919/2007-70 e reconhecer o cumprimento do Convênio nº 50/2008-MI, firmado entre o Município de Baianópolis/BA, extinguindo o feito com resolução do mérito, art. 487, I do CPC.' (in: https://processual.trf1.jus.br/consultaProcessual/processo.php?proc=00005878520134013303&secao=BES&pg=1&enviar=Pesquisar) .
12.	 Da leitura da referida sentença, verifico que houve a realização de perícia judicial, cujo laudo pericial serviu de base para a decisão do magistrado.
13.	 Em que pese a independência das instâncias judicial e administrativa, bem como o fato de que a União apresentou recurso de apelação contra essa sentença, que se encontra, portanto, sob efeito suspensivo, resta induvidosa, a meu ver, a importância de referido laudo pericial para a formação de convicção definitiva de mérito sobre as presentes contas, ensejando o cotejamento desse laudo e da sentença com os demais elementos constantes desta tomada de contas especial, face, inclusive e especialmente, o princípio da verdade material.
14.	 Destarte, tendo por norte esse princípio, entendo que para o saneamento do feito e apreciação de mérito destas contas se faz necessário a juntada a este processo de cópia do referido laudo pericial e da sentença proferida em primeira instância, incluindo-se as razões recursais apresentadas na atual etapa processual do processo judicial, a fim de que se chegue a uma segura decisão de mérito acerca da regularidade ou irregularidade das contas da responsável.
14.	 Assim, com fundamento nos arts. 10, § 1º, e 11 da Lei 8.443/1992 c/c o art. 157 do Regimento Interno/TCU, determino, preliminarmente, à Secex/BA que:
14.1 - faça juntada a estes autos de cópia da sentença judicial havida em primeira instância da Justiça Federal no processo 0000587-85.2013.4.01.3303;
14.2 - diligencie à Advocacia-Geral da União com vistas a obter cópia do processo judicial em questão, ou cópia do laudo pericial judicial produzido anteriormente à sentença proferida pelo Juízo da 1ª Vara Federal da Justiça Federal, Subseção Judiciária de Barreiras/BA, relativo ao processo 000587-85.2013.4.01.3303, juntamente com as peças processuais produzidas por aquele órgão jurídico na defesa dos interesses da União, incluindo aquela relativa ao recurso de apelação interposto, bem como das respectivas razões e contrarrazões recursais apresentadas pelas partes;
14.3 - caso as informações requeridas no subitem anterior se revelem indisponíveis ou insuficientes, requeira diretamente à Justiça Federal, mediante a realização de diligência, cópia do referido processo judicial;
14.4 - reinstrua o feito procedendo-se a análise da documentação obtida, em confronto com as demais constantes destes autos, de forma a conduzir ao juízo de mérito sobre estas contas, devolvendo os autos ao Ministério Público/TCU, para novo pronunciamento, nos termos do art. 81 da LO/TCU;
14.5 - sem embargo dessas medidas, caso a análise conduza à manutenção da proposição anterior de julgamento pela irregularidade das contas, com condenação em débito, haverá a secretaria que ofertar às partes nova oportunidade de pronunciamento, incluindo sobre os novos elementos juntados aos autos, para garantia do contraditório e ampla defesa, considerando o disposto no art. 298 do Regimento Interno, os artigos 9º e 10 do CPC, a seguir explicitados, e o disposto na jurisprudência deste Tribunal, cujos acórdãos são também especificados a seguir: 
'Art. 9º Não se proferirá decisão contra uma das partes sem que ela seja previamente ouvida.' 
'Art. 10.  O juiz não pode decidir, em grau algum de jurisdição, com base em fundamento a respeito do qual não se tenha dado às partes oportunidade de se manifestar, ainda que se trate de matéria sobre a qual deva decidir de ofício.', 
'Deve-se promover novamente o contraditório no caso de juntada aos autos, após ou concomitantemente à realização de audiência ou citação dos responsáveis, de novos documentos que lhes sejam desfavoráveis'. (enunciado associado ao Acórdão 3615/2015-TCU-Primeira Câmara - Jurisprudência Selecionada) 
'1. Na instrução dos processos de controle externo, as diligências necessárias ao saneamento dos indícios de irregularidades em apuração devem ser realizadas previamente ao exercício do contraditório dos responsáveis e interessados (audiência, citação e oitiva do art. 250, § 6º do Regimento Interno do TCU) . 
2.	Caso seja necessária a realização de nova diligência após o chamamento das partes, deve a unidade técnica avaliar a repercussão dos novos documentos na situação processual individual de cada responsável ou interessado, promovendo novamente o contraditório se a documentação puder fundamentar proposta de mérito desfavorável à parte.' (Sumário - Acórdão 1601/2014-TCU-Plenário) .
28. Em cumprimento à determinação dos itens 14.1 e 14.2 do Despacho do Exmo. Ministro-Relator Augusto Sherman Cavalcanti indicado no item 27 anterior:
28.1 Foi juntada aos autos a cópia da sentença judicial havida em primeira instância da Justiça Federal no processo 0000587-85.2013.4.01.3303 (peça 32) 
28.2. Mediante Ofício 1688/2018-TCU/SECEX-BA, de 10/7/2018 (peça 33 - AR peça 34) e Ofício 2413/2018-TCU/SECEX-BA, de 01/11/2018 (peça 35 - AR peça 38) , foi efetuada diligencia à Advocacia-Geral da União solicitando cópia do processo judicial 0000587-85.2013.4.01.3303, ou cópia do laudo pericial judicial produzido anteriormente à sentença proferida pelo Juízo da 1ª Vara Federal da Justiça Federal, Subseção Judiciária de Barreiras/BA, relativo ao processo 000587-85.2013.4.01.3303, juntamente com as peças processuais produzidas por aquele órgão jurídico na defesa dos interesses da União, incluindo aquela relativa ao recurso de apelação interposto, bem como das respectivas razões e contrarrazões recursais apresentadas pelas partes. A diligência foi atendida mediante Ofício 5681/2018-AGU/PU/BA-NL (peça 36, p.1) , acompanhado dos documentos da peça 36, p. 2-511, e da peça 37.
29. Em cumprimento à determinação dos itens 14.4 do Despacho do Exmo. Ministro-Relator Augusto Sherman Cavalcanti indicado no item 27 anterior, o processo foi reinstruído (peça 40) , nos termos do excerto a seguir: 
29.	 Antes da análise da documentação que foi obtida, indicada no item 28 anterior, é importante destacar que, conforme informações do item 6 anterior, de forma equivocada, o Relatório de Inspeção in loco 076/2011-ASR (peça 2, p. 82-85) indicou a área a executar de 42,00 m² de Reconstrução da Ponte de Angicos; 63,00 m² de área a executar na Reconstrução da Ponte Mutamba; e 35,00 m2 de área a executar na Reconstrução da Ponte Comunidade Boa Esperança. Essas áreas das 3 (três) pontes que também foram indicadas no campo 'identificação do Objeto' do Plano de Trabalho (peça 1, p. 20) não são corretas:
O PROJETO VISA A RECONSTRUÇÃO DE 03 (TRÊS) PONTES NO MUNICÍPIO DE BAIANÓPOLIS - BA. SENDO: UMA NA LOCALIDADE DE RIO DOS ANGICOS COM 42,00 m2, UMA NA LOCALIDADE DE MUTAMBA COM 63,00 m2 E A ULTIMA NA LOCALIDADE DE BOA ESPERANÇA COM 35,00 m2
29.1. Tais informações são equivocadas, pois as planilhas orçamentárias dos Projetos Básicos (PB) , que fazem parte do Plano de Trabalho, comprovam que a área da Ponte no Rio dos Angicos é de 48,00 m² e não de 42,00 m2, a área da Ponte no Rio Mutumba é de 72,00 m² e não de 63,00 m2, e a área da Ponte na Boa Esperança é de 32,00 m² e não de 35,00 m2, conforme será esclarecido a seguir:
29.1.1. Inicialmente cabe ressaltar que, conforme disposto na cláusula quarta do termo de convênio, foram previstos R$ 315.000,00 para a execução do objeto, dos quais R$ 300.000,00 seriam repassados pelo concedente e R$ 15.000,00 corresponderiam à contrapartida (peça 1, p. 108) . O valor conveniado de R$ 315.000,00 foi obtido com base na soma das planilhas orçamentárias dos Projetos Básicos (PB) : R$ 123.185,29 referente ao PB da Ponte no Rio dos Angicos (peça 1, p. 50) + R$ 175.602,08 referente ao PB da Ponte no Rio Mutamba (peça 1, p.51) + R$ 16.212,63 referente ao PB da Ponte na Boa Esperança (peça 1, p.52) . 
a) PONTE NO RIO DOS ANGICOS: A área da Ponte no Rio dos Angicos é de 48,00 m², pois, conforme indicado na Planilha orçamentária do Projeto Básico da Ponte no Rio dos Angicos, o item do Serviço 01.02 LOCAÇÃO DA OBRA tem a quantidade de 48,00 m²; o item do Serviço 05.04 ESCORAMENTO DO TABULEIRO tem a quantidade de 48,00 m²; e também o item do Serviço 06.01 LIMPEZA DA OBRA tem a quantidade de 48,00 m²:
 Planilha orçamentária do Projeto Básico da Ponte no Rio dos Angicos (peça 1, p.50) :
 (...) 
b) PONTE NO MUTAMBA: A área da Ponte no Rio Mutamba é de 72,00 m², pois, conforme indicado na Planilha orçamentária do Projeto Básico da Ponte no Rio Mutamba, o item do Serviço 01.02 LOCAÇÃO DA OBRA tem a quantidade de 72,00 m²; o item do Serviço 05.04 ESCORAMENTO DO TABULEIRO tem a quantidade de 72,00 m²; e também o item do Serviço 06.01 LIMPEZA DA OBRA tem a quantidade de 72,00 m²:
 Planilha orçamentária do Projeto Básico da Ponte no Mutamba (peça 1, p.51) :
 (...) 
c) PONTE NA BOA ESPERANÇA: A área da Ponte no Rio Nova Esperança é de 32,00 m², pois, conforme indicado na Planilha orçamentária do Projeto Básico da Ponte na Boa Esperança, o item do Serviço 01.02 LOCAÇÃO DA OBRA tem a quantidade de 32,00 m²; e também o item do Serviço 06.01 LIMPEZA DA OBRA tem a quantidade de 32,00 m²:
Planilha orçamentária do Projeto Básico da Ponte na Boa Esperança (peça 1, p.52) :
 (...) 
ANÁLISE DA DOCUMENTAÇÃO INDICADA NO ITEM 28 ANTERIOR, QUE FORAM OBTIDAS EM CUMPRIMENTO À DETERMINAÇÃO DOS ITENS 14.1 E 14.2 DO DESPACHO DO EXMO. MINISTRO-RELATOR AUGUSTO SHERMAN CAVALCANTI  
LAUDO DO PERITO DO JUÍZO ACERCA DO OBJETO DO CONVÊNIO 050/2008-MI (PEÇA 37, P. 6-33) 
30.	 Referido Laudo serviu de base para Decisão favorável à responsável em primeira instância da Justiça Federal, no processo 000587-85.2013.4.01.3303, na ação judicial que moveu contra a união, com vistas à anulação do processo administrativo e respectivos pareceres que resultaram na instauração desta tomada de contas especial.
PONTE DOS ANGICOS.
 (...) 
32.3. Portanto, como ficou comprovado era prevista a execução de 48,00 m2 da Ponte no Rio dos Angicos, não sendo verdadeiras as conclusões do Perito do Juízo, de que:	
Observa-se que a previsão de custo total de R$123.185,29 para a construção de 42,00 m2 geraria um custo geral por m2 da obra em R$ 2.932,98 (sic) 
CONSTATOU-SE 
Na execução houve redução do custo de construção, quando a previsão era de construir 42.00 m2, no físico foi construída uma ponte de 45,68m², portanto, com uma área a mais executada na Ponte dos Angicos de 3,68m², gerou uma redução no custo previstos do m2, realizando a obra à um custo m2 de RS 2.696,70 (sic) 
PONTE DA MUTAMBA.
 (...) 
34.3. Portanto, como ficou comprovado era prevista a execução de 72,00 m2 da Ponte no rio dos Mutamba, não sendo verdadeiras as conclusões do Perito do Juízo, de que:	
Observa-se que a previsão de custo total de R$175.602,08 para a construção de 63,00 m2 geraria um custo geral de por m2 da obra em R$ 2.787,33 
CONSTATOU-SE 
Na execução houve redução do custo de construção, quando a previsão era de construir 63,00 m², no físico foi construída uma ponte de 70,40 m², portanto, com uma área a maior executada na Ponte da Mutamba de 7,40 m², gerou uma redução no custo previsto do m², realizando a obra à um custo m2 de RS 2.494.34 
PONTE BOA ESPERANÇA.
 (...) 
36.	 As conclusões do Laudo Pericial acerca da Ponte na Boa Esperança são equivocadas, indicando a inexistência de débito, com intervenção apenas das alas externas em pedra (grifei) , e não uma reconstrução total da ponte. Ao contrário do informado, há débito sim, devendo serem glosados os serviços do item 01.02 da Planilha orçamentária do Projeto Básico da Ponte na Boa Esperança, de locação da obra = área do tabuleiro = área da ponte (32 m2) , no valor total de R$ 208,00, que não foi executado. E também o item 05.01 da referida planilha, de limpeza da obra = área do tabuleiro = área da ponte (32 m2) , no valor de R$ 42,24, pois não existe limpeza de algo que não foi executado. Portanto, em relação à Ponte na Boa Esperança, devem ser glosados R$ 250,42 de serviços que não foram executados (R$ 208,00 + R$ 42,24) . 
Planilha orçamentária do Projeto Básico da Ponte na Boa Esperança (peça 1, p.52) :
 (...) 
SENTENÇA JUDICIAL HAVIDA EM PRIMEIRA INSTÂNCIA DA JUSTIÇA FEDERAL NO PROCESSO 0000587-85.2013.4.01.3303 
37.	Referido Laudo do perito do juízo acerca do objeto do convênio 050/2008-MI, que, conforme foi demonstrado, possui erros e, com conclusões incorretas, serviu de base para Decisão favorável à responsável em primeira instância da Justiça Federal, no processo 000587-85.2013.4.01.3303, na ação judicial que moveu contra a União, com vistas à anulação do processo administrativo e respectivos pareceres que resultaram na instauração desta tomada de contas especial (peça 37, p. 49-59) , (...) 
 (...) 
38. Tendo em vista que, conforme ficou comprovado no item 29 anterior, a quantidade a executar na Reconstrução da Ponte Comunidade de Angicos é de 48,00 m² e não de 42,00 m2, a área da reconstrução da Ponte no Rio Mutamba é de 72,00 m² e não de 63,00 m2, corrigindo os percentuais não executados da obra referentes a essas duas pontes no quadro do item 6 anterior, tem-se:
	Item
	Discriminação dos serviços
	Un
	Quant. a executar
	Quant. executada
	Total (%) executado

	1.1
	Reconstrução da Ponte Comunidade de Angicos
	m2
	48,00
	36,00
	75,00

	2.1
	Reconstrução da Ponte Comunidade Mutumba
	m2
	72,00
	54,00
	75,00

38.1. Quanto à Ponte Comunidade Boa Esperança, conforme demonstrado no item 36 anterior, deve ser glosado R$ 250,42 de serviços que não foram executados (R$ 208,00 + R$ 42,24) , referente aos seguintes itens da Planilha orçamentária do Projeto Básico: 01.02 de locação da obra = área do tabuleiro = área da ponte (32 m2) , no valor total de R$ 208,00, que não foi executado. E também o item 05.01, de limpeza da obra = área do tabuleiro = área da ponte (32 m2) , no valor de R$ 42,24, pois não existe limpeza de algo que não foi executado. 
38.2 E, portanto, os valores a serem glosados são os seguintes:
38.2.1. Ponte comunidade de Angicos:
	Previsto reconstrução de 48,00 m2, executado apenas 36,00 m2
	Valor total para 48,00 m2 = R$123.185,29
	Valor por m2 = R$2.566,39
	Valor não executado da obra = 12,00 m2 x R$ 2.566,39 = R$ 30.796,32
38.2.2. Ponte Comunidade de Mutamba: 
	Previsto reconstrução de 72,00 m2, executado apenas 54,00 m2 
	Valor total para 72,00 m2 = R$ 175.602,08 
	Valor por m² = R$ 2.438,92 
	Valor não executado da obra = 18,00 m2 x R$ 2.438,92 = R$ 43.900,52 
38.2.3. Ponte Comunidade de Boa Esperança: 
	Valor não executado da obra = R$ 250,42 
39.	Portanto, foi apurado o dano a valores originais ao erário decorrente de pagamento por serviços não executados à empresa Aratu Empreendimentos Comerciais e Serviços Ltda., no valor de R$ 74.947,26, com aproveitamento da parcela executada, de responsabilidade da Sra. Jandira Soares Silva Xavier (CPF XXX.529.455-XX) , ex-Prefeita do Município de Baianópolis-BA, e da empresa Aratu Empreendimentos Comerciais e Serviços Ltda. (CNPJ 06.890.563/0001-89) .    
29.1. A respectiva proposta de encaminhamento da instrução da peça 40 foi: 
41.1 realizar a seguinte citação:
i) solidária da Sra. Jandira Soares Silva Xavier (CPF XXX.529.455-XX) ex-Prefeita do Município de Baianópolis-BA e da empresa Aratu Empreendimentos Comerciais e Serviços Ltda. (CNPJ 06.890.563/0001-89) , com fundamento nos arts. 10, § 1º, e 12, incisos I e II, da Lei 8.443/1992 c/c o art. 202, incisos I e II, do RI/TCU, para que, no prazo de quinze dias, apresentem alegações de defesa e/ou recolham, solidariamente, aos cofres do Tesouro Nacional, a quantia abaixo indicada, atualizada monetariamente a partir da respectiva data até o efetivo recolhimento, na forma da legislação em vigor, em decorrência de pagamento por serviços não executados à empresa Aratu Empreendimentos Comerciais e Serviços Ltda. com recursos repassados pelo Ministério da Integração Nacional, mediante o Convênio 50/2008 (Siafi 625894) :
	VALOR ORIGINAL (R$) 
	DATA DA OCORRÊNCIA

	74.947,26 (D) 
	01/07/2008 

	                      Valor atualizado até 25/05/2020: R$ 141.178,15
Dispositivos violados: arts. 37, caput c/c. 70, § único, da Constituição Federal/1988; art. 93 do Decreto-Lei 200, de 25/2/1967; arts. 66 do Decreto 93.872/1986; arts. 62 e 63 da Lei 4.320/1964.
Irregularidade: inexecução parcial do objeto do Convênio 50/2008 (Siafi 625894) , com aproveitamento útil da parcela executada;
Evidências: Relatório de Inspeção 076/2011-ASR (peça 2, p. 82) ; Planilhas orçamentárias dos Projetos Básicos (PB) , que fazem parte do Plano de Trabalho (peça 1, p. 50-52) .
Condutas:
a) Sra. Jandira Soares Silva Xavier (CPF XXX.529.455-XX) , ex-Prefeita do Município de Baianópolis-BA (gestão 2005-2012) - Realizar pagamentos a empresa Aratu Empreendimentos Comerciais e Serviços Ltda. relativos à parcela do objeto do Convênio 50/2008 (Siafi 625894) maior que a efetivamente executada;
b) Aratu Empreendimentos Comerciais e Serviços Ltda. (CNPJ 06.890.563/0001-89) , empresa contratada. - Receber pagamentos relativos à parcela do objeto do Convênio 50/2008 (Siafi 625894) , maior que a efetivamente executada;
Nexo causal: 
a) A realização de pagamento relativo à parcela do objeto do Convênio 50/2008 (Siafi 625894) maior que a efetivamente executada resultou em prejuízo equivalente à diferença entre o valor pago e o valor correspondente à parcela executada;
b) O recebimento de pagamento relativo à parcela do objeto do Convênio 50/2008 (Siafi 625894) , maior do que a efetivamente executada, resultou em prejuízo equivalente à diferença entre o valor pago e o valor correspondente à parcela executada;
 (...) 
30. Os dirigentes de instâncias superiores da Secex-TCE anuíram com essa proposta (peças 41 e 42) . 
31. Em Despacho da peça 43, o Exmo. Ministro-Relator Augusto Sherman Cavalcanti fez breve resumo dos fatos, e determinou a citação solidária dos responsáveis arrolados, conforme proposto à peça 40.
32. O Ofício 29779/2020-TCU/Seproc, destinado à citação da sociedade empresária Aratu Empreendimentos Comerciais e Serviços Ltda., enviado ao endereço apurado na base de dados da Receita Federal (peça 45) , foi recebido, conforme AR (peça 48) .
33. Transcorrido o prazo regimental fixado e mantendo-se inerte a aludida responsável, impõe-se que ela seja considerada revel, dando-se prosseguimento ao processo, de acordo com o art. 12, § 3º, da Lei 8.443/1992.
34. A Sra. Jandira Soares Silva Xavier, mediante ofícios das peças 50 e 65, datados de 24/07/2020, acompanhada dos documentos das peças 51 a 63, apresentou suas alegações de defesa.
ANÁLISE DOS PRESSUPOSTOS DE ADMISSIBILIDADE
35. Verifica-se que não houve o transcurso de mais de dez anos desde o fato gerador sem que tenha havido a notificação do responsável pela autoridade administrativa federal competente (art. 6º, inciso II, c/c art. 19 da IN/TCU 71/2012, modificada pela IN/TCU 76/2016) , uma vez que, conforme demonstrado no item 5 anterior, a vigência do Convênio foi até 30/05/2009 e o Despacho do Secretário da Secex-BA que determinou a citação dos responsáveis é datado de 09/05/2016 (peça 8) . 
35.1. Verifica-se que o valor atualizado do débito apurado (sem juros) em 1º/7/2017 é superior a R$ 100.000,00, na forma estabelecida conforme os arts. 6º, inciso I, e 19 da IN/TCU 71/2012, modificada pela IN/TCU 76/2016.
EXAME TÉCNICO
Alegações de defesa apresentadas pela responsável Jandira Soares Silva Xavier:
36. Inicialmente, alega que a controvérsia da lide é devida 'a um pequeno equívoco material na elaboração do instrumento contratual do Convênio 50/2008 (Siafi 635894) porque embora o termo de contrato se referisse à RECONSTRUÇÃO de 03 (três) pontes na Zona Rural do Município de Baianópolis, apenas 02 (duas) pontes foram reconstruídas e 01 (uma) REFORMADA! '. (sic) 
36.1. Ainda, segundo a indigitada, 'Tal erro contratual ocasionou na apuração de uma suposta inexecução de 17% do projeto originário firmado junto ao Ministério da Integração Nacional, ensejando, inclusive, na instauração deste procedimento de controle externo'.
37. Defende que a Tomada de Contas deve ser sobrestada:
a fim que seja cumprido o comando judicial da sentença de mérito nos autos da Ação Declaratória de nº 0000587-85.2013.4.01.3303, decisum este vigente, eficaz e válido até o definitivo pronunciamento do C. Tribunal Regional Federal da 1ª Região, onde se encontra pendente de julgamento a Apelação interposta, observando-se, assim, os corolários do Estado Democrático de Direito e da harmonia e independência do Poderes da República, sobretudo a soberania das decisões do Poder Judiciário
37.1. Defende ainda que 'o comando judicial foi direcionado à União para que anulasse, por seus Órgãos e prepostos, incluindo esse E. TCU, o Processo nº 59050.002919/2007-70 e reconhecesse o cumprimento do Convênio nº 50/2008- MI, firmado entre o Município de Baianópolis/BA '.
37.2. Ainda segundo a indigitada:
a continuidade da tramitação do processo de Tomada de Contas em testilha, sem a observância do quanto já decidido na sentença judicial, atenta contra o Regime Democrático e o próprio Estado Democrático de Direito, pois nega a soberania das decisões do Poder Judiciário, vulnerando a competência constitucional que fora delimitada pelo legislador constituinte.
38. Alega que 'o processo administrativo de Tomadas de Contas que detectou as supostas irregularidades na execução do convênio com o Ministério da Integração Nacional foi declarado nulo de pleno direito'. E ainda, segundo a indigitada:
tendo o MM. Juízo Federal julgado procedente a Ação nº 0000587-85.2013.4.01.3303, externando a regularidade das contas e cumprimento do Convênio, merecendo destaque os seguintes trechos da aludida sentença judicial: 
 (¿) Assim, a conclusão é a de que não é juridicamente cabível impor à autora a obrigação de devolução de valores aos cofres públicos, quando não houve apropriação ou desvio de verbas, nem desídia ou inexecução de obra, razão pela qual a decisão obtida no Processo nº 59050.002919/2007-70 mostra-se incompatível com a prova pericial produzido em Juízo, sob o crivo do contraditório, devendo, portanto, ser reconhecida a nulidade de tal ato administrativo ora impugnado, por ausência de motivação.  (grifei) 
 (¿) Por conseguinte, a desconstituição do Processo n.º 59050.002919/2007-70, que determinou a devolução de valores aos cofres públicos, inclusive com a inscrição do parte autora nos registros do SIAFI e CADIN, é medida de rigor, sendo procedente o pedido inaugural. 
 (¿) 3. Dispositivo Posto isso, JULGO PROCEDENTE O PEDIDO o pedido deduzido na inicial, para o fim de desconstituir a decisão emanada do Processo nº 59050.002919/2007-70 e reconhecer o cumprimento do Convênio nº 50/2008-MI, firmado entre o Município de Baianópolis/BA, extinguindo o feito com resolução do mérito, art. 487, I do CPC.
38.1. Alega ainda que: 'Assim, via de consequência, todo o processo de Tomada de Contas restou anulado, só podendo voltar a tramitar se e somente se aquela sentença for reformada'.
39. Argui que também deve 'ser considerado para o sobrestamento dos autos é a possibilidade de se ter o duplo ressarcimento como penalidade, o que pode caracterizar 'bis in idem', vedado na nossa legislação'. E ainda, segundo a indigitada, 'é prudente que se promova o sobrestamento do presente processo até a decisão final de mérito da Ação Declaratória nº 0000587- 85.2013.4.01.3303, que tramita no Poder Judiciário'.
40. Pede, caso não acolhido o pleito de sobrestamento do processo da TCE, ainda em sede de preliminar, o arquivamento dessa Tomada de Contas:
nos termos do art. 212 do Regimento Interno do TCU, ante o exaurimento da matéria, tanto por meio sentença judicial de mérito na Ação Declaratória de nº 0000587-85.2013.4.01.3303, quanto pela se sentença judicial de mérito na Ação Civil Púbica tombada sob o nº 1115-85.2014.4.01.3303, tornando, assim, esse C. TCU carecedor de interesse de agir, sobretudo em razão da estabilidade objetiva da lide no próprio bojo do Processo nº 59050.002919/2007 do Ministério da Integração Nacional e da vedada inovação da mesma, já tendo se operado a preclusão consumativa da matéria concernente às dimensões das áreas de intervenções das pontes, dada a prevalência, in casu, da instância judicial sobre a instância administrativa, haja vista a soberania das decisões do Poder Judiciário, que, no caso em comento, determinou um comando judicial (obrigação de fazer) imperativo para que a União, por seus Órgãos e prepostos, incluindo-se o C. TCU, desconstituísse a decisão emanada do Processo nº 59050.002919/2007 e reconhecesse o cumprimento do Convênio nº 50/2008-MI, firmado entre o Município de Baianópolis/BA e o Ministério da Integração Nacional. 
40.1. Defende ainda que 'não compete ao E. TCU 'a esta altura do campeonato' sugerir uma mudança em todo o projeto de obras, para imputar à Requerente um ônus excessivamente agressivo' (sic) . E que 'a perícia judicial realizada in loco não pode ser dilacerada por uma mera análise documental intempestiva!' (sic) , e que tal 'inovação da lide' (sic) deve ser extirpada dos fólios do presente processo, 'uma vez que produzida ao arrepio do contraditório, da ampla defesa, da coisa julgada, da segurança jurídica e da estabilidade objetiva da demanda' (sic) .
40.2. Defende ainda que 'Não é crível que, permissa vênia, de forma absurda, ilegal, ao arrepio do contraditório e da ampla defesa, à míngua de sequer ter sido realizada uma nova visita técnica, esse E.TCU chancele descabida inovação da lide'. E no entendimento da indigitada:
A objurgada inovação processual (sic) muda a imputação originária, a asseverar que as dimensões seriam outras: 
Área da Ponte no Rio dos Angicos é de 48,00 m2 e não de 42,00 m²; 
Área da Ponte no Rio dos Angicos é de 48,00 m2 e não de 42,00 m²;
Área da Ponte na Boa Esperança é de 32,00 m² e não de 35,00 m².
A referida suposição é nula de pleno direito, pois a pseudo alteração das dimensões das pontes (sic) causam um suposto ônus demasiadamente pesado à Requerente, catapultando uma suposta dívida que beirava aos R$ 50.000,00, a qual frise-se foi declarada inexistente por sentença de mérito, para a exorbitante cobrança de aproximadamente R$ 74.000,00. 
40.3. Ainda, segundo a indigitada:
Por conseguinte, considerando as flagrantes nulidades evidenciadas (sic) , deve a presente Tomada de Contas ser arquivada à luz do art. 212 do TCU, face a ausência de pressupostos de constituição e de desenvolvimento válido e regular do processo (sic) .
41. Quanto ao mérito, alega: 
INOCORRÊNCIA DE IRREGULARIDADE. MERO ERRO MATERIAL NO PROJETO NÃO CONDUZ À INEXECUÇÃO DO CONVÊNIO E/OU PREJUÍZO AO ERÁRIO. PERÍCIA TÉCNICA JUDICIAL QUE NÃO FOI INVALIDADA NO FORO COMPETENTE. SENTENÇA JUDICIAL EM VIGOR QUE RECONHECE O EFETTIVO CUMPRIMENTO E EXECUÇÃO INTEGRAL DO CONVÊNIO. INEXISTÊNCIA DE VALORES A SEREM RESSARCIDOS E/OU GLOSADOS (SIC) .
41.1. Segundo a indigitada:
como bem elucidado pelo MM. Juízo da Ação Declaratória de nº 0000587-85.2013.4.01.3303, reconhecendo a inexistência de irregularidades na reforma das pontes da Zona Rural de Baianópolis-BA (sic) , restando, pois, evidente a ausência de anomalias na utilização do numerário disponibilizado pelo órgão federal para a reforma das referidas pontes (sic) , donde merecem destaque os seguintes trechos do decisum: 
' (¿) 
Todavia, como dito, a finalidade do plano de trabalho subjacente ao convênio, conforme se infere das fls. 32/34, foi cumprido na gestão da demandante. Frise-se, em relação à Ponte do Angico e da Mutamba, com aumento da área reconstruída descrita no projeto inicial, haja vista a redução de custos. Data vênia, o mero incremento na extensão das pontes não pode, de forma alguma, ser entendido com desvio do objeto do convênio.' (sic) 
Os trechos destacados da sentença de mérito são auto didáticos, pois como se perceberá da simples leitura da perícia técnica, nas pontes de Angico e Mutamba houve redução do custo do metro construído a consequente ampliação da estrutura da ponte, não podendo tais modificações 'para melhor' serem interpretadas como desvio do curso do projeto ou mesmo inexecução parcial do Convênio. (sic) 
Por sua vez, tais modificações, totalmente naturais e inerente às obras em geral, sequer ensejariam a obrigação da Requerente de ter pleiteado a alteração do projeto junto ao Ministério da Integração Nacional, Órgão concedente do Convênio.
Outrossim, como também elucidado na sentença de mérito sob testilha, foge aos princípios da razoabilidade e da proporcionalidade impor à gestora um ônus demasiadamente severo em razão do mero erro material entre 'reforma' e 'reconstrução' se a obra atingiu a sua devida função de dar funcionalidade à ponte da Boa Esperança e segurança aos seus usuários (sic) 
41.2. Ainda segundo a indigitada o Ministério da Integração Nacional aprovou a prestação de contas da gestora à época (doc 9) . E, após a aprovação nas contas, os peritos do Ministério da Integração Nacional, durante vistoria in loco, atestaram a suposta irregularidade na execução do convênio sob a alegação de cumprimento de apenas 83% da meta física do objeto do Convênio, 'justamente em razão da ponte que não fora construída, mas reformada' (sic) .  
41.3. Alega que 'diante da injustiça que lhe acometia, resolveu manejar a Ação Declaratória de nº 0000587-85.2013.4.01.3303, para provar que NÃO COMETEU NENHUMA ANOMALIA, na execução do convênio em tela!' (sic) 
41.4. Alega ainda que fora realizada pericia designada pelo MM Juízo (doc 5) onde foi constado:
PONTE DOS ANGICOS 
-Constatou-se que: 
'Na execução houve redução do custo de construção, quando a previsão era de construir 42,00m², no físico foi construída uma ponte de 45,68m², portanto, com uma área a mais executada na Ponte dos Angicos de 3,68m², gerou uma redução no custo previsto do m², realizando a obra a um custo m² de R$ 2.696,70.' (sic) 
PONTE DA MUTAMBA 
-Constatou-se que: 
'Na execução houve redução do custo de construção, quando a previsão era de construir 63,00m², no físico foi construída uma ponte de 70,40m², portanto uma área a maior executada na Ponte da Mutamba de 7,40m², gerou uma redução no custo previsto do m², realizando a obra a um custo m² de R$ 2.494,34'. (sic) 
 PONTE DA BOA ESPERANÇA 
-Constatou-se que: 
'Nesse caso existe um ERRO ao apontar a obra como a ser RECOSTRUÍDA no convênio 050/200 entre o Município de Baianópolis e o Ministério da Integração Nacional, quando a previsão era de reconstruir 35,00m², não poderia um custo de R$ 16.212,63 ser suficientes, projetando um custo unitário de R$ 463,18 para cada m² da obra, incompatível com os custos encontrados previstos para reconstrução das demais pontes (Angico e Mutamba) quando o custo unitário previsto girou em torno da média de R$ 2.860,15/m² ainda, constata-se um equívoco com a descrição dos serviços na planilha fls. 51 do processo, como sendo apenas: SERVIÇOS PRELIMINARES, INFRAESTRUTURA e SERVIÇOS COMPLEMENTARES, não poderia estar tratando de uma reconstrução, pois para essa, é indispensável os serviços de MESO ESTRUTURA, SUPER ESTRUTURA e TABULEIRO, muito embora se perceba aí também outro equívoco, pois enquanto reformaram as alas, os serviços deveriam estar descritos como na MESO ESTRUTURA, contudo este último equívoco não compromete a constatação aqui afirmada. 
Ainda que se leve em consideração a redução de custos do m² obtido na maior redução do custo em relação ao previsto para a reconstrução da Ponte da Mutamba com execução realizada em R$ 2.949,34m², EXISTE UMA DISCREPANCIA entre aqueles previstos para reconstrução da Ponte da Comunidade Boa Esperança previsto em R$ 463,18m². Portanto, no caso da Ponte da Comunidade Boa Esperança de fato passou por uma REFORMA das alas externas, de pedras e NÃO uma reconstrução total da ponte. Constata-se que as áreas visualmente verificadas para as alas reformadas são coerentes com a área de 35m² de muros de pedras que foram executados'.
41.4.1. Alega ainda que o especialista descreve, na conclusão final de seu parecer, que não houve área construída a menor nas Pontes do Angico e Mutamba, mas, pelo contrário, área construída a maior em ambas, enquanto que na ponte da Boa Esperança não aconteceu uma reconstrução, mas sim uma reforma das alas externas da ponte, e nessa observou-se proporcionalidade entre a área apontada equivocadamente no convênio como reconstrução e área das alas reformadas.
Análise das alegações de defesa apresentadas pela responsável Jandira Soares Silva Xavier:
42. Inicialmente cabe ressaltar que, compete registrar que a controvérsia não se limita ao equívoco na indicação do tipo de intervenção ocorrido na ponte boa esperança, como disse a defesa, mas diz respeito a inexecução parcial de serviços nas três pontes. Logo, o percentual de 17% vem da referida inexecução parcial.
42.1. Quanto ao pedido de sobrestamento do processo, não deve ser acolhido, haja vista que o Tribunal de Contas da União possui jurisdição e competência próprias, estabelecidas pela Constituição Federal e pela sua Lei Orgânica (Lei 8.443/92) . Dessa forma, a existência de ação judicial sobre mesma matéria não obsta o exercício do controle externo, dado o princípio da independência das instâncias cível, penal e administrativa. Somente teria influência no processo em exame a ação penal em que fossem absolvidos os responsáveis pela negativa de autoria ou inocorrência do fato, caso em que as demais esferas devem acatar a decisão adotada no âmbito do juízo penal.  Sobre esse tema, o Supremo Tribunal Federal tem apoiado a tese da independência entre as instâncias administrativa e penal (Mandados de Segurança 26.969-DF e 25.880-DF) , no que é acompanhado pelo Superior Tribunal de Justiça (MS 7080-DF, MS 7138-DF e 7042-DF) , corroborando, por extensão, o entendimento esposado por esta Corte de Contas. Portanto, não há razão para o sobrestamento.
42.2 Também não houve determinação dirigida para o TCU anular este processo, mesmo porque o processo judicial é de 2007 e estes autos são de 2016.
42.3 Por fim, cabe salientar que os fins da tomada de contas especial (como julgamento de contas, por exemplo) não coincidem com os da ação judicial e que, caso o responsável venha a quitar o débito por conta de uma das ações (judicial ou administrativa) , o valor pago serve para a outra ação.
42.4 A defesa alega que o Tribunal pretende, a essa altura dos autos, mudar todo o projeto da obra, para impor a ela um ônus excessivamente agressivo, podendo destruir a perícia judicial por simples análise documental, produzida ao arrepio do contraditório a ampla defesa. A alegação não procede. A uma, que a citação ou qualquer outra peça lavrada pelo Tribunal sequer mencionou sobre alteração de projeto, valendo ressaltar que a tomada de contas especial busca a recomposição do patrimônio púbico no exato valor de sua afetação pela inexecução parcial em exame, e não correção de projeto. A duas, que, além da análise documental presente nos autos, a decisão aqui sugerida leva em conta sobretudo a parecer fiscal realizado pelo órgão concedente (peça 2, p. 155) . A três, que, consoante registrado no histórico acima (itens 31-32) , os responsáveis foram devidamente citados para apresentarem alegações de defesa sobre a irregularidade em destaque, tendo apresentado a defesa ora em análise. Por fim, importante salientar que ao contrário da ação judicial, a atuação do Tribunal por força da atribuição constitucional (arts. 70 e 71 da Constituição Federal/1988) , não está limitada ao apontamento inicial, devendo apurar o exato valor do dano e seus reais culpados, inclusive em observação ao princípio a verdade material.
42.5 Acerca da falta de vistoria in loco por parte do TCU, além de não haver previsão legal que a obrigue, conforme dispõe a jurisprudência (Acórdão 3535/2015-TCU-Segunda Câmara, rel. Augusto Nardes; 3343/2019-1ª Câmara, rel. Augusto Sherman; 6214/2016-1ª Câmara, rel. Bruno Dantas) , ela se torna desnecessária, neste caso, posto que os elementos presentes nos autos permitem ao Tribunal formar convicção sobre a sua conclusão.
43. No tocante ao mérito, conforme disposto na cláusula quarta do termo de convênio, foram previstos R$ 315.000,00 para a execução do objeto, dos quais R$ 300.000,00 seriam repassados pelo concedente e R$ 15.000,00 corresponderiam à contrapartida (peça 1, p. 108) . O valor conveniado de R$ 315.000,00 foi obtido com base no Projeto Básico aprovado que faz parte do Plano de Trabalho aprovado e que são partes integrantes do Convênio 50/2008 (Siafi 625894) assinado: O valor conveniado de R$ 315.000,00 foi obtido da soma das planilhas orçamentárias dos Projetos Básicos (PB) : R$ 123.185,29 referente ao PB da Ponte no Rio dos Angicos (peça 1, p. 50) + R$ 175.602,08 referente ao PB da Ponte no Rio Mutamba (peça 1, p.51) + R$ 16.212,63 referente ao PB da Ponte na Boa Esperança (peça 1, p.52) . 
43.1 Conforme é demonstrado a seguir, o laudo do perito do juízo acerca do objeto do convênio 050/2008-MI (peça 37, p. 6-33) é equivocado e com erros, não observando o projeto aprovado que compõe o plano de trabalho aprovado, integrante do convênio 50/2008, e não reflete a verdade material:
PONTE DO RIO ANGICOS:	
44.  PONTE NO RIO DOS ANGICOS: A área do Projeto da Ponte no Rio dos Angicos é de 48,00 m², e não de 42,00 m2 como constou no Laudo do Perito do Juízo, pois, conforme indicado tanto na Memória de Cálculo do Quantitativo dos Serviços do Projeto Básico (peça 1, p. 48) , como na Planilha orçamentária do Projeto Básico aprovado (peça 1, p. 50) , que fazem parte do Plano de Trabalho integrante do Convênio 50/2008 da Ponte no Rio dos Angicos, o item do Serviço 01.02 LOCAÇÃO DA OBRA tem a quantidade de 48,00 m²; o item do Serviço 05.04 ESCORAMENTO DO TABULEIRO tem a quantidade de 48,00 m²; e também o item do Serviço 06.01 LIMPEZA DA OBRA tem a quantidade de 48,00 m²:
44.1. PROJETO BÁSICO - ANEXO 3 - MEMORIAL DE CALCULO DO QUANTITATIVO DOS SERVIÇOS: 
44.1.1.	        PROJETO BÁSICO - ANEXO 4 - PLANILHA ORÇAMENTÁRIA:
44.2. Ponte dos Angicos: Conforme excertos a seguir do 'Laudo Técnico Pericial', houve equívoco na indicação da área projetada da Ponte dos Angicos, como sendo 42 m2, quando, conforme cabalmente demonstrado no item 44.1 anterior, a área projetada da Ponte dos Angicos é de 48 m2. Portanto, o Laudo do Perito do Juízo acerca da Ponte dos Angicos não observou o Projeto aprovado que compõe o Plano de Trabalho aprovado, integrantes do Convênio 50/2008, e não reflete, desse modo, a VERDADE MATERIAL:
12 - PONTE DOS ANGICOS

44.2.1. Ainda, conforme excertos a seguir, de acordo com o perito do Juízo acerca da Ponte do rio dos Angicos, o mesmo informa que obteve na vistoria as dimensões 3,78 x 12,15, que corresponderiam a uma área do Tabuleiro= Área da Ponte = 45,68 m2:
44.2.2. De igual modo, conforme excertos a seguir, o Laudo do Perito do Juízo, acerca da Ponte dos Angicos, não observou o Projeto, adotou como metragem prevista e paga 42,00m² e, por conseguinte, não refletindo a VERDADE MATERIAL, conclui que a previsão de custo total de R$ 123.185,29 resultaria no custo de R$ 2.932,98 por m² e que, assim, foi constatada na execução redução do custo da construção, pois teriam sido construídos 45,68 m2, 'portanto uma área a mais executada na Ponte dos Angicos de 3,68 m2, gerou uma redução de custo previstos por m2, realizando a obra à um custo m2 de R$ 2.696,70' (sic) :
	
44.2.3. Conforme item 44.2.2 anterior, o Perito informa que considerou nos cálculos as informações do 'PROJETO BÁSICO, ANEXO 4 - PLANILHA ORÇAMENTÁRIA', ou seja, a Planilha que indicamos no item 44.1.1 anterior, e dela extraiu as informações dos valores das etapas das obras, que corresponde aos seguintes itens: 
	Planilha orçamentária do Projeto Básico da Ponte no Rio dos Angicos, ANEXO 4 - PLANILHA ORÇAMENTÁRIA (peça 1, p.50) :
	ITEM
	DESCRIÇÃO
	UN
	CÓDIGO
	QUANT.
	R$ UNIT
	R$ TOTAL

	01
	SERVIÇOS PRELIMINARES
					11.283,00

	02 
	INFRA ESTRUTURA
					46.587,26

	03
	MESO ESTRUTURA
					14.675,76

	04
	SUPER ESTRUTURA
					29.806,46

	05
	TABULEIRO
					20.769,45

	06 
	SERVIÇOS COMPLEMENTARES
					63,36

		                                     TOTAL
					R$ 123.185,29

44.2.3.1.    Entretanto, o Perito errou indicando que a área projetada da Ponte dos Angicos tem 42 m2, quando na verdade a área da ponte indicada na referida Planilha é de 48,00 m2, conforme os seguintes subitens que compõem a referida Planilha (01.02 LOCAÇÃO DA OBRA tem a quantidade de 48,00 m²; 05.04 ESCORAMENTO DO TABULEIRO tem a quantidade de 48,00 m²; e 06.01 LIMPEZA DA OBRA tem a quantidade de 48,00 m²) , conforme a seguir: 
                     Planilha orçamentária do Projeto Básico da Ponte no Rio dos Angicos - ANEXO 4 - PLANILHA ORÇAMENTÁRIA (peça 1, p.50) :
	ITEM
	DESCRIÇÃO
	UN
	CÓDIGO
	QUANT.
	R$ UNIT
	R$ TOTAL

	01
	SERVIÇOS PRELIMINARES
	M2
				11.283,00

	01.02 
	LOCAÇÃO DA OBRA
	M2
	SERT 23738/001
	48,00
	6,50
	312,00

	05
	TABULEIRO
					20.769,45

	05.04
	ESCORAMENTO DO TABULEIRO
	M²
	FUES 56650-1
	48,00
	11,46
	550,08

	06 
	SERVIÇOS COMPLEMENTARES
					63,36

	06.01
	LIMPEZA DA OBRA
	M2
	SEDI 13630
	48,00
	1,32
	63,36

		                                     TOTAL
					R$ 123.185,29

O laudo do perito não reflete a verdade material:
44.2.4. Com base nas informações das dimensões da Ponte do Angico que o perito informa ter obtido na vistoria que efetuou (3,78 m x 12,15 m) , que corresponderia a uma área do Tabuleiro= Área da Ponte = 45,68 m2: 
44.2.4.1.    E ainda com base na informação do Projeto que corresponde a uma área da Ponte de 48,00 m2, não é procedente esta conclusão do Laudo do Perito do Juízo acerca da Ponte dos Angicos:
44.2.4.2.    Pois, mesmo considerando as informações das dimensões da Ponte do Angico que o perito informa ter obtido na vistoria que efetuou (3,78 m x 12,15 m) , que corresponderia a uma área do Tabuleiro= Área da Ponte = 45,68 m2, ao contrário da conclusão do perito, não haveria redução de custos, pois o Projeto previa a construção de 48,00 m2 no valor total de R$ 123.185,29, mas só teriam sido construídos 45,68 m2. Tais informações levariam à conclusão de pagamento a maior do que o devido, no valor de R$ 5.953,96 = [ (48,00 - 45,68) / 48,00] * R$ 123.185,29. 
PONTE DA MUTAMBA:	
45. PONTE DA MUTAMBA: A área do Projeto da Ponte da Mutamba é de 72,00 m², e não de 63,00 m2, conforme constou no Laudo do Perito do Juízo, pois, conforme indicado tanto na Memória de Cálculo do Quantitativo dos Serviços  do Projeto Básico (peça 1, p. 49) , como na Planilha orçamentária do Projeto Básico, aprovado (peça 1, p. 51) , que fazem parte do Plano de Trabalho aprovado integrante do Convênio 50/2008 da Ponte no Rio da Mutamba, o item do Serviço 01.02 LOCAÇÃO DA OBRA tem a quantidade de 72,00 m²; o item do Serviço 05.04 ESCORAMENTO DO TABULEIRO tem a quantidade de 72,00 m²; e também o item do Serviço 06.01 LIMPEZA DA OBRA tem a quantidade de 72,00 m²:
45.1. PROJETO BÁSICO - ANEXO 3 - MEMORIAL DE CALCULO DO QUANTITATIVO DOS SERVIÇOS: 
45.1.1.	      PROJETO BÁSICO - ANEXO 4 - PLANILHA ORÇAMENTÁRIA:
45.2. Transcrevemos nos excertos a seguir as conclusões equivocadas obtidas pelo perito do Juízo acerca da Ponte da Mutamba:
45.2.1. Ponte da Mutamba: conforme excertos a seguir do 'Laudo Técnico Pericial', de forma equivocada, foi indicado que a área projetada da Ponte da Mutamba tem 63,00 m2 (sic) . Mas, conforme cabalmente demonstrado no item 45.1 anterior, a área projetada da Mutamba é de 72,00 m2 e, portanto, o Laudo do Perito do Juízo acerca da Ponte da Mutamba é equivocado, não observando o Projeto aprovado que compõe o Plano de Trabalho aprovado, integrantes do Convênio 50/2008, e, portanto, não reflete a VERDADE MATERIAL:
13- PONTE DA MUTAMBA

45.2.2. Ainda, conforme excertos a seguir, de acordo com o perito do Juízo acerca da Ponte da Mutamba, o mesmo informa que obteve na vistoria as dimensões 3,86 x 18,24, que corresponderiam a uma área do Tabuleiro = Área da Ponte = 70,40 m2:
	
45.2.3. Ainda, conforme excertos a seguir, o Laudo do Perito do Juízo acerca da Ponte da Mutamba, de forma equivocada e com erros que comprometem o trabalho, não observando o Projeto aprovado que compõe o Plano de Trabalho aprovado, integrantes do Convênio 50/2008, e não refletindo a VERDADE MATERIAL, conclui que a previsão de custo total de R$ 175.602,08 para a construção de 63,00 m2 geraria um custo geral por m2 da obra em R$ 2.787,33 (sic) e que foi constatada na execução redução do custo da construção, pois, a previsão era construir 63,00 m², no físico foi construído 70,40 m2, 'portanto, uma área a maior executada na Ponte da Mutamba de 7,40 m², gerou uma redução de custo previstos por m², realizando a obra à um custo m2 de R$ 2.494,34' (sic) :
45.2.4. Conforme item 45.2.3 anterior, o Perito informa que considerou nos cálculos as informações do 'PROJETO BÁSICO, ANEXO 4 - PLANILHA ORÇAMENTÁRIA', ou seja, a Planilha que indicamos no item 45.1.1 anterior, e dela extraiu as informações dos valores das etapas das obras, que corresponde aos seguintes itens:
                   Planilha orçamentária do Projeto Básico da Ponte da Mutamba, ANEXO 4 - PLANILHA ORÇAMENTÁRIA (peça 1, p.51) :
	ITEM
	DESCRIÇÃO
	UN
	CÓDIGO
	QUANT.
	R$ UNIT
	R$ TOTAL

	01
	SERVIÇOS PRELIMINARES
					11.640,12

	02 
	INFRA ESTRUTURA
					65.491,89

	03
	MESO ESTRUTURA
					22.013,62

	04
	SUPER ESTRUTURA
					45.207,23

	05
	TABULEIRO
					31.154,18

	06 
	SERVIÇOS COMPLEMENTARES
					95,04

		                                     TOTAL
					R$ 175.602,08

45.2.4.1.  Entretanto, o Perito errou ao não considerar a área da ponte indicada na referida Planilha que é de 72,00 m2, conforme os seguintes subitens que compõem a referida Planilha (01.02 LOCAÇÃO DA OBRA tem a quantidade de 72,00 m²; 05.04 ESCORAMENTO DO TABULEIRO tem a quantidade de 72,00 m²; e 06.01 LIMPEZA DA OBRA tem a quantidade de 72,00 m²) , conforme a seguir:
                       Planilha orçamentária do Projeto Básico da Ponte da Mutamba - ANEXO 4 - PLANILHA ORÇAMENTÁRIA (peça 1, p.51) :
	ITEM
	DESCRIÇÃO
	UN
	CÓDIGO
	QUANT.
	R$ UNIT
	R$ TOTAL

	01
	SERVIÇOS PRELIMINARES
					11.640,12

	01.02 
	LOCAÇÃO DA OBRA
	M2
	SERT 23738/001
	72,00
	6,50
	468,00

	02 
	INFRA ESTRUTURA
					65.491,89

	03
	MESO ESTRUTURA
					22.013,62

	04
	SUPER ESTRUTURA
					45.207,23

	05
	TABULEIRO
					31.154,18

	05.04
	ESCORAMENTO DO TABULEIRO
	M2
	FUES 56650-1
	72,00
	11,46
	825,12

	06 
	SERVIÇOS COMPLEMENTARES
					95,04

	06.01
	LIMPEZA DA OBRA
	M2
	SEDI 13630
	72,00
	1,32
	95,04

		                                     TOTAL
					R$ 175.602,08

O laudo do Perito não reflete a verdade material:
45.2.5. Com base nas informações das dimensões da Ponte da Mutamba que o Perito informa ter obtido na vistoria que efetuou (3,86 m x 18,24 m) , que corresponderia a uma área do Tabuleiro= Área da Ponte = 70,40 m2: 

45.2.5.1.  E ainda com base na informação do Projeto que corresponde a uma área da Ponte de 72,00 m2, não é procedente a conclusão do Laudo do Perito do Juízo acerca da Ponte dos Angicos:
                         
45.2.5.2.	Pois, mesmo considerando as dimensões da Ponte da Mutamba que o Perito informa ter obtido na vistoria que efetuou (3,86 m x 18,24 m) , que corresponderia a uma área do Tabuleiro= Área da Ponte = 70,40 m2, ao contrário da conclusão do Perito, não haveria redução de custos, pois o Projeto previa a construção de 72,00 m2 no valor total de R$ 175.602,08. Mas, só teriam sido construídos 70,40 m2. Tais informações levariam à conclusão de pagamento a maior do que o devido, no valor de R$ 3.902,27 = [ (72,00 - 70,40) : 72,00] * R$ 175.602,08.
PONTE DA COMUNIDADE DE BOA ESPERANÇA:
46. Inicialmente, é importante destacar o MEMORIAL DE CÁLCULO DO QUANTITATIVO DOS SERVIÇOS DO PROJETO BÁSICO -ANEXO 3 (peça1, p. 47) e o orçamento do PROJETO BÁSICO -ANEXO 4-PLANILHA ORÇAMENTÁRIA (peça 1, p.52) , que fazem parte do Plano de Trabalho aprovado integrante do Convênio 50/2008 da Ponte na Boa Esperança, conforme os 2 quadros a seguir:
46.1. PROJETO BÁSICO - ANEXO 3 - MEMORIAL DE CALCULO DO QUANTITATIVO DOS SERVIÇOS: 
46.1.1.	     PROJETO BÁSICO - ANEXO 4 - PLANILHA ORÇAMENTÁRIA:
46.2. Transcrevemos a seguir as conclusões obtidas pelo Perito do Juízo acerca da Ponte de Boa Esperança: 
	14 - PONTE DA COMUNIDADE DE BOA ESPERANÇA

46.2.1.	Conforme item 46.2 anterior, o Perito informa que considerou nos cálculos as informações do 'PROJETO BÁSICO, ANEXO 4 - PLANILHA ORÇAMENTÁRIA', ou seja, a Planilha que indicamos no item 46.1.1 anterior, e dela extraiu as informações dos valores das etapas das obras, que correspondem aos seguintes itens:
Planilha orçamentária do Projeto Básico da Ponte da Comunidade Boa Esperança, ANEXO 4 - PLANILHA ORÇAMENTÁRIA (peça 1, p.52) :
	ITEM
	DESCRIÇÃO
	UN
	CÓDIGO
	QUANT.
	R$ UNIT
	R$ TOTAL

	01
	SERVIÇOS PRELIMINARES
					7.392,39

	02 
	INFRA ESTRUTURA
					8.778,00

	06 
	SERVIÇOS COMPLEMENTARES
					42,42

		                                     TOTAL
					R$ 16.211,63

46.2.1.1.  As conclusões do Laudo Pericial acerca da Ponte na Boa Esperança também contêm erro, indicando a inexistência de débito, com intervenção apenas das alas externas em pedra (grifei) , e não uma reconstrução total da ponte. Ao contrário do informado, embora se trate mesmo de reforma, há débito sim, devendo serem glosados os serviços do item 01.02 da Planilha orçamentária do Projeto Básico da Ponte na Boa Esperança, de locação da obra = área do tabuleiro = área da ponte (32 m2) , no valor total de R$ 208,00, que não foi executado. E também o item 05.01 da referida planilha, de limpeza da obra = área do tabuleiro = área da ponte (32 m2) , no valor de R$ 42,24, pois não existe limpeza de algo que não foi executado. Portanto, em relação à Ponte na Boa Esperança, devem ser glosados R$ 250,42 de serviços que não foram executados (R$ 208,00 + R$ 42,24) . 
	Planilha orçamentária do Projeto Básico da Ponte na Boa Esperança (peça 1, p.52) :
	ITEM
	DESCRIÇÃO
	UN
	CÓDIGO
	QUANT.
	R$ UNIT
	R$ TOTAL

	01
	SERVIÇOS PRELIMINARES
	M2
				7.392,39

	01.01
	INSTALAÇAO DE CANTEIROS COM BARRACÃO PROVISÓRIO
	M2
	CANT 23604
	12,00
	188,05
	2.256,60

	01.02 
	LOCAÇÃO DA OBRA
	M2
	SERT 23738/001
	32,00
	6,50
	208,00

	01.03 
	PLACA DA OBRA
	M2
	CANT 23605 
	12,00
	128,53
	1.524,36

	01.04
	RETIRADA DE ALVENARIA DE PEDRA DANIFICADA
	M2
	SERP 327
	45,00
	75,23
	3.385,43

	02 
	INFRA ESTRUTURA
					8.778,00

	02.01
	ALVENARIA DE PEDRA
	M3
	PARE 9770
	46,20
	190,00
	8.778,00

	05 
	SERVIÇOS COMPLEMENTARES
					42,24

	05.01
	LIMPEZA DA OBRA
	M2
	SEDI 13630
	32,00
	1,32
	42,24

		                                     TOTAL
					R$ 16.212,63

		                            BDI UTILIZADO                                                                      25%               
	
Quanto à Sentença Judicial havida em Primeira Instância da Justiça Federal no processo 0000587-85.2013.4.01.3303 
47. Referido Laudo do perito do juízo acerca do objeto do convênio 050/2008-MI, que, conforme foi demonstrado, possui erros e com conclusões incorretas, não refletindo a verdade material, serviu de base para Decisão favorável à responsável em primeira instância da Justiça Federal, no processo 000587-85.2013.4.01.3303, na ação judicial que moveu contra a União, com vistas à anulação do processo administrativo e respectivos pareceres que resultaram na instauração desta tomada de contas especial (peça 37, p. 49-59) , conforme excertos a seguir:
 (...) 
Com efeito, tenho que a prova produzida em juízo, mormente o laudo pericial de fls. 225/252, confere vigor ao que foi alegado pela demandante, sendo suficientemente capaz de ilidir o resultado do ato vergastado - a conclusão do processo nº 59050.002919/2007-70 -, na medida em que restou devidamente demonstrado que as obras realizadas pelo Município de Baianópolis/BA atingiram o objetivo traçado no Convênio nº 050/2008-MI, firmado com o Ministério da Integração Nacional. 
Essas foram as conclusões obtidas pelo perito do Juízo acerca do objeto do Convênio nº 050/2008-MI
 (...) 
Como se pode observar, o laudo pericial produzido foi bastante elucidativo quanto à execução integral do objeto conveniado. 
 (...) 
É certo, por outro lado, que, como alegado pela União, o convênio trazia vedação expressa quanto à alteração de seu objeto, nestes termos: 
'CLÁUSULA SEXTA
Este Convênio poderá ser alterado mediante proposta do CONVENENTE, devidamente formalizada e justificada, a ser apresentada ao CONCEDENTE, para análise e decisão, no prazo mínimo de 30 (trinta) dias do término da vigência, sendo vedada a alteração do objeto descrito na CLÁUSULA PRIMEIRA.' 
Todavia, como dito, a finalidade do plano de trabalho subjacente ao convênio, conforme se infere das fls. 32/34, foi cumprido na gestão da demandante. Frise-se, em relação à Ponte do Angico e da Mutamba, com aumento da área reconstruída descrita no projeto inicial, haja vista a redução dos custos. Data vênia, o mero incremento na extensão das pontes não pode, de forma alguma, ser entendido com desvio do objeto do convênio. 
De outra banda, a previsão de reconstrução da Ponte da Boa Esperança contida no Convênio 050/2008-MI deve ser interpretada com parcimônia, vez que a um olhar leigo sobre a descrição do projeto e memória de cálculo é perceptível que a execução da obra seria impossível na forma traçada, havendo, pois, de fato, um erro na terminologia empregada no serviço a ser realizado. Vê-se que, enquanto o valor do m² para reconstrução da ponte da Comunidade de Angicos seria de R$ 2.932,98 e da Mutamba de R$ 2.787,33, o indicado para a Ponte Comunidade de Boa Esperança foi de apenas R$ 463,21, sendo claramente inviável o cumprimento do objeto na forma exigida para as demais, como constatado pelo perito do Juízo. 
Assim, as características do projeto e a disposição orçamentária são compatíveis com a execução de uma reforma na Ponte da Boa Esperança, o que foi comprovado na perícia, sendo certo que a obra realizada pelo Ente Público Municipal atingiu a finalidade pública exigida, que é a de oferecer melhores condições de trafegabilidade à comunidade local. 
Lado outro, não se poderia exigir do convenente o cumprimento de um objeto fadado a inexequibilidade desde o nascedouro, em vista de um equívoco na nomenclatura do objeto - reconstrução ao invés de reforma. 
Ademais, exigir que o autor restitua à União o custo a maior da obra, decorrente daquele incremento (quanto à Ponte dos Angicos e Mutamba) , sem que se possa cogitar de desvio da finalidade pública, poderia representar um enriquecimento sem causa do ente público, à custa de ônus excessivo para o particular, ex-gestora pública, o que é iníquo e não encontra amparo legal. 
Destarte, as considerações acima, calcadas nas provas citadas, por si sós, promovem, prima facie, a necessária verossimilhança das alegações da autora, no que se refere à regularidade da execução das obras relativas ao Convênio nº 050/2008-MI.
Assim, a conclusão é a de que não é juridicamente cabível impor à autora a obrigação de devolução de valores aos cofres públicos, quando não houve apropriação ou desvio de verbas, nem desídia ou inexecução de obra, razão pela qual a decisão obtida no Processo nº 59050.002919/2007-70 mostra-se incompatível com a prova pericial produzido em Juízo, sob o crivo do contraditório, devendo, portanto, ser reconhecida a nulidade de tal ato administrativo ora impugnado, por ausência de motivação. 
Por conseguinte, a desconstituição do Processo n.º 59050.002919/2007-70, que determinou a devolução de valores aos cofres públicos, inclusive com a inscrição da parte autora nos registros do SIAFI e CADIN, é medida de rigor, sendo procedente o pedido inaugural. 
3. Dispositivo 
Posto isso, JULGO PROCEDENTE o pedido deduzido na inicial, para o fim de desconstituir a decisão emanada do Processo nº 59050.002919/2007-70 e reconhecer o cumprimento do Convênio nº 50/2008-MI, firmado entre o Município de Baianópolis/BA, extinguindo o feito com resolução do mérito, art. 487, I do CPC. 
Condeno a requerida à devolução dos honorários periciais e ao pagamento das custas e honorários advocatícios fixados em 10% sobre o valor da causa (arts. 85, § 3º, I, do CPC) . 
Arquivem-se os autos, oportunamente, com baixa na distribuição e anotações de estilo. 
Publique-se. Registre-se. Intimem-se.
47.1. O Tribunal de Contas da União possui jurisdição e competência próprias estabelecidas pela Constituição Federal e pela sua Lei Orgânica (Lei 8.443/92) . Por isso, não obsta a sua atuação o fato de tramitar no âmbito do poder judiciário ação penal ou civil, versando sobre o mesmo assunto, dado o princípio da independência das instâncias.
47.1.1. Sobre esse tema, o Supremo Tribunal Federal tem apoiado a tese da independência entre as instâncias administrativa e penal (Mandados de Segurança 26.969-DF e 25.880-DF) , no que é acompanhado pelo Superior Tribunal de Justiça (MS 7080-DF, MS 7138-DF e 7042-DF) , corroborando, por extensão, o entendimento esposado por esta Corte de Contas.
47.1.2.  Nesse sentido são os Acórdão 3036/2015-TCU-Plenário, 10.042/2015-TCU  2ª Câmara, 7.752-TCU  1ª Câmara, 7.475/2015-TCU - 1ª Câmara, 7.123/2014-TCU - 1ª Câmara.
47.1.3.   Assim, não cabe a suspensão do processo, conforme solicitado pelo responsável, considerando que a existência, por si só, de ação judicial em curso sobre os fatos objeto de análise pelo TCU não gera relação de prejudicialidade a ensejar o sobrestamento dos autos nesta Corte até decisão judicial definitiva, por força da independência das instâncias.
48. Tendo em vista que:
48.1. conforme ficou comprovado nos itens 42 a 46 anteriores, o Laudo do Perito do Juízo acerca do objeto do convênio 050/2008-MI (peça 37, p. 6-33) contém erros que comprometem o resultado nele alcançado, não observando o projeto aprovado que compõe o plano de trabalho aprovado, integrantes do Convênio 50/2008, e não refletindo a verdade material:
48.1.1. a quantidade a executar na Reconstrução da Ponte Comunidade de Angicos é de 48,00 m² e não de 42,00 m2, a área da reconstrução da Ponte no Rio Mutamba é de 72,00 m² e não de 63,00 m2;
48.1.2.  as conclusões do Laudo Pericial acerca da Ponte na Boa Esperança também contém erro, indicando a inexistência de débito, com intervenção apenas das alas externas em pedra (grifei) , e não uma reconstrução total da ponte. Ao contrário do informado, há débito sim, devendo serem glosados os serviços do item 01.02 da Planilha orçamentária do Projeto Básico da Ponte na Boa Esperança, de locação da obra = área do tabuleiro = área da ponte (32 m2) , no valor total de R$ 208,00, que não foi executado. E também o item 05.01 da referida planilha, de limpeza da obra = área do tabuleiro = área da ponte (32 m2) , no valor de R$ 42,24, pois não existe limpeza de algo que não foi executado. Portanto, em relação à Ponte na Boa Esperança, devem ser glosados R$ 250,42 de serviços que não foram executados (R$ 208,00 + R$ 42,24) . 
49. Tendo em vista ainda que o Laudo do Perito contém erros que comprometem a sua credibilidade, que o Relatório de Inspeção 076/2011-ASR (peça 2, p. 82) por ser elaborado pela Administração pública é totalmente imparcial e, portanto, de inspira maior credibilidade. Assim, considerando que no referido Relatório de Inspeção foi indicado que a quantidade executada da Reconstrução da Ponte Comunidade de Angicos foi de 36,00 m2 e a quantidade executada da Reconstrução da Ponte Comunidade Mutumba foi de 54,00 m2 , e que no Projeto aprovado que compõe o Plano de trabalho aprovado, integrantes do Convênio 50/2008, a quantidade a executar na Reconstrução da Ponte Comunidade de Angicos é de 48,00 m² e a área da reconstrução da Ponte no Rio Mutamba é de 72,00 m², conclui-se que os valores a serem glosados são os seguintes:
49.1.  Ponte comunidade de Angicos:
	Previsto reconstrução de 48,00 m2, executado apenas 36,00 m2
	Valor total para 48,00 m2 = R$123.185,29
	Valor por m2 = R$2.566,39
	Valor não executado da obra = 12,00 m2 x R$ 2.566,39 = R$ 30.796,32
49.2. Ponte Comunidade de Mutamba: 
	Previsto reconstrução de 72,00 m2, executado apenas 54,00 m2 
	Valor total para 72,00 m2 = R$ 175.602,08 
	Valor por m² = R$ 2.438,92 
	Valor não executado da obra = 18,00 m2 x R$ 2.438,92 = R$ 43.900,52 
49.3. Ponte Comunidade de Boa Esperança: 
	Valor não executado da obra = R$ 250,42 (conforme item 48.1.2 anterior) 
50. Portanto, as alegações de defesa apresentadas pela ex-prefeita Jandira Soares Silva Xavier não merecem prosperar, pois, conforme acima demonstrado, ficou comprovado o dano a valores originais ao erário decorrente de pagamento por serviços não executados à empresa Aratu Empreendimentos Comerciais e Serviços Ltda., no valor de R$ 74.947,26, com aproveitamento da parcela executada, de responsabilidade da Sra. Jandira Soares Silva Xavier (CPF XXX.529.455-XX) ex-Prefeita do Município de Baianópolis-BA e da empresa Aratu Empreendimentos Comerciais e Serviços Ltda. (CNPJ 06.890.563/0001-89) . 
Revelia da sociedade empresária Aratu Empreendimentos Comerciais e Serviços Ltda.:
Da validade das notificações
51. Preliminarmente, cumpre tecer breves considerações sobre a forma como são realizadas as comunicações processuais no TCU. A esse respeito, destacam-se o art. 179, do Regimento Interno do TCU (Resolução 155, de 4/12/2002) e o art. 4º, inciso III, § 1º, da Resolução TCU 170, de 30/6/2004, in verbis:
Art. 179. A citação, a audiência ou a notificação, bem como a comunicação de diligência, farse-ão:
I - mediante ciência da parte, efetivada por servidor designado, por meio eletrônico, fac-símile, telegrama ou qualquer outra forma, desde que fique confirmada inequivocamente a entrega da comunicação ao destinatário;
II - mediante carta registrada, com aviso de recebimento que comprove a entrega no endereço do destinatário;
III - por edital publicado no Diário Oficial da União, quando o seu destinatário não for localizado
 (...) 
Art. 3º As comunicações serão dirigidas ao responsável, ou ao interessado, ou ao dirigente de órgão ou entidade, ou ao representante legal ou ao procurador constituído nos autos, com poderes expressos no mandato para esse fim, por meio de:
I - correio eletrônico, fac-símile ou telegrama;
II - servidor designado;
III - carta registrada, com aviso de recebimento;
IV - edital publicado no Diário Oficial da União, quando o seu destinatário não for localizado, nas hipóteses em que seja necessário o exercício de defesa.
Art. 4º. Consideram-se entregues as comunicações:
I - efetivadas conforme disposto nos incisos I e II do artigo anterior, mediante confirmação da ciência do destinatário;
II - realizadas na forma prevista no inciso III do artigo anterior, com o retorno do aviso de recebimento, entregue comprovadamente no endereço do destinatário;
III - na data de publicação do edital no Diário Oficial da União, quando realizadas na forma prevista no inciso IV do artigo anterior.
§ 1º O endereço do destinatário deverá ser previamente confirmado mediante consulta aos sistemas disponíveis ao Tribunal ou a outros meios de informação, a qual deverá ser juntada ao respectivo processo.
 (...) 
52. Bem se vê, portanto, que a validade da citação via postal não depende de que o aviso de recebimento seja assinado pelo próprio destinatário da comunicação, o que dispensa a entrega do AR em 'mãos próprias'. A exigência da norma é no sentido de o Tribunal verificar se a correspondência foi entregue no endereço correto, residindo aqui a necessidade de certeza inequívoca. 
53. Não é outra a orientação da jurisprudência do TCU, conforme se verifica dos julgados a seguir transcritos:
São válidas as comunicações processuais entregues, mediante carta registrada, no endereço correto do responsável, não havendo necessidade de que o recebimento seja feito por ele próprio (Acórdão 3648/2013-TCU-Segunda Câmara, Relator Ministro José Jorge) ;
É prescindível a entrega pessoal das comunicações pelo TCU, razão pela qual não há necessidade de que o aviso de recebimento seja assinado pelo próprio destinatário. Entregandose a correspondência no endereço correto do destinatário, presume-se o recebimento da citação. (Acórdão 1019/2008-TCU-Plenário, Relator Ministro Benjamin Zymler) ;
As comunicações do TCU, inclusive as citações, deverão ser realizadas mediante Aviso de Recebimento - AR, via Empresa Brasileira de Correios e Telégrafos, bastando para sua validade que se demonstre que a correspondência foi entregue no endereço correto. (Acórdão 1526/2007-TCU-Plenário, Relator Ministro Aroldo Cedraz) .
54. A validade do critério de comunicação processual do TCU foi referendada pelo Supremo Tribunal Federal, nos termos do julgamento do MS-AgR 25.816/DF, por meio do qual se afirmou a desnecessidade da ciência pessoal do interessado, entendendo-se suficiente a comprovação da entrega do 'AR' no endereço do destinatário:
Ementa: agravo regimental. Mandado de segurança. Desnecessidade de intimação pessoal das decisões do tribunal de contas da união. art. 179 do regimento interno do TCU. Intimação do ato impugnado por carta registrada, iniciado o prazo do art. 18 da lei nº 1.533/51 da data constante do aviso de recebimento. Decadência reconhecida. Agravo improvido.
O envio de carta registrada com aviso de recebimento está expressamente enumerado entre os meios de comunicação de que dispõe o Tribunal de Contas da União para proceder às suas intimações.
O inciso II do art. 179 do Regimento Interno do TCU é claro ao exigir apenas a comprovação da entrega no endereço do destinatário, bastando o aviso de recebimento simples. 
55. No presente caso, a citação da responsável se deu em endereço proveniente de pesquisa de endereço realizada pelo TCU (peça 45) . A entrega do ofício citatório (peça 46) enviado a endereço colhido nas bases de dados públicos custodiadas pelo TCU ficou comprovada (peça 48) .
56. Nos processos do TCU, a revelia não leva à presunção de que seriam verdadeiras todas as imputações levantadas contra os responsáveis, diferentemente do que ocorre no processo civil, em que a revelia do réu opera a presunção da verdade dos fatos narrados pelo autor. Dessa forma, a avaliação da responsabilidade dos agentes não pode prescindir da prova existente no processo ou para ele carreada. 
57. Mesmo as alegações de defesa não sendo apresentadas, considerando o princípio da verdade real que rege esta Corte, procurou-se buscar, em manifestações da responsável na fase interna desta Tomada de Contas Especial, se havia algum argumento que pudesse ser aproveitado a seu favor. 
58. No entanto, a responsável não se manifestou na fase interna, não havendo, assim, nenhum argumento que pudesse vir a ser analisado e posteriormente servir para afastar as irregularidades apontadas, mesmo porque a defesa da ex-Prefeita também não logrou afastar as irregularidades.
59. Tratando-se de processo em que a parte interessada não se manifesta acerca das irregularidades imputadas, não há elementos para que se possa efetivamente aferir e reconhecer a ocorrência de boa-fé na conduta do responsável, podendo este Tribunal, desde logo, proferir o julgamento de mérito pela irregularidade das contas, conforme os termos dos §§ 2º e 6º do art. 202 do Regimento Interno do TCU (Acórdão 2064/2011-TCU-Primeira Câmara (Relator Ubiratan Aguiar) , 6.182/2011-TCU-1ª Câmara (Relator Weber de Oliveira) , 4.072/2010-TCU-1ª Câmara (Relator Valmir Campelo) , 1.189/2009-TCU-1ª Câmara (Relator Marcos Bemquerer) , 731/2008-TCU-Plenário (Relator Aroldo Cedraz) .
60. Dessa forma, a responsável deve ser considerada revel, nos termos do art. 12, §3º, da Lei 8.443/1992, devendo suas contas serem julgadas irregulares, condenando-a ao débito apurado e aplicando-lhe a multa prevista no art. 57 da Lei 8.443/1992.
Prescrição da Pretensão Punitiva
61. Vale ressaltar que a pretensão punitiva do TCU, conforme Acórdão 1441/2016-TCU-Plenário, Relator Benjamin Zymler, que uniformizou a jurisprudência acerca dessa questão, subordina-se ao prazo geral de prescrição indicado no art. 205 do Código Civil, que é de dez anos, contado da data de ocorrência da irregularidade sancionada, nos termos do art. 189 do Código Civil, sendo este prazo interrompido pelo ato que ordenar a citação, a audiência ou a oitiva do responsável.
62. No caso em exame, não ocorreu a prescrição uma vez que a vigência do Convênio foi até 30/05/2009, e o ato de ordenação da citação foi assinado em 09/05/2016 (peça 8) .
CONCLUSÃO
63. Regularmente citada por este Tribunal, a sociedade empresária Aratu Empreendimentos Comerciais e Serviços Ltda. não compareceu aos autos. Operaram-se, portanto, os efeitos da revelia, dando-se prosseguimento ao processo, nos termos do art. 12, § 3º, da Lei 8.443/1992.
64. Diante da revelia da empresa contratada para a execução do objeto pactuado no convênio em tela e na ausência de elementos que permitam concluir pela ocorrência de boa-fé ou de outros excludentes de culpabilidade em sua conduta, propõe-se que suas contas sejam julgadas irregulares e que esta seja condenada em débito, solidariamente com a ex-prefeita Jandira Soares Silva Xavier, bem como que lhe seja aplicada, individualmente, a multa prevista no art. 57 da Lei 8.443/1992.
65. Em face da análise promovida nos itens 36 a 50 da presente instrução, propõe-se rejeitar a defesa apresentada pela Sra. Jandira Soares Silva Xavier, uma vez que não foi suficiente para sanear as irregularidades a ela atribuídas, tampouco para afastar o débito que lhe fora imputado. Inexistindo nos autos comprovação da boa e regular aplicação da totalidade dos recursos federais transferidos ao município de Baianópolis/BA por força do Convênio 050/2008 (Siafi 625894) , e na ausência de elementos que permitam concluir pela ocorrência de boa-fé ou de outros excludentes de culpabilidade em sua conduta, propõe-se que suas contas sejam julgadas irregulares e que esta seja condenada em débito, solidariamente com a sociedade empresária Aratu Empreendimentos Comerciais e Serviços Ltda., bem como que lhe seja aplicada, individualmente, a multa prevista no art. 57 da Lei 8.443/1992, uma vez que também não houve prescrição da pretensão punitiva.
INFORMAÇÕES ADICIONAIS 
66. Conforme Despacho da peça 66, a Senhora Jandira Soares Silva Xavier (CPF XXX.529.455-XX) , regularmente representada pelo advogado Senhor Helder Lessa Freire (OAB/BA 18.434) , requereu, conforme documento 065.277.176-1 (peça 65) , sustentação oral na sessão de julgamento do TC-Processo 003.790/2016-9. E a requerente atende aos requisitos estabelecidos nos arts. 144 e 145 do RI/TCU, de forma que houve o deferimento do pleito.
PROPOSTA DE ENCAMINHAMENTO
67. Diante do exposto, submetem-se os autos à consideração superior, propondo:
a) considerar revel a sociedade empresária Aratu Empreendimentos Comerciais e Serviços Ltda. (CNPJ 06.890.563/0001-89) , nos termos do art. 12, § 3º, da Lei 8.443/1992;
b) julgadas irregulares, com fundamento nos arts. 1º, inciso I, 16, inciso III, alínea 'c', da Lei 8.443/1992 c/c os arts. 19 e 23, inciso III, da mesma Lei, e com arts. 1º, inciso I, 209, inciso I, 210 e 214, inciso III, do Regimento Interno do TCU (RI-TCU) , as contas da Sra. Jandira Soares Silva Xavier (CPF XXX.529.455-XX) , ex-prefeita do Município de Baianópolis/BA (gestão 2005-2012) e da sociedade empresária Aratu Empreendimentos Comerciais e Serviços Ltda. (CNPJ 06.890.563/0001-89) , condenando-as, solidariamente, ao pagamento da quantia a seguir especificada, com a fixação do prazo de quinze dias, a contar da notificação, para comprovarem, perante o Tribunal (art. 214, inciso III, alínea 'a', do Regimento Interno) , o recolhimento da dívida aos cofres do Tesouro Nacional, atualizada monetariamente e acrescida dos juros de mora, calculados a partir da data discriminada até a data do recolhimento, na forma prevista na legislação em vigor, abatendo-se, na oportunidade, o valor eventualmente já ressarcido:
	VALOR ORIGINAL (R$) 
	DATA DA OCORRÊNCIA

	74.947,26 (D) 
	01/07/2008

                                          Valor atualizado até 01/11/2020, com juros de mora: R$ 142.774,53
                 c) aplicar à Sra. Jandira Soares Silva Xavier e à sociedade empresária Aratu Empreendimentos Comerciais e Serviços Ltda., individualmente, a multa prevista no art. 57 da Lei 8.443/1992 c/c o art. 267 do Regimento Interno (RI-TCU) , com a fixação do prazo de quinze dias, a contar da notificação, para comprovarem, perante o Tribunal (art. 214, inciso III, alínea 'a', do RI-TCU) , o recolhimento das dívidas aos cofres do Tesouro Nacional, atualizadas monetariamente desde a data do acórdão proferido até a do efetivo recolhimento, se forem pagas após o vencimento, na forma da legislação em vigor;
	d) autorizar, desde logo, a cobrança judicial das dívidas, caso não atendidas as notificações, na forma do disposto no art. 28, inciso II, da Lei 8.443/1992;
	e) autorizar também, desde logo, se requerido, com fundamento no art. 26 da Lei 8.443, de 1992, c/c o art. 217, §§ 1º e 2º do Regimento Interno do TCU, o parcelamento das dívidas em até 36 parcelas, incidindo, sobre cada parcela, corrigida monetariamente, os correspondentes acréscimos legais, fixando-lhes o prazo de quinze dias, a contar do recebimento das notificação, para comprovarem, perante o Tribunal, o recolhimento da primeira parcela, e de trinta dias, a contar da parcela anterior, para comprovar os recolhimentos das demais parcelas, devendo incidir, sobre cada valor mensal, atualizado monetariamente, os juros de mora devidos, no caso do débito, na forma prevista na legislação em vigor, alertando o responsável de que a falta de comprovação do recolhimento de qualquer parcela importará o vencimento antecipado do saldo devedor, nos termos do § 2º do art. 217 do Regimento Interno deste Tribunal; 
	f) enviar cópia do acórdão a ser prolatado, bem como do relatório e do voto que o fundamentarem à Procuradoria da República na Bahia, nos termos do § 3º do art. 16 da Lei 8.443/1992, c/c o § 7º do art. 209 do Regimento Interno do TCU, para adoção das medidas cabíveis, informando que a presente deliberação, acompanhada do relatório e do voto que a fundamentam, está disponível para consulta no endereço www.tcu.gov.br/acordaos, além de esclarecer que, caso requerido, o TCU poderá fornecer sem custos as correspondentes cópias, de forma impressa; 
	g) enviar cópia do acórdão que vier a ser proferido ao Ministério do Desenvolvimento Regional e aos responsáveis, para ciência, informando que a presente deliberação, acompanhada do relatório e do voto que a fundamentam, está disponível para consulta no endereço www.tcu.gov.br/acordaos, além de esclarecer que, caso requerido, o TCU poderá fornecer sem custos as correspondentes cópias, de forma impressa;
	h) remeter cópia do acórdão que vier a ser proferido a Advocacia Geral da União, para ciência, informando que a presente deliberação, acompanhada do relatório e do voto que a fundamentam, está disponível para consulta no endereço www.tcu.gov.br/acordaos, além de esclarecer que, caso requerido, o TCU poderá fornecer sem custos as correspondentes cópias, de forma impressa, e que tramita na 1ª Vara Federal da Subseção Judiciária de Barreiras/BA o processo 587-85.2013.4.01.3303, movido pela Sra. Jandira Soares da Silva Xavier, contra a União, pleiteando a anulação do processo administrativo que deu origem à presente TCE."
12.	Em cota singela, o Ministério Público/TCU, neste feito representado pela Procuradora-Geral Cristina Machado da Costa e Silva, manifestou-se de acordo com essas proposições (peça 70) .
	É o relatório.

Helder Lessa Freire (18.434/OAB-BA) e outros, representando Jandira Soares Silva Xavier.

Procuradora-Geral Cristina Machado da Costa e Silva.

TOMADA DE CONTAS ESPECIAL. INEXECUÇÃO PARCIAL DE OBJETO. OBRAS DE RECONSTRUÇÃO E REFORMA DE PONTES. SERVIÇOS SUPOSTAMENTE EXECUTADOS COM ÁREA TOTAL INFERIOR À PREVISTA NO CONVÊNIO. CITAÇÃO SOLIDÁRIA DA EMPRESA CONTRATADA E DO GESTOR PÚBLICO. REVELIA DA CONSTRUTORA. EXISTÊNCIA DE PROCESSO JUDICIAL VERSANDO SOBRE A MATÉRIA, COM SETENÇA DE PRIMEIRA INSTÂNCIA E PERÍCIA TÉCNICA ATESTANDO A EXECUÇÃO DO OBJETO. DILIGÊNCIA EM BUSCA DOS ELEMENTOS PARA ANÁLISE. DIVERGÊNCIA ENTRE AS ÁREAS INDICADAS NO TERMO DE CONVÊNIO, NO PLANO DE TRABALHO, NO PROJETO BÁSICO E ENTRE AS AFERIÇÕES IN LOCO DA INSPEÇÃO DO CONCEDENTE E DA PERÍCIA JUDICIAL. RENOVAÇÃO DAS CITAÇÕES. ALEGAÇÃO DE SENTENÇA JUDICIAL PROCEDENTE PELA ANULAÇÃO DA FASE ADMINISTRATIVA INTERNA QUE DEU ORIGEM À TOMADA DE CONTAS ESPECIAL, RECONHECENDO O CUMPRIMENTO DO OBJETO CONVENIADO. APELAÇÃO EM SEGUNDA INSTÂNCIA PENDENTE DE JULGAMENTO. ELEMENTOS QUE NÃO AUTORIZAM A CONCLUSÃO SOBRE A EXISTÊNCIA DO DÉBITO APONTADO. ACOLHIMENTO DAS MEDIÇÕES REALIZADAS PELO PERITO JUDICIAL. CONTAS REGULARES COM RESSALVA. QUITAÇÃO.

TOMADA DE CONTAS ESPECIAL (TCE)

Secretaria de Controle Externo de Tomada de Contas Especial (SecexTCE).

Em exame Tomada de Contas Especial instaurada pelo então Ministério da Integração Nacional em desfavor de Jandira Soares Silva Xavier, ex-Prefeita do Município de Baianópolis/BA, em face da execução parcial do Convênio 50/2008, celebrado junto à Secretaria Nacional de Defesa Civil com vistas à "reconstrução" de três pontes nas localidades de Rio dos Angicos, Mutamba e Boa Esperança, ao custo total de R$ 315.000,00, sendo R$ 300.000,00 o montante dos recursos federais transferidos.
2.	Inspeção in loco realizada pelo poder concedente atestou ter havido redução da execução física do objeto conveniado, tendo em vista que as pontes tiveram área diminuída, tendo-se realizado, segundo o Relatório de Inspeção nº 076/2011 - ASR da Secretaria Nacional de Defesa Civil, a reconstrução de 36m² de ponte na Comunidade de Angicos, em vez de 42m² previstos, 54m² na Comunidade Mutamba, em vez de 63m², e 12m² na Comunidade Boa Esperança, em vez de 35m² previstos.
3.	Dessarte, apontou-se uma redução da ordem de 17% na execução física, redundando em impugnação proporcional dos valores financeiros, de modo que se chegou a um débito de R$ 50.798,46, referente aos valores transferidos, mais R$ 6.978,00 relativos aos valores provenientes de aplicação financeira, dos quais seriam deduzidos R$ 1.209,19 referentes ao estorno dos rendimentos de aplicação financeira sobre os valores glosados, segundo o órgão instaurador.
4.	Ainda no âmbito interno da tomada de contas especial, a responsável alegou que a obra localizada na Comunidade Boa Esperança não seria reconstrução, e sim reforma, conforme composição dos itens de projeto básico, tendo havido equívoco por parte da inspeção a respeito das medidas realizadas. Afirmou ainda que se diferença houvesse na metragem, essa somente poderia ocorrer no item "tabuleiro" referente às pontes do Rio dos Angicos e Mutamba, vez que a ponte de Boa Esperança não se trataria de construção, mas de reforma na estrutura de alvenaria e pedra. Nessa ponte não haveria nenhum item relativo a concreto armado. Preteritamente, no curso processual interno o município já havia aduzido que o valor de aproximadamente 17%, informado como não aplicado, teria sido utilizado nas execuções das ampliações das alturas dos pilares e profundidades das fundações das pontes de Angico e Mutamba, visto que tais valores, existentes nos projetos apresentados, não estavam condizentes com os valores de campo, por falha no perfil topográfico.
5.	Os argumentos não foram acolhidos pelo Ministério da Integração Nacional. Aduziu o órgão instaurador que o engenheiro vistoriador havia medido o comprimento e a largura das pontes chegando ao resultado apresentado, bem como que o município convenente teria acompanhado a inspeção sem questionar a metodologia, cabendo então à prefeitura demonstrar a metragem correta. Essa, entretanto, não teria apresentado projetos executivos que confirmassem o que foi executado e apresentado em planilhas e orçamentos do termo de convênio.
6.	Ingressando a tomada de contas especial neste Tribunal, a então Secex/BA realizou a citação solidária da ex-prefeita e da empresa responsável pela execução da obra (Aratu Empreendimentos Comerciais e Serviços Ltda. - ME) . Todavia, somente a ex-prefeita apresentou defesa. Em síntese, defendeu, em acréscimo às considerações anteriores, constantes dos autos, a ausência de solidariedade, da prática de atos em violação de lei ou normas, e de nexo de causalidade com o suposto dano, bem como que teria adotado todos os procedimentos para cumprimento do convênio, como licitação, realização de pagamentos com emissão das notas fiscais, medição, e recolhimento de impostos. Afirmou ainda que as obras foram fiscalizadas por engenheiro da prefeitura, e, concluídas, ainda hoje são utilizadas pelos moradores.
7.	Em análise de mérito, todavia, aquela unidade instrutiva considerou insuficientes as alegações de defesa apresentadas para o afastamento do débito (peça 27) , notadamente porque a ex-gestora não teria trazido aos autos prova de que tivesse apresentado ao concedente proposta de alteração do objeto pactuado no ajuste, com redução da área das pontes ou alteração dos serviços, limitando-se a transferir a responsabilidade ao engenheiro designado para acompanhar as obras. Salientou a secretaria que as eventuais alterações deveriam ter sido objeto de termo aditivo, conforme cláusula sexta do convênio. Assim, propôs o julgamento pela irregularidade das contas, com condenação solidária em débito, e aplicação de multa proporcional, fixando o débito no montante total de R$ 57.776,46, em valores originais, distribuído segundo as parcelas apontadas na instrução de peça 27.
8.	A título de informações complementares, todavia, ressaltou haver notícia nos autos, à peça 2, p. 204, da existência de inquérito civil público instaurado pelo Ministério Público Federal com vistas a apurar a ocorrência de irregularidades no convênio em tela. Também que, à peça 2, p. 208, constaria notícia da AGU acerca da tramitação, na 1ª Vara da Justiça Federal, Subseção Judiciária de Barreiras/BA, do processo 000587-85.2013.4.01.3303, movido pela responsável aqui arrolada contra a União, no qual pleiteava a anulação do processo administrativo que deu origem a esta TCE.
9.	Remetido o feito ao Ministério Público/TCU, a Procuradora-Geral Cristina Machado da Costa e Silva manifestou-se, em cota singela, de acordo com a proposta da secretaria.
10.	Ao ter presentes os autos em meu Gabinete, minha assessoria realizou pesquisa ao sítio da Justiça Federal na Internet (www.jfba.jus.br) , a fim de conhecer o estágio de tramitação e o objeto da ação judicial movida pela ex-prefeita. Tal pesquisa revelou que a ação judicial foi movida pela responsável com vistas à anulação do processo administrativo e respectivos pareceres que resultaram na instauração desta tomada de contas especial e teria sido objeto de apreciação de mérito, tendo o magistrado proferido sentença judicial favorável ao pleito da ex-prefeita, em 1º/12/2017, com a seguinte parte dispositiva da sentença:
	"Posto isso, JULGO PROCEDENTE O PEDIDO deduzido na inicial, para o fim de desconstituir a decisão emanada do Processo nº 59050.002919/2007-70 e reconhecer o cumprimento do Convênio nº 50/2008-MI, firmado entre o Município de Baianópolis/BA, extinguindo o feito com resolução do mérito, art. 487, I do CPC." (in: https://processual.trf1.jus.br/consultaProcessual/processo.php?proc=00005878520134013303&secao=BES&pg=1&enviar=Pesquisar) .
11.	Concluí, com base nas informações coletadas, que da leitura da referida sentença era possível verificar que houve a realização de perícia judicial, cujo laudo pericial serviu de base para a decisão do magistrado. Assim, em que pese a independência das instâncias judicial e administrativa, bem como o fato de que a União teria apresentado recurso de apelação contra essa sentença, restaria induvidosa, a meu ver, a importância de referido laudo pericial para a formação de convicção definitiva de mérito sobre as presentes contas, ensejando o cotejamento desse laudo e da sentença com os demais elementos constantes desta tomada de contas especial, face, inclusive e especialmente, o princípio da verdade material.
12.	Dessarte, tendo por norte esse princípio, entendi que para o saneamento do feito e apreciação de mérito destas contas se fazia necessário a juntada a este processo de cópia do referido laudo pericial e da sentença proferida em primeira instância, incluindo-se as razões recursais apresentadas na atual etapa do processo judicial, a fim de que se chegasse a uma segura decisão de mérito acerca da regularidade ou irregularidade das contas da responsável.
13.	Nesse intento, restituí o processo para que fossem realizadas diligências necessárias com vistas a obter cópia do processo judicial em questão, ou cópia do laudo pericial judicial produzido anteriormente à sentença proferida pelo Juízo da 1ª Vara Federal da Justiça Federal, Subseção Judiciária de Barreiras/BA, relativo ao processo 000587-85.2013.4.01.3303, juntamente com as peças processuais produzidas pelo órgão jurídico na defesa dos interesses da União, incluindo aquela relativa ao recurso de apelação interposto, bem como das respectivas razões e contrarrazões recursais apresentadas pelas partes. 
14.	Sem embargo da medida, orientei a que, caso a análise conduzisse à manutenção da proposição anterior de julgamento pela irregularidade das contas, com condenação em débito, haveria a secretaria que ofertar às partes nova oportunidade de pronunciamento, incluindo sobre os novos elementos juntados aos autos, para garantia do contraditório e ampla defesa.
15.	Em retorno dos autos, então sob a condução da Secretaria de Controle Externo de Tomada de Contas Especial (SecexTCE) , referida unidade instrutiva entendeu que devido a equívocos do laudo pericial relacionados às áreas das pontes tomadas como parâmetro para emissão de opinião sobre a execução do objeto, tal laudo não poderia ser considerado em favor da responsável, como se fez na sentença judicial.
16.	Nesse novo exame, realizado pela unidade técnica que sucedeu a primeira neste processo, a instrução apontou que as áreas de construção das pontes nas localidades de Rio dos Angicos e Matumba deveriam se referir à metragem obtida nas planilhas do projeto básico em vez daquelas indicadas no Plano de Trabalho, por entender a secretaria que refletiriam a verdade dos fatos, ao passo que o laudo pericial levou em consideração, de forma equivocada, segundo a SecexTCE, as áreas constantes do Plano de Trabalho do Termo de Convênio. 
17.	Dessarte, a secretaria, com base nesse novo parâmetro, procedeu ao recálculo do valor do débito, nessa ocasião tendo por base o projeto básico e respectivas planilhas, que também integraram o convênio, chegando-se a um montante de dano ainda superior àquele apontado inicialmente pelo órgão instaurador da tomada de contas especial, de maneira que trouxe os autos conclusos com propostas de renovação da citação dos responsáveis solidários pelo montante de R$ 74.947,26, com data de origem em 1º/7/2008 (peça 40) .
18.	A essa ocasião foram juntados ao processo cópia da sentença judicial de primeira instância (peça 32) e os elementos obtidos em diligência junto à AGU, o que incluiu o laudo técnico pericial e o recurso de apelação interposto (peças 36/37) .
19.	Autorizada a renovação da citação, somente a responsável apresentou novas alegações de defesa, tendo a empresa se mantido revel. Ato contínuo, foram elas examinadas na derradeira instrução técnica produzida à peça 40, a qual manteve posicionamento no sentido da existência de débito, de maneira que a SecexTCE alvitrou o julgamento pela irregularidade das contas, com condenação solidária em débito e aplicação de multa proporcional, proposta essa acolhida pela d. Procuradoria.
20.	Em suma, aduziu-se na instrução que, de forma equivocada, o Relatório de Inspeção in loco 076/2011-ASR (peça 2, p. 82-85) , produzido pela Secretaria Nacional de Defesa Civil indicou a área a executar de 42,00m² de Reconstrução da Ponte de Angicos; 63,00m² de área a executar na Reconstrução da Ponte Mutamba; e 35,00m² de área a executar na Reconstrução da Ponte Comunidade Boa Esperança, sendo essas áreas das 3 (três) pontes também indicadas no campo "Identificação do Objeto" do Plano de Trabalho (peça 1, p. 20) , o que, na visão da SecexTCE, não são corretas. Eis a identificação do objeto constante daquele Plano de Trabalho: 
	"Identificação do Objeto
O PROJETO VISA A RECONSTRUÇÃO DE 03 (TRÊS) PONTES NO MUNICÍPIO DE BAIANÓPOLIS - BA. SENDO: UMA NA LOCALIDADE DE RIO DOS ANGICOS COM 42,00m2, UMA NA LOCALIDADE DE MUTAMBA COM 63,00m2 E A ULTIMA NA LOCALIDADE DE BOA ESPERANÇA COM 35,0 m2"

21.	Segundo a SecexTCE "29.1. Tais informações são equivocadas, pois as planilhas orçamentárias dos Projetos Básicos (PB) , que fazem parte do Plano de Trabalho, comprovam que a área da Ponte no Rio dos Angicos é de 48,00 m² e não de 42,00 m2, a área da Ponte no Rio Mutamba é de 72,00 m² e não de 63,00 m2, e a área da Ponte na Boa Esperança é de 32,00 m² e não de 35,00 m2 , (...) ".
22.	Quanto ao laudo pericial, reafirma que suas conclusões são equivocadas devido ao fato de que não levaram em consideração essas áreas indicadas nas planilhas dos projetos básicos, mas aquelas áreas indicadas na "identificação do objeto" do convênio.
23.	A defesa apresentada pela responsável, por sua vez, pontuou que a controvérsia residiria em um pequeno equívoco material na elaboração do instrumento de convênio, haja vista que embora se referisse à reconstrução de três pontes, na realidade se tratava da reconstrução de duas e da reforma da terceira. E o referido erro contratual teria resultado na apuração de uma suposta inexecução de 17% do projeto originário firmado junto ao Ministério da Integração Nacional.
24.	Ainda segundo a defesa, a tomada de contas deveria ser sobrestada até o julgamento da ação que tramita junto à Justiça Federal, onde se encontra pendente o recurso de apelação interposto pela AGU em face da decisão que lhe fora favorável e que aferiu a execução do objeto, cujo comando judicial foi obtido no sentido da anulação do procedimento administrativo que deu origem a esta TCE. A seu ver, a continuidade da tramitação do processo sem a observância do quanto já decidido na sentença judicial atentaria contra o Regime Democrático e o próprio Estado Democrático de Direito, pois negaria a soberania das decisões do Poder Judiciário, vulnerando-lhe a competência constitucional. E, caso não acolhido o pedido, roga que este feito seja arquivado nos termos do art. 212 do Regimento Interno/TC, por ausência de pressupostos, em vista do decisum na esfera judicial.
25.	Ao ver da defesa os valores de metragem quadrada indicados na instrução da secretaria constituiriam inovação na lide, e a alteração das dimensões das pontes causariam um ônus demasiadamente pesado à defendente, elevando uma dívida apontada inicialmente no valor de R$ 50.000,00, declarada inexistente por sentença de mérito, para a exorbitante cobrança de aproximadamente R$ 74.000,00 em valores originais. 
26.	Por fim a ex-prefeita reafirmou a inocorrência das irregularidades, ponderando que o mero erro material no projeto não conduziria à conclusão de inexecução do convênio proposto nem prejuízo ao erário. E, a seu ver, a perícia técnica não foi invalidada no foro competente, havendo sentença judicial reconhecendo o efetivo cumprimento e execução integral do convênio. Afinal, conforme o perito judicial, não teria havido construção de área a menor nas pontes do Rio dos Angicos e Mutamba; mas, pelo contrário, área construída a maior em ambas (conforme o laudo pericial) , enquanto que na ponte da Boa Esperança não aconteceu uma reconstrução, mas sim uma reforma das alas externas da ponte. E, nessa, teria sido observada a proporcionalidade entre a área apontada equivocadamente no convênio como reconstrução e a área das alas reformadas. 
27.	De sua vez, a secretaria refutou esses argumentos com a indicação de que vige a independência das instâncias administrativa e judicial, bem como que o TCU possui competências próprias que autorizam a apreciação e julgamento da matéria em sede de tomada de contas especial. Assim, independentemente da existência da sentença judicial a atuação deste Tribunal não teria restado prejudicada quanto ao mérito do processo de TCE, pois, afinal, não houve determinação judicial de anulação do processo de tomada de contas especial junto a esta Corte de Contas.
28.	A secretaria aponta também que a citação sequer mencionou alterações de projeto, sendo a recomposição do patrimônio público aqui tratada aquela relativa ao exato valor de sua afetação pela inexecução parcial e não correção de projeto, de maneira que, além da análise documental presente nos autos, levou em consideração sobretudo o parecer fiscal realizado pelo órgão concedente.  E, quanto ao laudo pericial, entende a secretaria ser documento equivocado e com erros, não observando o projeto aprovado que compõe o plano de trabalho aprovado, integrante do Convênio 50/2008, de maneira que não refletiria a verdade material.
29.	Esses, portanto, os principais motivos que conduziram a secretaria, secundada pelo Ministério Público/TCU, a propor o não acolhimento da defesa e o julgamento pela irregularidade das contas, com condenação.
30.	Passando ao exame de mérito da matéria, permito-me, data máxima vênia, discordar da análise e conclusões constantes dos pareceres. 
31.	Desde o início apontei a relevância da execução da perícia judicial para o deslinde deste feito, e não foi sem razão, conforme demonstrarei adiante.
32.	Primeiramente, necessário esclarecer que o convênio aprovado teve por objeto ações de prevenção a desastres, focado em três pontes. Equivocadamente o ajuste previu a reconstrução de três delas, mas consoante os elementos constantes dos autos é possível aferir que se tratou, de fato, da reconstrução de apenas duas delas, sendo a terceira objeto de obras de reforma/reparos, segundo mesmo se lê nas planilhas, haja vista a ausência de elementos construtivos como pilares, mesoestruturas e superestruturas dentre os itens de serviços previstos. Além disso, o orçamento para a execução do serviço foi demasiadamente pequeno para as obras da ponte localizada em Boa Esperança, evidentemente compatível com serviços de reparos.
33.	Fato é que o relatório de inspeção da Secretaria Nacional de Defesa Civil, que serviu de motivação para a instauração de tomada de contas especial, cometeu equívoco ao considerar aquela ponte como reconstrução, quando seria reforma de elementos externos em pedra, demonstrando assim grande fragilidade na sua elaboração e na aferição do serviço executado. Embora fosse realizada in loco, a inspeção não buscou a verdade material acerca dos serviços executados e previstos, quando tinha capacidade e possibilidade de assim conhecer, comparando-se inclusive os itens executados com os itens de planilhas e orçamentos do projeto básico, ocasião em que poderia ter recorrido também a outros elementos e pessoas disponíveis junto à prefeitura.
34.	Diferentemente daquele relatório de inspeção e da então SecexBA, a SecexTCE reconheceu os serviços de reforma e levantou débito apenas relativo à parcela que entendeu não fazer parte dos serviços dessa natureza.
35.	Todavia, adianto desde logo que o débito apontado nos autos, a partir dos novos cálculos efetuados pela SecexTCE, possui maior relevância nas obras de reconstrução, haja vista que o cálculo efetuado pela secretaria, para fins da segunda citação, no que tange à reforma da ponte na comunidade Boa Esperança compreendeu valores totais de apenas R$ 250,42, sendo esse montante, portanto, de pouca ou nenhuma relevância no contexto das obras.
36.	A propósito, sobre esse montante a secretaria consignou análise demasiadamente rasa sobre os motivos que conduziriam à impugnação, ao apontar, ainda que reconhecendo ter se tratado de reforma, que:
"46.2.1.1. As conclusões do Laudo Pericial acerca da Ponte na Boa Esperança também contêm erro, indicando a inexistência de débito, com intervenção apenas das alas externas em pedra (grifei) , e não uma reconstrução total da ponte. Ao contrário do informado, embora se trate mesmo de reforma, há débito sim, devendo ser glosados os serviços do item 01.02 da Planilha orçamentária do Projeto Básico da Ponte na Boa Esperança, de locação da obra = área do tabuleiro = área da ponte (32 m2) , no valor total de R$ 208,00, que não foi executado. E também o item 05.01 da referida planilha, de limpeza da obra = área do tabuleiro = área da ponte (32 m2) , no valor de R$ 42,24, pois não existe limpeza de algo que não foi executado. Portanto, em relação à Ponte na Boa Esperança, devem ser glosados R$ 250,42 de serviços que não foram executados (R$ 208,00 + R$ 42,24) ." (Destaques do original) .
37.	Ocorre que os serviços de limpeza da obra constam expressos na planilha do projeto básico (R$ 42,24) , como pode ser visto na própria instrução, e o "Memorial Descritivo dos Serviços" constante do Anexo 1 do Projeto Básico dispõe que "3.0 Limpeza Final. A obra será entregue devidamente limpa e livre de entulhos e sobras de materiais de construção" (peça 1, p. 40) . Do mesmo modo ali consta informação sobre a "1.2. Locação da obra", dispondo que "Para correta locação da obra, feita através de gabaritos, deverão ser observados as cotas de nível, para implantação de cada área definida no projeto arquitetônico", sendo natural, portanto, a cobrança por esse serviço, que assim foi feito no valor de R$ 208,00. Desse modo, mesmo que não se considerasse a diminuta importância dos valores, a dispensar o ressarcimento, posso afirmar com segurança que os valores eram devidos, haja vista que os serviços estavam previstos e por isso merecedores de remuneração. Por sua própria natureza não é possível aferir a posteriori que não foram executados, mas é presumível sua efetiva realização.
38.	Quanto ao débito relativo à reconstrução das pontes nas localidades de Rio dos Angicos e Mutamba, cabem aqui considerações mais extensas a respeito da matéria.
39. 	De início a tomada de contas especial apurou o débito, objeto da primeira citação, com base na constatação da inspeção realizada pelo concedente, a qual apontou uma inexecução parcial da ordem de 17% do objeto conveniado, baseando-se essas conclusões na área de medição prevista e supostamente encontrada nos locais das obras visitadas.
40.	Segundo o Relatório de Inspeção nº 076/2011 - ASR da Secretaria Nacional de Defesa Civil, teria havido a reconstrução de 36 m² na Comunidade de Angicos, em vez de 42m² previstos, 54 m² na Comunidade Mutamba, em vez de 63m², e 12m² na Comunidade Boa Esperança, em vez de 35m² previstos. Essa última, conforme mesmo reconhecido pela unidade instrutiva em seu último exame, se tratou de reforma de muros de contenção em pedra da ordem de cerca de 35m², de maneira que o dano apurado não mais se conformou àquela metodologia de apuração do órgão instaurador, mas, como visto, pela glosa de ínfimos valores a título de locação e limpeza.
41.	A inspeção técnica do próprio concedente extraiu os parâmetros de comparação do Termo de Convênio, que descreveu essas áreas no Plano de Trabalho, no item de "Identificação do Objeto" (peça 1, p. 20) , mas não só aí, como também o seu somatório no "Cronograma de Execução" (peça 1, p. 21) , onde indicou o total de 140 m² (somatório das áreas das pontes de 42m²+63m²+12m²) .
42.	Todavia, consoante as informações extraídas do Projeto Básico pela unidade instrutiva, as dimensões corretas das duas pontes objeto de reconstrução seriam de 48m² e 72m², o que provocou inclusive a elevação do valor do débito calculado, haja vista que, tendo por base esses parâmetros e a medição efetuada naquele relatório de inspeção, teriam sido executados apenas 75% dos objetos, restando não executados 25% e não 17%.
43.	Ocorre que o mesmo parâmetro de comparação foi utilizado tanto pelo perito judicial quanto pelos técnicos da Secretaria Nacional de Defesa Civil no tocante à área que deveria ser construída de ponte (tabuleiro) . A inovação surgiu das planilhas do projeto básico, em face da área de locação prevista para a obra e de escoramento do tabuleiro, conduzindo-se à inferência de serem maiores as áreas das pontes reconstruídas.
44.	Tem-se, portanto, e concretamente, uma diferença entre a área das pontes declarada no Plano de Trabalho e a área dessas mesmas pontes sugerida por dois itens das planilhas do projeto básico. Seria bastante controverso a meu ver que o Tribunal adotasse linha diversa, afastando o parâmetro de aferição presente nos laudos e pareceres já produzidos, se o próprio órgão concedente e também o perito judicial consideraram aqueles parâmetros constantes do Plano de Trabalho em suas visitações in loco. A meu ver, não há segurança nas informações constantes do Termo de Convênio quanto à efetiva área de reconstrução das pontes. 
45.	A julgar, por exemplo, pela área de locação, chegaríamos à conclusão de que a área construída proposta é de fato menor que a apontada pela SecexTCE, uma vez que a área de locação de uma obra é maior que a área da construção ou edificação. Afinal, situa-se dentro dessa área os gabaritos da edificação e da fundação com seus afastamentos em relação à área de trabalho efetivo, de construção. Todavia, o escoramento constante da planilha estranhamente também foi definido na mesma medida da área da locação, o que coloca em contradição essa mesma conclusão, trazendo incerteza quanto à área efetivamente correspondente ao objeto apresentado ao concedente. Não há, nos autos, todavia, o projeto arquitetônico capaz de dirimir em definitivo a dúvida aqui levantada. Esse não foi apresentado ao concedente, de maneira que resta grande incerteza sobre qual seria a área exigida para fins de aferição do que foi reconstruído. 
46.	Devo concluir, portanto, que tanto o Plano de Trabalho como o Projeto Básico foram deficientes, tendo eles sido assim aprovados pelo órgão concedente. E esse órgão concedente considerou como de aferição as áreas constantes da identificação do objeto e não aquelas deduzidas das planilhas apresentadas. A fiscalização do concedente, por sua vez, também foi falha, pois além de não conhecer o projeto aprovado e fiscalizado, também cometeu equívocos na medição dos serviços, medindo áreas do tabuleiro de uma ponte que não foi reconstruída, apenas reformadas as suas alas laterais em pedra, o que põe em cheque a confiabilidade dos valores encontrados nas suas próprias medições fiscalizatórias.
47.	Há divergências entre as áreas de construção medidas pelo fiscal do órgão concedente e pelo perito judicial responsável pela aferição da área construída. Enquanto o Relatório de Inspeção nº 076/2011 - ASR aferiu a construção de 36m² e 54m² de reconstrução de pontes, o perito judicial aferiu 45,68m² e 70,4m². Todavia, o laudo pericial não foi levado em consideração pela secretaria apenas pelo fato de que, assim como o fiscal do concedente, considerou as áreas indicadas no Plano de Trabalho como parâmetro comparativo ao efetivamente medido in loco pelo perito e não em comparação à área indicada por aqueles dois itens das planilhas do Projeto Básico.
48.	Ocorre, todavia, que não há motivos para desacreditar o laudo pericial quanto aos valores medidos, executados. Ora, mesmo o relatório de inspeção do concedente cometeu equívocos ao considerar, por exemplo, a reconstrução parcial de três pontes, quando na realidade se tratou, conforme todos os elementos indicam, da reconstrução de duas e da reforma de uma terceira. E esse erro, a meu ver, é ainda mais grave, haja vista tratar-se de erro de medição e não da interpretação do parâmetro de comparação com a área supostamente projetada. A própria secretaria reconheceu, com base nos elementos da perícia judicial, a ocorrência de uma simples reforma na ponte localizada na comunidade de Boa Esperança.
49.	Ainda, se partirmos da premissa de que o laudo pericial esteve correto sobre as medições que fez, mas incorreto quanto à área exigida, chegaríamos à conclusão de que a ponte no Rio dos Angicos atingiu o percentual de execução de 95,16% (45,68m²/48,0m²) e a do Mutamba de 97,77% (70,4m²/72,0m²) . Tal conclusão reduziria o débito ao montante de R$ 5.962,17 no primeiro caso, em valores originais, e de R$ 3.915,92, no segundo caso, considerando os valores constantes do projeto básico aprovado para cada uma das pontes, o que importaria em débito da ordem de 3,13% dos recursos empregados nos objetos do convênio.
50. 	Dessarte vejo duas situações possíveis: (i) uma condenação em débito com base na consideração da área obtida a partir dos elementos da planilha de projeto básico em vez do plano de trabalho, como sugerido pelos pareceres, porém levando em consideração a medição realizada pelo perito judicial; ou (ii) a consideração integral do laudo pericial, vez que tomou como parâmetro o mesmo critério empregado pelo fiscal do concedente, qual seja, a área prevista no Plano de Trabalho aprovado para o convênio.
51.	Ao debruçar-me sobre esses elementos, avalio mais adequado que o Tribunal se alinhe ao decidido pelo magistrado em primeira instância da Justiça Federal, alicerçado pela perícia conduzida judicialmente, dada a imprecisão quanto aos parâmetros de aferição da área exigida de construção, e os equívocos cometidos na celebração do ajuste, e na medição realizada pelo concedente. Ademais, entendo que o laudo pericial efetuou medições muito mais próximas dos valores das planilhas do projeto básico, e, diga-se de passagem, superiores aos previstos no Plano de Trabalho acordado junto ao órgão concedente. Dado o grau de imprecisão dos elementos, forçoso reconhecer que o referido laudo é forte elemento formador de convicção pela regularidade com ressalva destas contas. E, ademais, não me parece adequado que toda essa imprecisão resultasse em uma imputação de dano da ordem de três por cento do valor das obras.
52.	Penso, assim, que as contas devem ser julgadas regulares com ressalva, dando-se quitação aos responsáveis.
	Dessarte, com vênias aos pareceres proferidos nestes autos, manifesto-me por que o Tribunal aprove o acórdão que ora submeto à deliberação deste Colegiado.
TCU, Sala das Sessões Ministro Luciano Brandão Alves de Souza, em 30 de março de 2021.
AUGUSTO SHERMAN CAVALCANTI 
Relator